ACORDAO-COMPLETO-2543901

ACÓRDÃO 169/2023 ATA 4/2023 - PLENÁRIO

VISTOS, relatados e discutidos estes autos de monitoramento realizado pela Secretaria de Controle Externo da Agricultura e do Meio Ambiente com vistas à verificação do cumprimento das determinações e recomendações exaradas por meio do Acórdão 1976/2017-TCU-Plenário, além de outras medidas indicadas nos Acórdão 13859/2020-TCU-Segunda Câmara e 3.155/2019 - TCU - Plenário,
ACORDAM os Ministros do Tribunal de Contas da União, reunidos em sessão de Plenário, ante as razões expostas pelo Relator, em:
9.1. considerar cumprida a medida constante do subitem 9.10 do Acórdão 3155/2019-TCU-Plenário;
9.2. considerar em cumprimento os subitens 9.4.1 ao 9.4.6, 9.5.2 ao 9.5.8, e itens 9.6, 9.7, 9.8, do Acórdão 1976/2017-TCU-Plenário;
9.3. considerar parcialmente cumprida a determinação do item 9.7 do Acórdão 3155/2019-TCU-Plenário;
9.4. considerar em implementação a recomendação do item 9.9 do Acórdão 1976/2017-TCU-Plenário;
9.5. ajustar os comandos constantes dos itens 9.11.1.1. e 9.11.1.2. do Acórdão 1976/2017-TCU-Plenário às necessidades de realização dos monitoramentos previstos para o aludido acórdão, conforme justificativas consignadas no presente monitoramento, de sorte a conferir aos referidos subitens as redações abaixo, mantendo-se os termos de seus subitens:
"9.11.1.1. por ocasião dos três primeiros monitoramentos bianuais, a efetividade das medidas apuratórias adotadas pelo Incra, quanto aos indícios de irregularidades indicados nas planilhas que constituem os itens não digitalizáveis de peça 25 destes autos, em conformidade com o plano definitivo de apuração, referido no subitem 9.5.1, e relatórios referidos no subitem 9.5.2 e respectivos subitens deste acórdão, bem assim, as demais determinações indicadas nos itens 9.3, 9.4, 9.6, e recomendações constantes dos subitens 9.9 e 9.10 retro;
9.11.1.2. por ocasião dos dois últimos monitoramentos bianuais, proceda à aferição dos resultados apresentados pelos assentamentos realizados pelo Incra, sob o prisma da eficiência, eficácia e efetividade da política de reforma agrária, trazendo informações:"
9.6. determinar ao Instituto Nacional de Colonização e Reforma Agrária (Incra) , com fundamento no art. 250, II, do Regimento Interno do TCU, c/c art. 7º, § 3º, I, da Resolução-TCU 315/2020, que, no prazo de 90 dias, apresente Plano de Apuração atualizado de todos os indícios de irregularidades apontados por este Tribunal, referidos no subitem 9.5.1 do Acórdão 1976/2017-TCU-Plenário e no subitem 9.7.1 do Acórdão 3155/2019-TCU-Plenário, no qual esteja contemplada uma atualização do Plano de Supervisão Ocupacional para a apuração dos indícios de irregularidades apontados com prazo razoável para ser integralmente cumprido até o primeiro semestre de 2024;
9.7. autorizar a abertura de novo processo de monitoramento para a continuidade das atividades fiscalizatórias do cumprimento das determinações constantes do Acórdão 1976/2017-TCU-Plenário, relativas ao terceiro biênio de monitoramento;
9.8. dar ciência deste acórdão ao Instituto Nacional de Reforma Agrária - Incra e ao Ministério do Desenvolvimento Agrário e Agricultura Familiar;
9.9. apensar o presente processo ao processo originador (TC Processo 000.517/2017-0) , encerrando o presente monitoramento, nos termos do art. 169, I, do RI/TCU.

Monitoramento com vistas à verificação do cumprimento das determinações e recomendações exaradas em deliberações decorrentes de representação que tratou de indícios de irregularidades na condução do Programa Nacional de Reforma Agrária conduzido pelo Instituto Nacional de Colonização e Reforma Agrária  Incra.

Instituto Nacional de Colonização e Reforma Agrária.

3. Interessados/Responsáveis: não há.

13.1. Ministros presentes: Bruno Dantas (Presidente), Walton Alencar Rodrigues, Benjamin Zymler, Aroldo Cedraz e Antonio Anastasia.
13.2. Ministros-Substitutos convocados: Augusto Sherman Cavalcanti (Relator), Marcos Bemquerer Costa e Weder de Oliveira.

AUGUSTO SHERMAN

Trata-se de monitoramento, o segundo realizado, sobre o cumprimento das medidas determinadas e recomendadas por este Tribunal mediante os Acórdão 1976/2017-TCU-Plenário e 3.155/2019-TCU-Plenário, proferidos em face de representação formulada por unidade técnica deste Tribunal acerca de indícios de irregularidades na condução do Programa Nacional de Reforma Agrária conduzido pelo Instituto Nacional de Colonização e Reforma Agrária - Incra.
2.	Por meio do referido Acórdão 1976/2017-TCU-Plenário este Tribunal, ao efetuar um conjunto bastante grande de determinações e recomendações, decidiu:
"9.11. determinar à SecexAmbiental que:
9.11.1. realize o monitoramento deste acórdão, nos termos do art. 243 do Regimento Interno/TCU, ao final de cada biênio, contado a partir da data desta deliberação, durante os próximos dez anos, em autos específicos para esse fim, objetivando verificar:
9.11.1.1. por ocasião dos dois primeiros monitoramentos bianuais, a efetividade das medidas apuratórias adotadas pelo Incra, quanto aos indícios de irregularidades indicados nas planilhas que constituem os itens não digitalizáveis de peça 25 destes autos, em conformidade com o plano definitivo de apuração, referido no subitem 9.5.1, e relatórios referidos no subitem 9.5.2 e respectivos subitens deste acórdão, bem assim, as demais determinações indicadas nos itens 9.3, 9.4, 9.6, e recomendações constantes dos subitens 9.9 e 9.10 retro;
9.11.1.2. por ocasião dos três últimos monitoramentos bianuais, proceda à aferição dos resultados apresentados pelos assentamentos realizados pelo Incra, sob o prisma da eficiência, eficácia e efetividade da política de reforma agrária, trazendo informações:
9.11.1.2.1. outrora requeridas no subitem 9.13 do Acórdão 775/2016-TCU-Plenário, acerca relação dos assentamentos oriundos do Programa Nacional de Reforma Agrária que, após atingirem grau de satisfação adequado, em vista dos objetivos do programa, se tornaram autossustentáveis;
9.11.1.2.2. acerca das medidas adotadas pela autarquia e demais órgãos superiores envolvidos com o Programa, com vistas a que esses assentamentos alcancem resultados positivos no sentido da efetiva exploração da terra pelos beneficiários, atingindo os anseios de autossustentabilidade e os objetivos da reforma agrária, dentre os quais o cumprimento da função social da terra recebida, com níveis satisfatórios de produtividade;
9.11.1.2.3. contando o que os indicadores construídos pelo Incra, conforme o subitem 9.8 retro, revelam sobre a Política Nacional de Reforma Agrária e sobre a gestão dessa política pelo Incra e demais órgãos federais porventura envolvidos;
3.	Assim, realizou-se o segundo monitoramento pela SecexAgroAmbiental, cujo relatório consta acostado à peça 143, com aval dos dirigentes às peças 144/145, o qual reproduzo a seguir em seus elementos principais:
"1. INTRODUÇÃO 
1. Trata-se do segundo monitoramento do Acórdão 1976/2017-TCU-Plenário, proferido em sede de representação (TC Processo 000.517/2016-0) , bem como do Acórdão 3155/2019-TCU-Plenário (ambos da relatoria do Ministro Augusto Sherman) , que examinou o primeiro monitoramento do mesmo acórdão (TC Processo 010.705/2018-0) .
2. O Acórdão 1976/2017-TCU-Plenário proferiu várias determinações e recomendações ao Instituto Nacional de Reforma Agrária - Incra em decorrência de diversas irregularidades detectadas em auditorias feitas no Programa Nacional da Reforma Agrária (PNRA) .
1.1 Visão geral do objeto 
3. O processo de representação (TC Processo 000.517/2016-0) foi originado após a realização de Fiscalização de Orientação Centralizada - FOC, autorizada pelo Acórdão 2028/2015-TCU-Plenário, em sete estados, quais sejam, Amapá (TC Processo 023.998/2015-6) , Goiás (TC Processo 023.920/2015-7) , Mato Grosso do Sul (TC Processo 024.602/2015-9) , Rondônia (TC Processo 024.400/2015-7) , Roraima (TC Processo 020.170/2015-7) , São Paulo (TC Processo 020.166/2015-0) e Tocantins (TC Processo 023.970/2015-4) .
4. Com base nas informações levantadas na fiscalização supramencionada, em especial por intermédio de cruzamento de dados da base guardada pelo Incra com outras bases do Governo Federal, verificou-se o não atendimento de parte das normas da Política Nacional de Reforma Agrária pelos beneficiários constantes da Relação de Beneficiários da Reforma Agrária. A então SecexAgroAmbiental propôs representação com pedido de cautelar no sentido de suspensão dos processos seletivos e de assentamentos de novos beneficiários no PNRA, bem como de sustar o pagamento de novos créditos da reforma agrária e as suas remissões.
5. Depois da oitiva dos gestores do Incra, o TCU proferiu o Acórdão 775/2016-TCU-Plenário, o qual determinou, cautelarmente, a suspensão de diversos procedimentos da reforma agrária, fixando-lhe prazo para que apresentasse manifestação acerca do mérito do processo. Ouvidos os gestores, após manifestação da Unidade Técnica, com parecer favorável, ressalvadas pontuais alterações feitas pelo Ministério Público de Contas, houve a prolação do Acórdão 1976/2017-TCU-Plenário, objeto de monitoramento no bojo deste processo.
6. Os representantes do Incra recorreram por intermédio de pedido de reexame frente ao Acórdão 1976/2017-TCU-Plenário, que foi conhecido e negado provimento pelo Acórdão 677/2020-TCU-Plenário, da Relatoria do Ministro Vital do Rêgo. 
7. Em resumo, as determinações contidas nos arestos monitorados foram feitas em razão de evidências colhidas em auditorias realizadas em 2015 e em diversos trabalhos anteriores no sentido de que a condução da Política Nacional de Reforma Agrária vinha sendo feita com inobservância dos ditames legais, gerando prejuízos financeiros aos cofres da União, sociais e aos principais interessados na reforma agrária.
8. Em cumprimento ao item 9.11.1.1. do Acórdão 1976/2017-TCU-Plenário, o primeiro monitoramento (TC Processo 010.705/2018-0) verificou, no período de setembro de 2017 a setembro/2019, a efetividade das medidas apuratórias adotadas pelo Incra, quanto aos indícios de irregularidades indicados nas planilhas elaboradas pelo TCU, em conformidade com o plano definitivo de apuração, referido no subitem 9.5.1, e relatórios referidos no subitem 9.5.2 e respectivos subitens deste acórdão, bem assim, as demais determinações indicadas nos itens 9.3, 9.4, 9.6, e recomendações constantes dos subitens 9.9 e 9.10, todos os itens e subitens do acórdão em apreço.
9.  Além disso, em atendimento ao subitem 9.11.2. do Acórdão 1976/2017-TCU-Plenário, o primeiro monitoramento realizou para o mesmo período o acompanhamento das providências adotadas pelo Incra em relação aos subitens 9.5.1, 9.5.2, 9.6 e 9.7 desse acórdão, em especial, a remessa semestral de informações a este Tribunal.
10. Esse monitoramento foi apreciado, na Sessão do dia 11/12/2019, por meio do Acórdão 3155/2019-TCU-Plenário que decidiu:
ACORDAM os Ministros do Tribunal de Contas da União, reunidos em Sessão Extraordinária de Plenário, ante as razões expostas pelo Relator, em:
9.1. considerar cumpridas as determinações constantes dos subitens 9.3, 9.5.1, 9.5.9, 9.5.10 e 9.7.6.2 do Acórdão 1976/2017-TCU-Plenário;
9.2. considerar cumprida a determinação constante do subitem 9.2 do Acórdão 624/2018-TCU-Plenário;
9.3. considerar como não cumprida a determinação constante do subitem 9.8 do Acórdão 1976/2017-TCU-Plenário;
9.4. considerar como não implementada a recomendação constante do subitem 9.10 do Acórdão 1976/2017-TCU-Plenário;
9.5. considerar em implementação a recomendação constante do subitem 9.9 do Acórdão 1976/2017-TCU-Plenário;
9.6. considerar em cumprimento as demais determinações do Acórdão 1976/2017-TCU-Plenário;
9.7. determinar ao Instituto Nacional de Colonização e Reforma Agrária (Incra) que:
9.7.1. no prazo de 90 dias, apresente novo Plano de Apuração definitivo de todos os indícios de irregularidades apontados por este Tribunal, referidos no subitem 9.5.1 do Acórdão 1976/2017-TCU-Plenário, no qual esteja contemplada uma atualização do Plano de Supervisão Ocupacional para a apuração dos indícios de irregularidades apontados com prazo razoável para ser cumprido até 2022;
9.7.2. no novo Plano de Apuração dos indícios de irregularidades a ser apresentado, sejam incluídas:
9.7.2.1. metas anuais de supervisão ocupacional para cada superintendência regional, de maneira a possibilitar o acompanhamento da evolução do tratamento dos indícios de irregularidades de cada uma e o saneamento integral dos indícios de sua respectiva clientela de beneficiários da reforma agrária, de forma a permitir identificar, ainda, os responsáveis pela execução de tais metas, pelas ações previstas de modo geral, e pelo alcance dos resultados, mantendo-se, em todo caso, o detalhamento acerca da indicação de responsáveis pela implementação das atividades, da duração de cada atividade e da data limite de sua conclusão, previstos no subitem 9.5.1 do Acórdão 1976/2017-TCU-Plenário;
9.7.2.2. o quantitativo de pessoal necessário e alocado para a realização das tarefas para cada uma das superintendências, incluindo, se for o caso, informações sobre parcerias realizadas com vistas ao incremento das atividades, e outras ações que suplantem as necessidades de pessoal;
9.8. determinar ao Incra, em reiteração ao disposto no subitem 9.8 do Acórdão 1976/2017-TCU-Plenário, que desenvolva e apresente a este Tribunal, até 31/10/2020, data essa referida nos Ofícios 82260/2019/GABT/GAB/P/SEDE/INCRA-INCRA e 82231/2019/DE/SEDE/INCRA-INCRA (Processo nº 54000.094639/2019-95) , indicadores capazes de explicitar e aferir, por assentamento e unidade da federação:
9.8.1. o quantitativo de beneficiários da reforma agrária que, assentados, permanecem explorando a terra pessoalmente ou por meio do seu núcleo familiar: (i) após os primeiros dois anos da concessão, (ii) após o período de cinco anos dessa concessão, e (iii) até o prazo final de dez anos referido no art. 20 da Lei 8.629/1993, indicando-se, ainda, o percentual de evasão desses locais, seja por venda a terceiros, cessão a terceiros, ou abandono;
9.8.2. a eficiência, eficácia e efetividade da política pública de reforma agrária mediante os assentamentos realizados pela autarquia, no que tange aos seguintes aspectos mensuráveis: 
9.8.2.1. níveis de produtividade alcançada nos assentamentos; 
9.8.2.2. tipo e grau de exploração de atividades agropecuárias pelos assentados;
9.8.2.3. autossustentabilidade desses assentamentos, no que tange ao objetivo de garantia de renda mínima para subsistência com a exploração da terra e de promoção do bem-estar dos trabalhadores assentados, com a fixação do homem na terra e sua contribuição para o desenvolvimento econômico sustentável;
9.9. recomendar ao  Ministério da Agricultura, Pecuária e Abastecimento (órgão ministerial supervisor do Incra) , à Casa Civil da Presidência da República e ao Ministério da Economia, em reiteração ao disposto no subitem 9.10 do Acórdão 1976/2017-TCU-Plenário, que mantenham entendimentos com vistas a buscar as alternativas necessárias e disponíveis com vistas a, de forma efetiva e contínua, proporcionar ao Instituto Nacional de Colonização e Reforma Agrária os recursos humanos, materiais, orçamentários e financeiros necessários ao cumprimento de sua missão institucional e, em especial, aqueles necessários ao enfrentamento dos indícios de irregularidades apontados por este Tribunal neste e nos demais acórdãos adotados, relativos à execução do Programa Nacional de Reforma Agrária, em especial, aqueles necessários e suficientes à execução das ações de supervisão ocupacional dos lotes entregues aos beneficiários da reforma agrária, à retomada e à regularização das parcelas, de forma a garantir efetividade necessária ao programa;
9.10. solicitar ao Incra que, no prazo de 60 dias contados da ciência deste Acórdão, adote as providências necessárias com vistas a possibilitar o acesso aos órgãos de controle interno (CGU) e externo (TCU) ao Sistema Nacional de Supervisão Ocupacional - SNSO (versão web) , por meio de perfil ou senha própria que permitam o acesso aos dados, no modo leitura, para a realização de ações de fiscalização e acompanhamento, fornecendo, ao final do referido prazo, tal acesso com senha à SecexAgroambiental, unidade essa responsável pelas fiscalizações de que tratam os subitens 9.11.1, 9.11.2 e 9.11.3 do Acórdão 1976/2017-TCU-Plenário, sem embargo de oferecer o suporte necessário à utilização desse sistema; 
9.11. autorizar a SecexAgroambiental a:
9.11.1. realizar a abertura de novo processo de monitoramento para a continuidade das atividades fiscalizatórias do cumprimento das determinações constantes do Acórdão 1976/2017-TCU-Plenário e deste Acórdão, durante o segundo biênio de monitoramento;
9.11.2. em relação ao acesso ao SNSO, referido no subitem 9.10 retro, adotar as medidas necessárias para a utilização daquele sistema pela secretaria ou servidor por ela designado para uso de tal acesso, respeitados o sigilo e os requisitos de acesso porventura impostos pelo Incra;
9.12. dar ciência deste Acórdão ao Instituto Nacional de Colonização e Reforma Agrária, ao Ministério da Agricultura, Pecuária e Abastecimento, à Casa Civil da Presidência da República e ao Ministério da Economia;
9.13. autorizar o encerramento deste processo e seu apensamento em definitivo ao TC-Processo 000.517/2017-0, nos termos do art. 169, incisos I, II e V, do RI/TCU. 
11. O Acórdão 13859/2020-TCU-Segunda Câmara (peça 47) ao apreciar o monitoramento do Acórdão 4503/2016-TCU-Segunda Câmara, da auditoria realizada para avaliar o cumprimento dos normativos inerentes aos critérios de inscrição, formação e manutenção da Relação de Beneficiários (RB) em assentamentos implantados pela Superintendência Regional do Incra no Distrito Federal e no Entorno (SR-28 DFE) , determinou a avaliação integrada das deliberações dirigidas àquela SR neste processo de monitoramento do Acórdão 1976/2017-TCU-Plenário, conforme se segue:
1.7.2. promover o apensamento definitivo do presente processo ao TC Processo 028.947/2011-8, em obediência aos arts. 36 e 37 da Resolução TCU n.º 259, de 2014, devendo a unidade técnica atentar para necessidade de promover a continuidade do monitoramento sobre os itens 9.3.1, 9.3.3 e 9.3.4 do Acórdão 4503/2016-TCU-Segunda Câmara, por meio da avaliação, integrada, com as outras Superintendências Regionais do Incra, no âmbito do TC Processo 002.103/2020-6, ao tratar de monitoramento sobre o Acórdão 3155/2019-TCU-Plenário (grifo nosso) .
12. O item 9.3 do mencionado Acórdão 4.503/2016 foi prolatado pela 2ª Câmara do TCU nos seguintes termos: 
' (...) 9.3. determinar à Superintendência Regional do Incra no Distrito Federal e no Entorno - SR-28 (DFE) , com fundamento no art. 250, inciso II, do RITCU, que: 
9.3.1. efetue o planejamento das atividades de fiscalização e de supervisão dos projetos de assentamento sob a sua competência, nos termos dos arts. 4º e 5º da Instrução Normativa nº 71, de 17/5/2012 - Incra, encaminhando ao Tribunal, no prazo de 90 (noventa) dias, cópia do correspondente plano; 
9.3.2. estabeleça o padrão de relatório de fiscalização e de supervisão, contendo as informações referentes aos assentados ou ocupantes, aos créditos para instalação e produção e aos outros dados que possam subsidiar a análise e respaldar a decisão sobre a situação irregular encontrada nos correspondentes programas, nos termos da Norma de Execução nº 102, de 4/6/2012 - Incra; 
9.3.3. observe, nos processos de seleção de famílias para assentamento, os critérios fixados no art. 19 da Lei nº 8.629, de 1993, e nos arts. 5º e 8º da Norma de Execução nº 45, de 2005; e 
9.3.4. adote as medidas necessárias, no prazo de 120 (cento e vinte dias) , para identificar, nos projetos de assentamento sob a sua competência, os beneficiários do Programa Nacional de Reforma Agrária que não atendam aos requisitos para participar do programa, apresentando ao TCU o correspondente relatório com os resultados desses procedimentos e com o destaque das situações irregulares identificadas, apontando as medidas adotadas'
13. Assim, a avaliação dos itens 9.3.1, 9.3.3 e 9.3.4 do Acórdão 4503/2016-TCU-Segunda Câmara serão realizadas de maneira integrada ao monitoramento das determinações dos Acórdãos 1.976/2017 e 3.155/2019, ambos do Plenário.
14. Nesse segundo monitoramento, que examinou o período de outubro de 2019 a dezembro de 2021, a metodologia adotada para acompanhar o progresso do Incra no cumprimento das determinações dos Acórdãos 1.976/2017 e 3.155/2019, ambos do Plenário, foi a realização de reuniões periódicas com a entidade, realizadas por meio de videoconferência em razão da pandemia do Covid-19, e a análise dos relatórios, planilhas e documentos por ela encaminhados. 
15. Este relatório está subdividido por objetos da determinação e/ ou recomendação, onde são reunidos os subitens a eles referentes dos Acórdãos 1.976/2017 e 3.155/2019, ambos do Plenário, contendo, em princípio, a transcrição do (s) subitem (ns) analisado (s) , as providências informadas pelos gestores do Incra, análise de tais providências, as evidências apresentadas, a conclusão acerca do cumprimento ou não do comando do acórdão e o encaminhamento proposto ao Ministro Relator.
1.2 Benefícios 
16. No presente processo de monitoramento, os benefícios efetivos verificados foram a correção de irregularidades/impropriedades e o incremento da economia, eficiência, eficácia ou efetividade do PNRA.
17. No período avaliado, foram saneados 40.534 indícios de irregularidades na relação de beneficiários do Incra, e realizada a depuração da base de dados do Sipra com sua inclusão na Plataforma de Governança Territorial.
18. Em relação ao incremento da economia, eficiência, eficácia e efetividade do PNRA deve-se mencionar as seguintes melhorias:
a) aperfeiçoamento do processo de seleção de famílias com a implantação do Módulo Candidato Tipo 1 do SIPRA, que está integrado à base de dados do Cadastro Único para Programas Sociais do Governo;
b) implantação da Plataforma de Governança Territorial, possibilitando que os beneficiários do PNRA possam usufruir dos serviços por ela oferecidos como: consultar seus dados, realizar solicitações, emitir documento e requerer títulos, bem como realizar o acompanhamento de seus pedidos;
c) aperfeiçoamento da supervisão ocupacional com a implantação dos sistemas informatizados SNSO e Titula Brasil; e
d) desenvolvimento de indicadores de permanência dos beneficiários nos lotes da RA.
19. Além disso, ocorreu um novo aperfeiçoamento das normas do PNRA, com a publicação Decreto 10.166, de 10/12/2019, e da Instrução Normativa do Incra 98, de 17/12/2018.
1.3 Processos conexos 
20. Os processos conexos ao monitoramento do Acórdão 1976/2017-TCU-Plenário estão abaixo relacionados:
a) TC Processo 023.998/2015-6 - Relatório de Auditoria. FOC Relação de Beneficiários do PNRA no estado do Amapá. Acórdãos 442/2021, 2701/2021 e 478/2022, todos do Plenário.
b) TC Processo 023.920/2015-7 - Relatório de Auditoria. FOC Relação de Beneficiários do PNRA no estado do Goiás. Acórdãos 2427/2020, 190/2022 e 835/2022, todos do Plenário.
c) TC Processo 024.602/2015-9 - Relatório de Auditoria. FOC Relação de Beneficiários do PNRA no estado do Mato Grosso do Sul. Acórdãos 1952/2019, 2470/2019 e 1209/2021, todos do Plenário.
d) TC Processo 024.400/2015-7 - Relatório de Auditoria. FOC Relação de Beneficiários do PNRA no estado do Rondônia. Acórdão 2029/2020-TCU-Plenário.
e) TC Processo 020.170/2015-7 - Relatório de Auditoria. FOC Relação de Beneficiários do PNRA no estado do Roraima. Acórdãos 2624/2020 e 65/2022, ambos do Plenário.
f) TC Processo 020.166/2015-0 - Relatório de Auditoria. FOC Relação de Beneficiários do PNRA no estado do São Paulo. Acórdão 2028/2020-TCU-Plenário.
g) TC Processo 023.970/2015-4 - Relatório de Auditoria. FOC Relação de Beneficiários do PNRA no estado do Tocantins. Acórdãos 1768/2020 e 194/2022, ambos do Plenário.
h) TC Processo 000.517/2016-0 - Representação originadora deste monitoramento, no âmbito da qual foi exarado o Acórdão 1976/2017-TCU-Plenário, tendo como objeto a verificação de possíveis irregularidades ocorridas no Incra, relacionadas à concessão de lotes do Programa Nacional da Reforma Agrária em todo o país.
i) TC Processo 030.059/2015-1 - Prestação de Contas Ordinária de Instituto Nacional de Colonização e Reforma Agrária relativa ao Exercício Financeiro de 2014. Sobrestado.
j) TC Processo 033.103/2016-0 - Prestação de Contas Ordinária de Instituto Nacional de Colonização e Reforma Agrária relativa ao Exercício Financeiro de 2015. Sobrestado.
k) TC Processo 001.526/2017-0 - Representação - apartado do TC-Processo 000.517/2016-0 para análise das audiências propostas pela SecexAgroAmbiental.  Acórdão 1043/2019-TCU-Plenário.
l) TC Processo 010.705/2018-0 - primeiro monitoramento bianual do Acórdão 1976/2017-TCU-Plenário, apreciado pelo Acórdão 3155/2019-TCU-Plenário
m) TC Processo 038.124/2019-0 - Monitoramento sobre o cumprimento da determinação proferida pelo item 9.3 do Acórdão 4503/2016-TCU-Segunda Câmara, no bojo do TC Processo 028.947/2011-8, ao apreciar a auditoria realizada para avaliar o cumprimento dos normativos inerentes aos critérios de inscrição, formação e manutenção da Relação de Beneficiários (RB) em assentamentos implantados pela Superintendência Regional do Instituto Nacional de Colonização e Reforma Agrária no Distrito Federal e no Entorno (SR-28 DFE) , apreciado pelo Acórdão 13859/2020-TCU-Segunda Câmara. Encerrado.
n) TC Processo 046.793/2020-8 - Prestação de Contas Ordinária de Instituto Nacional de Colonização e Reforma Agrária relativa ao Exercício Financeiro de 2019, apreciado pelo Acórdão 9721/2021-TCU-Segunda Câmara. Encerrado.
o) TC Processo 047.404/2020-5 - denúncia sobre os indícios de irregularidade nos Acordos de Cooperação Técnica (ACT) 572/2020 e 642/2020 celebrados entre o Instituto Nacional de Colonização e Reforma Agrária (Incra) e os Municípios de Água Azul do Norte e Rondon do Pará, no Estado do Pará, e no Convênio 121/PGE-2020 celebrado entre a Secretaria de Estado de Agricultura de Rondônia (Seagri-RO) e a Superintendência Regional do Incra do Estado de Rondônia (SR-17) , apreciado pelo Acórdão 2258/2021-TCU-Plenário.
p) TC Processo 005.497/2021-3 - Denúncia de supostas irregularidades na realização de processo seletivo para a contratação, por tempo determinado, de 1.239 profissionais, para os cargos de Técnico de Processos e Gestão Fundiária, Técnico de Processo e Gestão Administrava, Engenheiro Agrônomo, Engenheiro Civil, Engenheiro Agrimensor Cartografia, Engenheiro Florestal, Antropologia, Analista de Processos e Gestão Fundiária, Analista de Processo e Gestão Administrativa, Contador, Analista de Sistema e Jornalista, apreciado pelo Acórdão 2380/2021-TCU-Plenário.
q) TC Processo 018.690/2021-1 - Levantamento de Auditoria realizado cujo objetivo foi avaliar a gestão e identificar riscos em áreas prioritárias para fomentar a atuação do controle externo no Instituto Nacional de Colonização e Reforma Agrária, apreciado pelo Acórdão 486/2022-TCU-Plenário.
r) TC Processo 036.767/2021-2 - Produção de conhecimento - levantamento de informações sobre a área de Tecnologia da Informação e Comunicação (TIC) do Incra e a caracterização geral da Plataforma de Governança Territorial (https://pgt.incra.gov.br/) , cuja primeira versão foi implementada no segundo semestre de 2021. 
2	ANÁLISE DO ATENDIMENTO DAS DELIBERAÇÕES  
2.1 Processos de seleção de beneficiários (item 9.4 do Acórdão 1976/2017-TCU-Plenário) 
9.4. determinar ao Incra, com fundamento no art. 250, inciso II, do RI/TCU, que adote, para todos os processos de seleção de beneficiários do Programa Nacional de Reforma Agrária (PNRA) a serem futuramente realizados, as seguintes medidas: 
9.4.1. promova ampla divulgação da abertura do processo de seleção de candidatos ao PNRA para cada projeto de assentamento, publicando suas regras nos meios de comunicação adequados, como por exemplo jornais de grande circulação, DOU ou no site da Autarquia, sempre procurando maximizar o alcance do princípio da publicidade, obedecendo o disposto no art. 37, caput, da CF/88 c/c art. 2º, §¿único, inciso V, da Lei 9.784/99, bem como o art. 10 da Portaria MDA 6/13 e o art. 5º, inciso III do Decreto 4.520/02 (Princípio da publicidade) e ao disposto no § 1º do 19 da Lei 8.629/1993, com redação dada pela Lei 13.456/2017; 
9.4.2. garanta que as inscrições para o programa de reforma agrária sejam realizadas por meio de processo aberto a todo o público alvo, obedecidos os critérios de publicidade do processo seletivo descritos no subitem anterior, abstendo-se, ainda, de utilizar listas fechadas de beneficiários indicados por atores alheios aos quadros da Autarquia, tais como movimentos sociais, associações, sindicatos, entre outros, de modo a cumprir o art. 37, caput, da CF/88 c/c art. 10 da Portaria MDA 6/10 (Princípio da impessoalidade) , bem como ao disposto nos arts. 19, 19A e 20 da Lei 8.629/1993, com redação dada pela Lei 13.456/2017, sob pena de responsabilidade por aqueles que derem causa à infração a esses dispositivos; 
9.4.3. obedeça rigorosamente aos critérios de priorização, bem como os de exclusão, descritos no art. 19 e 19A e 20 da Lei 8.629/1993, com redação dada pela Lei 13.456/2017, abstendo-se de aplicar os critérios da sistemática do Sipra e da NE 45/2005 exemplificados nos itens 49 e 50 da instrução técnica constante da peça 67 destes autos e item 47 da instrução técnica de peça 222, ambas reproduzidas no relatório que integra esta deliberação, os quais são contrários à legislação em vigor; 
9.4.4. motive formalmente e dê publicidade nos casos de eventual eliminação de candidatos em processo seletivo para candidatos a projetos de assentamento da reforma agrária, em obediência ao art. 37 da CF/88 e art. 50 da Lei 9.784/99, bem como assegure a esses candidatos o direito de exercer o princípio do contraditório e da ampla defesa, em obediência ao art. 5º, inciso LV da CF/88 c/c art. 2º da Lei 9.784/99; 
9.4.5. promova ampla divulgação do resultado dos processos seletivos de beneficiários do Programa Nacional de Reforma Agrária para cada projeto de assentamento, publicando os nomes dos contemplados, segundo sua ordem de classificação e ordem de priorização, conforme estabelecido no instrumento de publicação do processo seletivo e legislação aplicável, nos meios de comunicação adequados, como por exemplo jornais de grande circulação, DOU ou no site da Autarquia, de forma a cumprir com o princípio da publicidade previsto no art. 37, caput, da Constituição Federal/88 c/c art.¿2º da Lei 9.784/99, bem assim, de forma a possibilitar o controle social por parte de qualquer cidadão e por parte dos próprios interessados; 
9.4.6. durante os próximos dez anos, contados a partir desta deliberação, informe a este Tribunal de Contas da União sobre a abertura de cada novo processo de seleção de beneficiários da reforma agrária que vier a lançar, enviando-se cópia do respectivo edital de seleção e das publicações que fez, no início do respectivo processo, bem como, ao final dele, remeta os resultados da seleção, incluindo não apenas a lista de candidatos selecionados, mas também a lista de candidatos eliminados, com respectivas motivações, com vistas ao cumprimento das medidas indicadas nos subitens anteriores, podendo tal medida se dar mediante comunicação eletrônica enviada à unidade técnica à qual se vincula como unidade jurisdicionada (atualmente a SecexAmbiental) , para que essa possa realizar o devido acompanhamento da regularidade e legalidade dos processos seletivos, e a quem competirá representar a este Tribunal em caso de constatação de irregularidades e da reincidência dessas; 
Situação que levou à proposição da deliberação:
21. No que se refere à ampla divulgação da abertura do processo de seleção de candidatos ao PNRA para cada projeto de assentamento (item 9.4.1) , verificou-se, no processo de representação do TC Processo 000.517/2016-0 (peça 222, p. 6-9) , a ausência de instrumentos de divulgação da abertura de processos seletivos para os projetos de assentamento criados, como por exemplo, publicação em diário oficial, jornal de grande circulação, campanhas de rádio e televisão, panfletagem ou qualquer outro meio identificável pelas equipes que caracterizassem uma ampla divulgação desses processos seletivos, tanto nas superintendências pesquisadas, como em âmbito nacional.
22. Em relação aos itens 9.4.2 e 9.4.3, foram verificados nos processos administrativos do Incra vários exemplos de movimentos sociais reivindicando os projetos de assentamento já desde a efetiva compra ou desapropriação da área, sendo que várias áreas (fazendas) obtidas pelo Incra foram decorrentes de indicações dos próprios movimentos sociais, que, a partir daí, entendiam ter prioridade nos lotes do futuro assentamento rural, indicando seus associados, à revelia da ordem de preferência estabelecida pelo art. 19 da Lei 8.629/1993, sendo diversas vezes atendidos pela Autarquia. O próprio sistema informatizado utilizado, em tese, pelo Incra para classificar os candidatos a beneficiário da reforma agrária, o Sipra, apresentava critérios que feriam ao disposto na Lei 8.629/1993 sistematicamente.
23. Quanto aos itens 9.4.4 e 9.4.5, verificou-se a ausência de documentos comprobatórios da ampla divulgação dos resultados da seleção de beneficiários, inviabilizando assim o exercício do contraditório e da ampla defesa de beneficiários não contemplados nos projetos de assentamento, além da ausência de motivação formal para eliminação de candidatos a beneficiários da reforma agrária nos processos de constituição dos projetos de assentamento e das listas de beneficiários.
Providências adotadas e comentários dos gestores:
24. As informações e evidências relacionadas com o atendimento ao item 9.4 e respectivos subitens constam da peça 15 (p. 14) , peça 56, peça 63 (p. 10) , peça 74 (p. 7) , peça 106 (p. 5) , e peça 117.
25. De modo global, o Incra esclareceu que vem adotando para todos os processos de seleção de beneficiários em curso as medidas prescritas no Capítulo I do Decreto 9.311/2018 e na Instrução Normativa Incra 98/2019, atendendo assim ao item 9.4 do Acórdão 1976/2017-TCU-Plenário.
26. Acrescentou, no Relatório de Acompanhamento de junho de 2020 (peça 15, p. 14) , que havia paralisado as seleções em curso naquele momento, em virtude da prolação do Acórdão 686/2018-TCU-Plenário exarado em representação deste Tribunal (TC Processo 034.553/2016-9) , que determinou oitiva do Incra devido a possível ilegalidade/inconstitucionalidade relativamente à pontuação prevista de até quinze pontos de acordo com a proximidade do acampamento ao projeto de assentamento, prevista no art. 12, inc. IV, do Decreto 9.311/2018 (peça 15, p. 14) . Dessa forma, não havia processos abertos após a prolação do Acórdão 1976/2017-TCU-Plenário até aquele momento, de modo que não havia processos a serem informados no referido relatório.
27. Em março de 2021, o Incra apresentou a Nota Informativa 916 (peça 56) por meio da qual esclareceu estar em andamento processos de seleção para sete assentamentos, totalizando vagas para 585 famílias. Destacou-se que as publicações das listas oriundas dos processos de seleção serão geradas pelo processamento do Módulo Candidato Tipo 1 do SIPRA, que está integrado à base de dados do Cadastro Único para Programas Sociais do Governo, e podem ser acompanhadas pelo site do Incra, no link https://www.gov.br/incra/pt-br/assuntos/reforma-agraria/selecao-assentamentos. Ressaltou ainda que foram instaladas as Comissões Regionais em todas as Superintendências Regionais para operacionalização dos processos de seleção, conforme a Seção II do Capítulo I da referida IN Incra 98/2019.
28. Conforme relatado no primeiro monitoramento do Acórdão 1976/2017-TCU-Plenário, o Incra ajustou a norma interna regulamentadora dos processos de seleção, em virtude das alterações promovidas pelo Decreto 10.166/2019 ao Decreto 9.311/2018. Especificamente no que se refere aos processos de seleção, houve alteração do art. 12 do Decreto 9.311/2018, que trata dos critérios e respectivas pontuações para fins de classificação dos candidatos a beneficiários do PNRA. Por isso, foi publicada a Instrução Normativa Incra 98, de 30 de dezembro de 2019, em substituição à norma anterior IN Incra 96, de 17 de dezembro de 2018 (peça 15, p. 11-12) .
29. Também foi elaborado o Manual operacional (peça 138) para atender o artigo 43 da IN Incra 96/2018, substituída pela Instrução Normativa Incra 98, de 30 de dezembro de 2019, art. 43 (também mencionado no relatório do primeiro monitoramento - peça 46, p. 11, TC Processo 010.705/2018-0) .
30. Em março de 2022, foram juntados aos autos o relatório de acompanhamento de dezembro de 2021, no qual são apresentados os 31 editais de abertura em curso, com 2.722 vagas para o PNRA. Também foi mencionada a formalização de um grupo de trabalho, pelo Diretor da Diretoria de Desenvolvimento e Consolidação de Projetos de Assentamentos (DD) , com o objetivo de aprimorar o processo de seleção, com o uso das inovações tecnológicas em desenvolvimento no Incra para garantir maior transparência aos processos, bem como o aperfeiçoamento normativo para a unificação do cadastro de famílias que requerem a regularização e das que demandam concorrência em lotes da RA, por meio da Plataforma de Governança Territorial (peça 117) . 
31. Ademais, foi esclarecido que a nova norma a ser proposta deverá substituir, em 2022, a Instrução Normativa Incra 98 e os capítulos VII e VIII da Instrução Normativa 99, ambas de 30 de novembro de 2019, que dispõem, respectivamente, sobre o processo de seleção das famílias beneficiárias do PNRA e sobre a regularização de ocupantes na forma da lei (peça 117, p. 2) .
Análise:
32. Conforme verificado na instrução do 1º Monitoramento (peça 46, p. 11, do TC Processo 010.705/2018-0) , após a prolação do Acórdão 775/2016-TCU-Plenário, o processo de seleção de famílias/beneficiários foi substancialmente reformulado, tendo seu controle fortalecido com as medidas adotadas pelo Incra a partir da edição da Medida Provisória 726, de 12/5/2016, posteriormente convertida na Lei 13.465/2017, de 11/7/2017, que alterou a Lei 8.629/1993, e também da publicação do Decreto 9.311/2018, que dispôs sobre o processo de seleção, permanência e titulação das famílias beneficiárias do Programa Nacional de Reforma Agrária. 
33. A representação do TC Processo 034.553/2016-9, mencionada no item 22, foi encerrada em agosto de 2020. Relativamente ao questionamento de ilegalidade acerca da utilização de quinze pontos para a classificação dos candidatos a beneficiários do PNRA de acordo com a proximidade dos acampados aos imóveis, considerou-se, por fim, prejudicado o mérito desse ponto por perda de objeto (Acórdão 1770/2020-TCU-Plenário) , tendo em vista a alteração introduzida pelo Decreto 10.166/2019, que reduziu a pontuação para cinco pontos (peça 34, p. 9-10; peça 133, p. 20-21; peça 137, p. 8-9; e peça 140 do TC Processo 034.553/2016-9) .
34. As determinações constantes do item 9.4 do Acórdão 1976/2017-TCU-Plenário visam corrigir irregularidades identificadas nos processos de seleção e dar cumprimento aos princípios da publicidade, da impessoalidade, da transparência, da motivação, da ampla defesa e do contraditório, prescritos na Constituição Federal de 1988 e na Lei do Processo Administrativo (Lei 9.784/1999) . Essas deliberações estão atualmente incorporadas às normas que regulam os processos de seleção de beneficiários do PNRA, quais sejam:
	Item do Acórdão 1.976/2017
	Normativos regulamentadores

	9.4.1
	Ampla divulgação da abertura do processo de seleção
	art. 19, §1º, da Lei 8629/1993;art. 13 caput, §§ 1º e 2º, c/c art. 16, do Decreto 9.311/1998;art. 12, 15 a 17, da IN Incra 98/2019

	9.4.2
	Inscrições por meio de processo aberto, abstendo-se de lista fechada de indicados por atores alheios
	art. 19, §1º, da Lei 8629/1993artigos 5º, 6 º e caput do art. 13, c/c seu § 1º e 2º, do Decreto 9.311/2018;art. 19 a 24 da IN Incra 98/2019

	9.4.3
	Critérios de priorização descritos no art. 19 e 19A e 20 da Lei 8.629/1993 (ordem de preferência; critérios de classificação; vedações para a seleção) 
	art. 19, 19-A e 20 da Lei 8.629/1993 (preferência, classificação e vedações) ;art. 9º e 7º do Decreto 9.311/2018 (preferência e vedações) art. 12 do Decreto 9.311/2018 (regulamenta os critérios e pontuação para classificação, dentro da ordem de preferência) art. 33, 34, e 4º da IN Incra 98/2019 (preferência, classificação e vedações) 

	9.4.4
	Motivação e publicidade para os casos de eliminação de candidatos, assegurando contraditório e ampla defesa
	Princípios da administração pública da publicidade, da motivação e da ampla defesa e do contraditório (art. 37 e art. 5º, inciso LV, da CF/88, e art. 2º e 50 da Lei 9.784-99) ;
art. 13, §4º, do Decreto 9.311/2018;art. 28, 38 e 30, caput e §1º, da IN Incra 98/2019

	9.4.5
	Ampla divulgação do resultado dos processos, com nomes, ordens de classificação e priorização
	art. 40 da IN Incra 98/2019;art. 37 da CF/88 c/c art. 2º da Lei 9.784-99

35. A conformidade com a legislação acima referida foi avaliada por meio da análise documental dos trinta processos de seleção que estavam publicados no site do Incra em novembro de 2021. Foram analisadas as informações publicadas e exigidas pelas normas, tais como a publicação do edital de abertura de seleção no site da autarquia, com antecedência mínima de trinta dias (9.4.1) ; informações do edital relativas às inscrições por meio de processo aberto, com período e endereço da inscrição, entre outros (9.4.2) ; previsão nos editais dos critérios normativos de exclusão, preferência e classificação nos editais de abertura (9.4.3) ; publicação dos motivos e publicidade dos casos de eliminação nos respectivos editais, e a garantia de direito a defesa (9.4.4) ; publicação, no site, do resultado dos processos, com nomes, ordens de classificação e priorização (9.4.5) - planilha da peça 130.
36. Para a verificação da comprovação da publicação do Edital de abertura de seleção na internet, na sede da SR, e nos municípios de instalação e limítrofes (art. 13 caput, §§ 1º e 2º, do Decreto 9.311/2018) , foi necessário o acesso aos respectivos processos administrativos SEI das seleções (peça 132) , tendo sido analisados cinco processos administrativos (peça 131) .
37. Foram identificados, nas análises dos subitens 9.4.1, 9.4.3, 9.4.4, alguns pontos que carecem de ajustes pelo Incra (apêndice B) , mas que poderão ser adequadamente corrigidos por meio da utilização do sistema que está sendo desenvolvido para as seleções do PNRA (mencionado a seguir na conclusão) . 
38. Em síntese, esses ajustes estão relacionados a:
a) comprovação da publicação do edital de abertura em todos os municípios limítrofes, na sede do Incra regional, identificação clara da data de publicação do edital e atendimento do prazo de antecedência de trinta dias para as inscrições (referentes ao item 9.4.1) ; 
b) divergências relacionadas com a pontuação específica para primeira seleção e posteriores dos critérios de classificação em alguns editais, além de previsões de requisitos nos anexos aos editais não adequadas ao tipo de projeto (como o ambientalmente diferenciado) ou discordantes do estabelecido no corpo do edital (referentes ao item 9.4.3) ; 
c) comprovação da publicação da 'lista de¿nitiva das inscrições deferidas e dos candidatos eliminados' no município de instalação do PA e nos municípios limítrofes, e nem na sede da unidade responsável pela seleção, como estabelece o caput e §1º do art. 30 da referida IN (item 9.4.4) 
39. As análises detalhadas de cada subitem do item 9.4 do acórdão constam do Apêndice B - Análises de suporte acerca do atendimento às deliberações.
40. Verificou-se que todos os editais de abertura dos processos de seleção abertos e publicados, em novembro de 2021, no site do Incra, estavam em conformidade com a legislação acima referida, atendendo também aos itens do Acórdão 1976/2017-TCU-Plenário. Dessa forma, entende-se que toda a mudança instituída pela nova legislação possibilitou a correção dos problemas apontados nos trabalhos anteriores do Tribunal e mencionados no tópico. 
Informações adicionais 
41. É pertinente registrar as informações apresentadas pelo Incra em reunião realizada em 21/2/2022, em que foi abordado o novo sistema de seleção de famílias para o PNRA em desenvolvimento, cuja previsão de entrega é agosto de 2022.
42. O processo de seleção passará a ser realizado com o apoio do novo sistema, de modo que a verificação de requisitos de vedação será realizada por cruzamento de bases de dados, não será mais feita de modo manual por meio de consultas de cada CPF, titular e cônjuge, às bases respectivas. A aplicação dos demais critérios também será facilitada pelo uso de tecnologia de sistema, além da padronização dos editais necessária entre as SRs para condução dos processos, e a redução do prazo total para finalização das seleções. 
43. Dessa forma, verifica-se que os ajustes necessários apontados, no item de avaliação do cumprimento do item 9.4. do Acórdão 1976/2017-TCU-Plenário (apêndice B) , poderão ser devidamente aperfeiçoados por meio da utilização do sistema em desenvolvimento, não sendo necessária a emissão de recomendação ao Incra.
Evidências:
44. As evidências relacionadas com esse ponto são:
a) Análises constantes das planilhas das peças 130 e 131;
b) Análises constantes do APÊNDICE B: Análises de suporte acerca do atendimento às deliberações: Avaliação do cumprimento do item 9.4. do Acórdão 1976/2017-TCU-Plenário;
c) Peças 132 a 139.
Conclusão:
45. A autarquia implantou nova sistemática de seleção de beneficiários, que proporciona um processo transparente, aberto ao público, possibilita a ampla defesa e o contraditório, a partir do marco legal introduzido pela Lei 13.465/2017 e Decreto 9.311/2018, e atendendo assim ao item 9.4 do Acórdão 1976/2017-TCU-Plenário. Foi editada a IN Incra 98/2019 e o Manual Operacional (peça 138) para uniformização dos procedimentos a serem adotados por todas as Superintendências Regionais, conforme art. 43 da referida IN.  
46. Tendo em vista que essa nova seleção de candidatos do PNRA está se consolidando e ainda carece de alguns ajustes, propõe-se considerar o item 9.4 em cumprimento de modo a ser objeto de novo monitoramento no futuro, incluindo-se o seu subitem 9.4.6, que estabeleceu que durante os próximos dez anos, contados a partir da sua deliberação, o Incra informasse a este Tribunal de Contas da União sobre a abertura de cada novo processo de seleção de beneficiários da reforma agrária. 
Proposta de encaminhamento:
47. Desta forma, propõe-se considerar o item 9.4 (subitens itens 9.4.1 a 9.4.6) em cumprimento, e continuar o monitoramento do cumprimento desses subitens do acórdão em apreço.
2.2 Apuração dos indícios de irregularidades - relatórios semestrais (item 9.5.2 do Acórdão 1976/2017-TCU-Plenário) 
9.5.2. encaminhe a este Tribunal, a partir do término do prazo fixado no subitem anterior,  relatórios semestrais com os resultados parciais dos trabalhos executados segundo o plano de apuração indicado no subitem anterior, incluindo planilhas eletrônicas de depuração dos dados e de exclusão e/ou confirmação dos indícios de irregularidades apontados nas planilhas originalmente referidas no Acórdão 775/2016-TCU-Plenário (itens não digitalizáveis de peça 25) , nos quais seja possível a esta Corte de Contas identificar beneficiários reputados em situação regular pela autarquia, bem como os em situação irregular confirmada, os quais serão passíveis de aferição em fiscalizações futuras deste Tribunal quanto à efetiva comprovação junto ao Instituto, da condição regular do assentado, relatórios esses que deverão conter os seguintes indicadores:
9.5.2.1. quantitativo e relação de beneficiários com indícios de irregularidades apontados inicialmente por este Tribunal de Contas da União, por meio do Acórdão 775/2016-TCU-Plenário, por assentamento e por unidade da federação;
9.5.2.2. quantitativo e relação de beneficiários (CPF a CPF) com indícios de irregularidades apontados inicialmente por este Tribunal de Contas da União, por meio do Acórdão 775/2016-TCU-Plenário, por assentamento e por unidade da federação, cujos indícios de irregularidades restaram definitivamente afastados por meio de suas ações de supervisão ocupacional exercidas a partir do plano de apurações e, do mesmo modo, porém com destaque em separado, cujos indícios de irregularidades restaram definitivamente afastados por meio de depurações de base de dados e outras ações executadas sem a supervisão ocupacional in loco, exercidas conforme detalhamento definitivo do plano de apurações;
9.5.2.3. quantitativo e relação de beneficiários (CPF a CPF) com indícios de irregularidades apontados inicialmente por este Tribunal de Contas da União, por meio do Acórdão 775/2016-TCU-Plenário, por assentamento e por unidade da federação, cujos indícios de irregularidades restaram confirmados por meio de suas ações de supervisão ocupacional e outras ações exercidas a partir do plano definitivo de apurações, indicando-se as ações que vem tomando em relação a eles, seja em cumprimento a este acórdão, seja em decorrência da legislação em vigor;
9.5.2.4. quantitativo e relação de beneficiários (CPF a CPF) com indícios de irregularidades apontados inicialmente por este Tribunal de Contas da União, por meio do Acórdão 775/2016-TCU-Plenário, por assentamento e por unidade da federação, cujos indícios de irregularidades ainda não foram apurados pela autarquia, seja por meio de supervisão ocupacional ou por outros meios de verificação da condição de regularidade do assentado, indicando-se as ações que vem tomando em relação a eles, em cumprimento a este acórdão;
Situação que levou à proposição da deliberação:
48. O Acórdão 1976/2017-TCU-Plenário foi prolatado em processo de representação formulada pela Secretaria de Controle Externo da Agricultura e do Meio Ambiente, em face da gravidade e da grande quantidade de indícios de irregularidades observados na concessão de lotes do Programa Nacional de Reforma Agrária, causada pelos equivocados processos de seleção de beneficiários e ausência da atuação do Incra na supervisão ocupacional dos projetos de assentamentos.
49. Por meio do Acórdão 775/2016-TCU-Plenário, prolatado no mesmo processo, este Tribunal determinou cautelarmente a suspensão dos processos de seleção de novos beneficiários para a reforma agrária e de assentamento de novos beneficiários já selecionados, bem como vedou o pagamento de créditos da reforma agrária aos beneficiários com indícios de irregularidades e o acesso desses beneficiários aos serviços de assistência técnica e extensão rural. 
50. Na apreciação do mérito do processo de representação, acórdão monitorado no presente processo, esta Corte suspendeu a cautelar concedida e determinou a apuração dos indícios de irregularidades, bem como ordenou o acompanhamento / monitoramento pela SecexAgroAmbiental das ações empreendidas pelo Incra no saneamento dos indícios de irregularidades apontados pelo TCU, além de outras medidas visando a aperfeiçoar o PNRA.
Providências adotadas e comentários dos gestores
51. Neste segundo monitoramento, o Incra encaminhou os relatórios semestrais com os resultados parciais dos trabalhos executados referentes ao primeiro semestre de 2020 (peça 15, p. 10-16) , segundo semestre de 2020 (peça 63) , primeiro semestre de 2021 (peça 74) e segundo semestre de 2021 (peça 106) . 
52. As planilhas de apuração dos indícios de irregularidades encontram-se anexadas como itens não digitalizados (IND) nas peças 14 e 30 - primeiro semestre de 2020, peça 62 - segundo semestre de 2020, e peça 90 - primeiro semestre de 2021, e peça 118 - segundo semestre de 2021.
53. Acerca do tema 'Tratamento dos indícios de irregularidades', o Relatório de Acompanhamento de 22/6/2020 (peça 15, p. 10-15) informou sobre a implantação do Sistema Nacional de Supervisão Ocupacional (SNSO) em setembro/2019, que controla as ações de supervisão ocupacional. 
54. Comunicou ainda que no período de setembro/2019 e dezembro/2019 foram registradas 19.531 vistorias no SNSO, conforme Relatório de Laudos (peça 19, p. 21481-21937) , e reafirmou que os procedimentos para o saneamento dos indícios de irregularidades estão seguindo as instruções da Nota Técnica Conjunta/DT/DF/DD 009-A/2016 (peça 141) .
55. Por fim, informou que as ações a serem realizadas pelo Incra para o saneamento dos indícios de irregularidade ainda não apurados (status 'não tratado' no SIPRA) estão descritas no 'Plano de Apuração dos indícios de irregularidade dos beneficiários do Programa Nacional de Reforma Agrária' (peça 7) . Na conclusão desse relatório, o Incra informa que:
Decerto que não será uma tarefa fácil, tendo em vista a redução significativa do quadro de pessoal do Incra nos últimos anos, com perspectivas de agravamento em curto período, aliado às sucessivas restrições orçamentárias para o desenvolvimento das ações vinculadas à reforma agrária. Este quadro se agrava em 2020, tendo em vista as restrições impostas pela Pandemia da Covid-19, que certamente trarão impacto negativo no atendimento das metas previstas para o presente exercício pelo Incra.
56. No Relatório de Acompanhamento de 16/4/2021 (peça 63) , o Incra apresentou um estudo a respeito do tratamento dos indícios de irregularidades, onde mostra diversos aspectos da situação dos indícios de irregularidades, como uma visão geral e por indício de irregularidade, bem como os resultados de 2020, conforme consta das tabelas abaixo relacionadas:
a) Tabela 1 - Situação geral do tratamento dos indícios de irregularidade - 2016 a 2020 -peça 63, p. 2;
b) Tabela 2 - Quadro Geral dos indícios de irregularidade - 2016 a 2020 - peça 63, p.2-3;
c) Tabela 3 - Indícios de irregularidade analisados em 2020 - peça 63, p. 3;
d) Tabela 4 - Detalhamento dos indícios de irregularidade não tratados para beneficiários na situação 'Assentado' - peça 63, p. 4;
e) Tabela 5 - Indícios deferidos por tipo de indício - 2016 a 2020 - peça 63, p. 4-5;
f) Tabela 6 - Indícios deferidos por tipo de indício em 2020 - peça 63, p. 5;
g) Tabela 7 - Indícios desbloqueio massivo (M) de 2016 a 2020 - peça 63, p. 5-6;
h) Tabela 8 - Indícios desbloqueio massivo (5) de 2016 a 2020 - peça 63, p. 6;
i) Tabela 9 - Indícios indeferidos por tipo de indício de 2016 a 2020 - peça 63, p. 6-7;
j) Tabela 10 - Indícios indeferidos por tipo de indício em 2020 - peça 63, p. 7; e
k) Tabela 11 - Metas do plano de apuração x analisados em 2020 - peça 63, p. 7-8.
57. Ao comentar os resultados da apuração dos indícios de irregularidades no exercício de 2020 (peça 63, p. 8) , o Incra afirma que:
Considerando a meta estabelecida no Plano de Apuração para 2020 de 51.935 indícios de irregularidade tratados, tem-se o atingimento de 13.739 (26%) da meta. Reitera-se aqui o efeito das restrições da Pandemia da Covid-19 no resultado da ação do Incra no exercício, em todas as esferas de atuação, incluindo a ação de campo pelos servidores do Incra e o acompanhamento in loco dos projetos de assentamento, o que impactou o resultado do saneamento dos indícios de irregularidade.
58.  Na avaliação realizada no Relatório de Acompanhamento de 13/9/2021 (peça 74, p. 2) , o Incra apresenta os resultados da apuração dos indícios de irregularidades do primeiro semestre de 2021, informando o seguinte:
A tabela 1 e o gráfico 1 demonstram a realização dos saneamentos dos indícios de irregularidade em 2021 (janeiro a junho) , totalizando 5.659 indícios saneados no período. Para efeitos de comparação, durante todo o ano de 2020 foram saneados 13.739 indícios de irregularidade. Percebe-se, ainda, o efeito das restrições da Pandemia da Covid-19 no resultado da ação do Incra no exercício, em todas as esferas de atuação, incluindo a ação de campo pelos servidores do Incra e o acompanhamento in loco dos projetos de assentamento, assim como os trabalhos de escritório, o que continua impactando o resultado do saneamento dos indícios de irregularidade.
59. Além disso, o Incra comunicou novas ações em execução em 2021, que buscaram dar nova dinâmica e celeridade na apuração dos indícios de irregularidades (peça 74, p. 3) :
Estão em andamento as ações previstas na Ordem de Serviço 1217/2021 (9967316) , publicada em 02/07/2021, cuja vigência foi prorrogada até 31/10/2021, que tem por objeto constituir Grupo de Trabalho para: a) Elaborar as novas orientações sobre os procedimentos operacionais para saneamento dos indícios de irregularidade apontados pelo Acórdão 775/2016-TCU-Plenário, em substituição à Nota Técnica Conjunta Incra DT, DD e DF/Nº 009-A/2016 e ao Manual Operacional DT-DTI/2017; b) Implementar a Metodologia de Gestão de Riscos referentes ao cumprimento das determinações e recomendações do Acórdão 1976/2017-TCU-Plenário e do Acórdão 3155/2019-TCU-Plenário. 
Estas ações visam dar nova dinâmica e maior celeridade no tratamento dos indícios pelas Superintendências Regionais (SRs) , além de proporcionar um planejamento mais efetivo para o cumprimento das metas institucionais, incluindo a definição e o detalhamento dos indicadores de resultados para verificação do cumprimento das metas estabelecidas. Com as novas orientações publicadas pelo Incra/Sede, o que deverá ocorrer ainda no mês de setembro/2021, será estabelecido um processo de remobilização das SRs para o trabalho, além de ações de capacitação junto aos servidores que atuam junto à temática nos estados.
Os produtos do referido Grupo de Trabalho (novas orientações, gestão de riscos e indicadores de resultados) serão encaminhados oficialmente ao TCU na medida que forem concluídos, sendo detalhados no próximo relatório semestral, referente à dezembro/2021.
60. Ao avaliar os resultados do ano de 2021 no Relatório de Acompanhamento de dezembro/2021 (peça 106,  p. 1-2) , o Incra afirmou:
A tabela 1 e o gráfico 1 demonstram a realização dos saneamentos dos indícios de irregularidade em 2021 (janeiro a dezembro) , totalizando 13.646 indícios saneados no período. Para efeitos de comparação, durante o ano de 2020 foram saneados 13.739 indícios de irregularidade, número muito similar ao realizado em 2021. Ainda há o efeito das restrições da Pandemia da Covid-19 no resultado da ação do Incra no exercício, em todas as esferas de atuação, incluindo os trabalhos de escritório, o que impactou o resultado do saneamento dos indícios de irregularidade.
61. Buscando aperfeiçoar a apuração dos indícios de irregularidades, o Incra informou nesse relatório (peça 106,  p. 2-3) que:
A partir de trabalho de consultoria viabilizada pelo Incra, com base nas planilhas da situação do tratamento dos indícios de irregularidade referidas no item 3 acima (situação de 24/01/2022) , foi elaborado o Relatório dos Indicadores de Resultado para verificação do tratamento dos indícios de irregularidade pelo Incra. Estes indicadores compreendem os números nacionais (todas as SRs) , os números regionais (Amazônia Legal, Nordeste, Centro-Oeste e Sul-Sudeste) e os números de cada Superintendência Regional, no período de 2016 a 2021. Os dados apresentados no relatório servirão para entender a dinâmica dos indícios nos diferentes estados e estabelecer estratégias de atuação para a melhoria dos resultados em cada realidade. O relatório consta no documento Anexo relatório indicadores indícios - jan/22 (11734961) [peça 110].
Análise:
62. Inicialmente, oportuno lembrar que o Acórdão 775/2016-TCU-Plenário determinou cautelarmente a suspensão do acesso dos beneficiários com indícios de irregularidades a diversos créditos e benefícios da reforma agrária (subitem 9.2 do referido acórdão) , que foi realizado pelo Incra por meio do bloqueio desses beneficiários no Sipra. 
63. Atendendo à solicitação do Incra, este Tribunal, por intermédio Acórdão 2451/2016-TCU-Plenário, autorizou o desbloqueio de parte dos beneficiários com vistas a garantir o acesso de beneficiários especificados pela instituição às políticas públicas, que ficou denominado de desbloqueio massivo.
64. Embora o Acórdão 1976/2017-TCU-Plenário tenha revogado a medida cautelar determinada no subitem 9.2 do Acórdão 775/2016-TCU-Plenário, o Incra manteve bloqueados os demais beneficiários com indícios de irregularidades não contemplados pelo desbloqueio massivo com objetivo de que esses beneficiários solicitassem seu desbloqueio por meio da apresentação da documentação necessária para o saneamento do indício. O resultado da análise da documentação apresentada pelo beneficiário teria três opções: Deferido, Deferido através de Decisão Judicial e Indeferido, conforme o Anexo V - Nota Técnica Conjunta DT, DD, DF Nº 009-A/2016 (peça 141, p. 28-39) .
65. Os beneficiários com indícios de irregularidades que não apresentaram a documentação necessária para o seu desbloqueio ou não foram alcançados pelo desbloqueio massivo constam do grupo 'Não tratado'. O termo 'Beneficiário não encontrado', por seu turno, refere-se aos beneficiários com indícios de irregularidades que constaram da lista elaborado pelo TCU, mas que, após as depurações realizadas pelo Incra, não constam mais de sua base de dados. 'Problema' são inconsistências de registros na base de dados, identificado e não resolvido.
66. Com base nos dados encaminhados pelo Incra, o núcleo de análise de dados da SecexAgroAmbiental elaborou o Relatório da Análise de Dados do Monitoramento dos Acórdãos 1.976/2017 e 3.155/2019, ambos do Plenário do TCU (peça 142) .
67. O exame da apuração dos indícios de irregularidades consta do seu item 7 - Resultado da apuração dos indícios de irregularidade por superintendência nos anos 2018, 2019, 2020 e 2021 (peça 142, p. 17-25) , da qual trazemos abaixo o gráfico e tabela do ano de 2021:

	DESCRICAO_SR
	DEFERIDO
	BENEF NÃO ENCONT
	DEFER POR DEC JUD
	DESBLEIO MASSIVO
	INDEF
	NÃO TRAT
	PROB
	TOTAL

	SR.01-Pará/Belém
	5375
	0
	0
	17268
	249
	35295
	1
	58188

	SR.02-Ceará
	3482
	0
	0
	7583
	5
	6501
	0
	17571

	SR.03-Pernambuco/Recife
	4069
	0
	0
	14829
	288
	10446
	0
	29632

	SR.04-Goiás
	5482
	5
	1
	3117
	197
	6030
	0
	14832

	SR.05-Bahia
	2343
	0
	0
	14086
	57
	19736
	0
	36222

	SR.06-Minas Gerais
	2730
	6
	0
	2754
	110
	5311
	0
	10911

	SR.07-Rio de Janeiro
	1078
	34
	0
	1152
	5
	2183
	97
	4549

	SR.08-São Paulo
	11213
	0
	0
	2897
	6
	7909
	0
	22025

	SR.09-Paraná
	1989
	0
	0
	6256
	6
	7386
	0
	15637

	SR.10-Santa Catarina
	1657
	8
	0
	1701
	87
	2923
	0
	6376

	SR.11-Rio Grande do Sul
	2005
	1
	1
	8436
	2
	26
	0
	10471

	SR.12-Maranhão
	5880
	0
	11
	23838
	11
	47965
	0
	77705

	SR.13-Mato Grosso
	13136
	3
	2
	15367
	1104
	66424
	22
	96058

	SR.14-Acre
	5828
	0
	0
	15421
	7
	9447
	1
	30704

	SR.15-Amazonas
	1288
	0
	0
	12783
	34
	21734
	2
	35841

	SR.16-Mato Grosso do Sul
	9162
	1
	1
	5844
	145
	17911
	0
	33064

	SR.17-Rondônia
	4668
	8
	0
	9749
	302
	26002
	4
	40733

	SR.18-Paraíba
	2451
	7
	0
	5888
	58
	3750
	0
	12154

	SR.19-Rio Grande do Norte
	3761
	0
	0
	8675
	11
	5729
	0
	18176

	SR.20-Espírito Santo
	732
	0
	0
	1332
	21
	1821
	0
	3906

	SR.21-Amapá
	2698
	0
	2
	3675
	37
	8054
	1
	14467

	SR.22-Alagoas
	897
	12
	0
	4437
	830
	2806
	1
	8983

	SR.23-Sergipe
	1773
	3
	0
	3533
	27
	2448
	0
	7784

	SR.24-Piauí
	1626
	0
	0
	8889
	6
	7862
	0
	18383

	SR.25-Roraima
	3797
	0
	0
	4342
	36
	17621
	0
	25796

	SR.26-Tocantins
	3384
	0
	1
	11938
	20
	20717
	0
	36060

	SR.27-Pará/Marabá
	23311
	22
	11
	12414
	1533
	49581
	1
	86873

	SR.28-Distrito Federal/Entorno
	7106
	0
	0
	2796
	664
	8591
	0
	19157

	SR.30-Pará/Santarém
	3463
	1
	0
	23415
	134
	35429
	0
	62442

	TOTAL 2021
	136384
	111
	30
	254415
	5992
	457638
	130
	854700

68. Outro gráfico importante trata da evolução no tratamento dos indícios de irregularidades

69. No apêndice A deste monitoramento consta o desempenho entre 2018 e 2020 de cada superintendência regional do Incra na apuração dos indícios de irregularidades.
70. No período avaliado no presente monitoramento, do segundo semestre de 2019 ao segundo semestre de 2021, o saldo de indícios não tratados passou de 498.172 para 457.638, ou seja, foram tratados apenas 40.534 indícios de irregularidades.
71. Considerando que todos os indícios de irregularidades devem ser saneados pelo Incra, conforme orientação contida no subitem 9.8.3. do Acórdão 1976/2017-TCU-Plenário, verifica-se que, até o momento, apenas dos beneficiários que tiveram seus pleitos deferidos ou indeferidos receberam esse tratamento (142.406) . Assim, o Incra saneou apenas 16,66% dos 854.700 indícios de irregularidades. 
72. O Incra reconhece que a apuração dos indícios de irregularidades nos exercícios de 2020 e 2021 ficou abaixo do previsto no Plano de Apuração 2020 em decorrência, principalmente, da pandemia de Covid-19. Além disso, também aponta como limitações ao seu desempenho as restrições orçamentárias e a falta de recursos humanos para execução das ações vinculadas à reforma agrária.
73. Com efeito, a pandemia de Covid-19 impôs severas restrições de locomoção e reunião de pessoas, que impactou nas ações de apuração dos indícios de irregularidades e de supervisão ocupacional. 
74. Porém, com o avanço da vacinação da população contra a Covid-19 e a retomadas das atividades normais previstas para o exercício de 2022, o Incra deverá atualizar seu plano de apuração de indícios de irregularidades, pois não conseguirá sanear todos os indícios de irregularidades até 2024, conforme foi estabelecido no item 9.7.1 do Acórdão 3155/2019-TCU-Plenário.
75. Desta forma, considerando que a pandemia da Covid-19 impediu o desenvolvimento das ações de apuração dos indícios de irregularidades nos exercícios de 2020 e 2021, como havia sido planejado, propõe-se que o Incra atualize seu plano de apuração de irregularidades para o efetivo cumprimento até 2024.
Evidências:
76. As evidências relacionadas com esse ponto são:
a) Relatório Semestral com os resultados parciais dos trabalhos executados referentes ao primeiro semestre de 2020 - peça 15, p. 10-16;
b) Relatório Semestral com os resultados parciais dos trabalhos executados referentes ao segundo semestre de 2020 - peça 63;
c) Relatório Semestral com os resultados parciais dos trabalhos executados referentes ao primeiro semestre de 2021 - peça 74; 
d) Relatório Semestral com os resultados parciais dos trabalhos executados referentes ao segundo semestre de 2021 - peça 106;
e) Planilhas de apuração dos indícios de irregularidades primeiro semestre de 2020 - nas peças 14 e 30 (IND) ; 
f) Planilhas de apuração dos indícios de irregularidades segundo semestre de 2020 - na peça 62 (IND) ;
g) Planilhas de apuração dos indícios de irregularidades primeiro semestre de 2021- na peça 90 (IND) ;
h) Planilhas de apuração dos indícios de irregularidades segundo semestre de 2021- na peça 118 (IND) ;
i) Relatório de Laudos SNSO de setembro/2019 e dezembro/2019 - peça 19, p. 21481-21937;
j) Planilhas de Supervisão Ocupacional de 2021 (SNSO, Radis UFMT, Radis UFV e Titula Brasil) - peça 116; e
k) Relatório da Análise de Dados do Monitoramento dos Acórdãos 1.976/2017 e 3.155/2019, ambos do Plenário do TCU (peça 142) .
Conclusão:
77. O Incra encontra-se em cumprimento deste item do acórdão, porém não cumprirá o prazo estabelecido no item 9.7.1 do Acórdão 3155/2019-TCU-Plenário. Assim, propõe-se que Incra atualize seu plano de apuração de irregularidades para o efetivo cumprimento até 2024.
Proposta de encaminhamento
78. Em face do acima exposto, propõe-se considerar o item 9.5.2 em cumprimento, bem como determinar ao Incra para que apresente novo Plano de Apuração definitivo de todos os indícios de irregularidades apontados por este Tribunal, referidos no subitem 9.5.1 do Acórdão 1976/2017-TCU-Plenário, no qual esteja contemplada uma atualização do Plano de Supervisão Ocupacional para a apuração dos indícios de irregularidades apontados com prazo razoável para ser cumprido até 2024.
2.3 Sipra - Sistema Informações de Projetos da Reforma Agrária (itens 9.5.3 e 9.5.4 do Acórdão 1976/2017-TCU-Plenário) 
9.5.3. promova as adaptações necessárias ao Sistema Informações de Projetos da Reforma Agrária - Sipra para que, quando da classificação de beneficiários para reforma agrária em processo seletivo para cada projeto de assentamento, gere relação de beneficiários que obedeça aos critérios de priorização e os requisitos descritos no art. 19, 19A e 20 da Lei 8.629/93, com redação dada pela Lei 13.456/2017;
 9.5.4. promova rigorosa avaliação das inconsistências dos dados constantes da base do Sipra em relação aos dados informados pelos beneficiários da reforma agrária, efetuando as devidas correções, de forma a cumprir o item 2.5 do Acórdão 753/2008-TCU-Plenário, e viabilizar a correta seleção de beneficiários da reforma agrária, obedecendo aos arts. 19, 19A e 20 da Lei 8.629/93, bem como viabilizar as atividades de supervisão ocupacional destinadas ao cumprimento do art. 18B da Lei 8.629/1993, com redação dada pela Lei 13.456/2017, e a regularização prevista no art. 26B da Lei 8.629/1993, com redação dada pela Lei 13.456/2017;
Situação que levou à proposição da deliberação:
79. Em 2015, no âmbito do TC Processo 007.723/2015-6, foi realizado Levantamento, que apontou diversos riscos e fragilidades na constituição da relação de beneficiários da reforma agrária no Incra. A fiscalização foi apreciada pelo Acórdão 2028/2015-TCU-Plenário, que determinou a realização de Fiscalização de Orientação Centralizada (FOC) , sob orientação da Secex Ambiental (atual Secex AgroAmbiental) , no tema 'Relação de Beneficiários (RB) do Programa Nacional de Reforma Agrária (PNRA) .
80. Para subsidiar as auditorias da FOC nos estados do Amapá, Goiás, Mato Grosso do Sul, Pará, Rondônia, Roraima, São Paulo e Tocantins realizou-se cruzamento de dados da relação de beneficiários do Sipra com outras bases de dados governamentais a fim de verificar a eventual ocorrência dos seguintes indícios de irregularidades constatados no Levantamento objeto do Acórdão 2028/2015-TCU-Plenário:
a) existência de beneficiários que não atendem aos requisitos do Programa de Reforma Agrária, previstos no art. 20 da Lei 8.629/1993 e no art. 25, caput e § 3°, da Lei 4.504/1964 c/c art. 64 do Decreto 59.428/1966;
b) inconsistências na base de dados do Sipra em relação aos dados informados pelos beneficiários, contrariando o item 2.5 do Acórdão 753/2008-TCU-Plenário; e
c) ausência e/ou deficiência na identificação de situações irregulares em projetos de assentamento, contrariando a IN Incra 71/2012 ou IN Incra 47/2008, bem como o art. 25 da Lei 4.504/1964 c/c art. 20 da Lei 8.629/1993 e cláusulas I, III, VII e XI do Contrato de Concessão de Uso.
81. O cruzamento de dados apontou existência de 583.885 indícios de irregularidades na manutenção da relação de beneficiários da reforma agrária, derivada de ausência e/ou deficiência na identificação de situações irregulares em projetos de assentamento.
82. Em relação aos processos de seleção de candidatos para o PNRA, verificou-se que os procedimentos de classificação não garantiam o cumprimento dos critérios de priorização previstos nos arts. 19, 19A e 20 da Lei da Lei 8.629/93.
83. Além disso, constataram-se inconsistências na base de dados do Sipra em relação aos dados informados pelos beneficiários, contrariando o item 2.5 do Acórdão 753/2008-TCU-Plenário.
Providências adotadas e comentários dos gestores:
84. Na reunião virtual de 11/6/2021, a Diretoria de Desenvolvimento do Incra informou que os módulos Candidato tipo 1 e tipo 2 do Sipra estavam em fase de finalização e correção, os manuais estavam concluídos e a integração com o CadÚnico em implementação (peça 101, p.11) .
85. Nessa ocasião havia doze editais de seleção de famílias para aproximadamente 5.453 vagas, que estavam sendo utilizados como teste piloto para avaliar as funcionalidades do sistema. Nos meses seguintes, agosto e setembro, estava prevista a realização de oficinas regionais para atender as demandas das superintendências para elaboração dos processos de seleção.
86. O Coordenador de Informática e TI realizou a apresentação do Plano Digital do Incra (peça 98) em que destacou o projeto da Plataforma de Governança Territorial (PGT) , esclarecendo os aspectos técnicos do projeto da PGT e a integração dos dados do Sipra com a PGT por meio de API (Interface de Programação de Aplicações) , que consta da meta 14 do Plano Diretor de Tecnologia da Informação e Comunicação de 2021 a 2024 (peça 99, p. 92) .

Fonte: Apresentação do Incra na reunião do dia 11/6/2021
87. O Incra, em conjunto com o Serpro, desenvolveram a Plataforma de Governança Territorial (PGT) , utilizando-se das tecnologias Master Data Management (MDM) , para realizar todo o processo de regularização e reforma agrária em substituição aos sistemas Sigef, Sigef Titulação, Sipra e SNCR, obrigatoriamente, e outros sistemas de apoio que forem identificados durante o desenvolvimento e que deverão ter uma única base de dados integrada e confiável para que seja possível viabilizar um dashboard de dados para fins de auditoria e controle gerencial para apoiar o processo de tomada de decisão.

Fonte: Apresentação do Incra na reunião do dia 11/6/2021
88. A entrada na plataforma da PGT é realizada pela conta gov.br (login cidadão) , que permite identificar, validar e autenticar algumas de suas informações, em seguida dá acesso aos serviços oferecidos pela PGT, ou seja, por meio do CPF, o sistema já identifica se a pessoa é ocupante, assentado, produtor rural, cidadão, prefeituras, servidor do Incra ou técnico de mercado.
89. A PGT realiza o cruzamento de dados com CPF da receita, CadÚnico, CNPJ, antecedentes criminais, controle e tensões de conflitos agrários, óbitos e outras bases de dados.
90. Outra informação importante mencionada foi o desenvolvimento do sistema do Programa Titula Brasil dentro da PGT, o qual é composto por dois módulos, o Regularização Fundiária e o Reforma Agrária (peça 114, p. 4) . 
91. Em reunião no dia 21/2/2022, o Incra apresentou o sistema Titula Brasil Reforma Agrária, que incorporará o SNSO, facilitando a sua integração com outros sistemas do Incra. Além disso, realizaram um breve relato do novo sistema para seleção de famílias, que será composto de três módulos: pré-cadastramento de interessados, interesse de terras (venda de terras para o Incra) e seleção de famílias (processamento) .
Análise:
92. O Programa Titula Brasil foi lançado no dia 10/2/2021 visando agilizar a entrega de títulos aos beneficiários da reforma agrária e regularização fundiária, por meio de acordo de cooperação técnica entre o Incra e os municípios. Na mesma oportunidade foi entregue o aplicativo Titula Brasil para automatizar e desburocratizar o processo de regularização com segurança por meio de soluções tecnológicas (https://www.gov.br/incra/pt-br/assuntos/noticias/governo-lanca-programa-titula-brasil-para-agilizar-regularizacao-fundiaria) .
93. Quando são necessárias vistorias nos lotes dos assentamentos da reforma agrária e nas áreas de regularização fundiária, no âmbito do Programa Titula Brasil, elas são realizadas, no primeiro momento, utilizando-se o SNSO e, posteriormente, o sistema Titula Brasil.
94. No dia 7/10/2021, o Ministério da Agricultura, Pecuária e Abastecimento (Mapa) lançou a Plataforma de Governança Territorial do Incra (https://pro-pgt-incra.estaleiro.serpro.gov.br/pgt/home) , oferecendo diversos serviços essenciais do instituto para beneficiários da reforma agrária, ocupantes de áreas rurais da União e proprietários de imóveis rurais, como consulta de dados, emissão de documentos, solicitação de títulos, atualização de dados e acompanhamento de requerimentos (https://www.gov.br/agricultura/pt-br/assuntos/noticias/plataforma-de-governanca-territorial-disponibiliza-servicos-do-incra-pela-internet) .
95. Na etapa de higienização e limpeza de dados do Sipra no processo de MDM na construção da PGT já foram identificados alguns dados inconsistentes como CPFs inválidos, que foram separados para futuro tratamento.

Fonte: site do Incra
96. Desta forma, as inconsistências dos dados dos beneficiários da reforma agrária serão corrigidas à medida que os assentados acessem a PGT e atualizem seus dados e/ou o Programa Titula Brasil e/ou a supervisão ocupacional alcance esses beneficiários e o Incra adote as medidas cabíveis em cada caso. 
97. Deve-se mencionar que a SecexAgroAmbiental está acompanhando a implantação da PGT, por meio de reuniões periódicas com o Incra desde que tomou ciência do sistema na reunião de 11/6/2021. E, em maio/2022, iniciou uma auditoria com o objetivo de avaliar em que medida a autarquia apresenta estrutura e práticas de governança e de gestão na área de tecnologia e segurança da informação, nos aspectos mais relevantes.
98. Na avaliação dos processos de seleção de beneficiários nos itens 21 a 47 desta instrução, verificou-se que os editais de abertura de seleção atualmente utilizados pelo Incra, após a vigência da alteração introduzida pela Lei 13.456/2017, dispõem da exclusão, preferência e classificação dos candidatos em conformidade aos critérios descritos nos arts. 19, 19A e 20 da Lei 8.629/93.
99. Desta forma, encontram-se em fase de execução a alteração do sistema Sipra para correta classificação de beneficiários, conforme os critérios de priorização e os requisitos descritos no art. 19, 19A e 20 da Lei 8.629/93, com redação dada pela Lei 13.456/2017, bem como a correção das inconsistências dos dados constantes da base do Sipra em relação aos dados informados pelos beneficiários da reforma agrária.  
Evidências:
100. As evidências relacionadas com esse ponto são:
a) Plano de Transformação Digital do Incra - peça 96;
b) Apresentação do Plano de Transformação Digital do Incra - peça 98;
c) Plano de Transformação Digital do Incra - repactuado - peça 97;
d) Resolução Comitê de Governança Digital do Incra 880/2021 - aprova o PDTC 2021 a 2024 - peça 100;
e) Plano Diretor de Tecnologia da Informação e Comunicação de 2021 a 2024 - peça 99;  
f) Apresentação da reunião do dia 11/6/2021- peça 101; e
g) Apresentação da reunião do dia 21/2/2022 -peça 103
Conclusão:
101. Assim, a alteração do sistema Sipra para correta classificação de beneficiários, conforme os critérios de priorização e os requisitos descritos no art. 19, 19A e 20 da Lei 8.629/93, com redação dada pela Lei 13.456/2017, bem como a correção das inconsistências dos dados constantes da base do Sipra em relação aos dados informados pelos beneficiários da reforma agrária ainda se encontram em execução.
Proposta de encaminhamento:
102. Desta forma, propõe-se considerar os itens 9.5.3 e 9.5.4 em cumprimento, bem como deve-se continuar o monitoramento do cumprimento desses subitens do acórdão em apreço.
2.4 	Supervisão ocupacional (itens 9.5.5, 9.5.6 e 9.5.7 do Acórdão 1976/2017-TCU-Plenário) 
9.5.5. formalize, em todas as suas Superintendências Regionais, contínuo planejamento para realização de fiscalizações de supervisão ocupacional de lotes da reforma agrária, em obediência ao disposto no art. 5º da IN Incra 71/2012, bem como o item 2.19 do Acórdão 753/2008-TCU-Plenário e o item 9.2.12 do Acórdão 557/2004-TCU-Plenário, de forma a cumprir o disposto no art. 18B e propiciar a regularização a que se refere o artigo 26B da Lei 8.629/1993, ambos com redação dada pela Lei 13.456/2017; 
9.5.6. adote regular dinâmica de monitoramento das ações de supervisão ocupacional de lotes da reforma agrária realizados por suas Superintendências Regionais, de modo a obter a maior eficácia possível desse procedimento e viabilizar o cumprimento do item 2.19 do Acórdão 753/2008-TCU-Plenário e do item 9.2.12 do Acórdão 557/2004-TCU-Plenário;  
9.5.7. busque, a partir da melhoria ações de supervisão ocupacional de lotes da reforma agrária e a partir da regular dinâmica de monitoramento dessas ações, propiciar com maior eficiência e eficácia a reintegração de lotes da reforma agrária irregularmente ocupados, em atenção à IN Incra 71/2012 e aos arts. 18B e 26B da Lei 8.629/1993, com redação dada pela Lei 13.456/2017;
Acórdão 557/2004-TCU-Plenário (Relator Ubiratan Aguiar) :
9.2.12. estabeleça a obrigatoriedade de supervisão periódica da utilização dos lotes, a fim de assegurar o cumprimento dos arts. 21 e 22 da Lei nº 8.629/93, que autorizam a reversão ao patrimônio do Incra dos lotes abandonados ou transmitidos ilegalmente pelos beneficiários da reforma agrária;
Acórdão 753/2008-TCU-Plenário (Rel. Ubiratan Aguiar) :
2.19. que estabeleça metas de supervisão e acompanhamento, in loco, dos Projetos de Assentamento a serem monitoradas pela Diretoria de Gestão Estratégica (Parágrafos 4.63 ao 4.140 do Relatório de fls. 316/454) ;
Situação que levou à proposição da deliberação:
103. As fiscalizações realizadas pelo Tribunal no Programa Nacional de Reforma Agrária nos últimos 25 anos demonstram um grande histórico de irregularidades identificadas nos processos de seleção de beneficiários e de supervisão ocupacional dos lotes da reforma agrária. 
104. Diante dessa situação, a SecexAgroAmbiental autuou processo de levantamento em 2015, apreciado pelo Acórdão 2028/2015-TCU-Plenário, no qual foram apontados diversos riscos e fragilidades na constituição da relação de beneficiários da reforma agrária no Incra, motivo pelo qual foram autorizadas Fiscalizações de Orientação Centralizada (FOC) , sob orientação da SecexAgroAmbiental, com oito unidades técnicas regionais. 
105. No planejamento da mencionada FOC, realizou-se o cruzamento de dados do Sistema de Informações de Projetos de Reforma Agrária - Sipra com dados de diversas bases de dados de origem pública, culminando no apontamento de grande número de registros de beneficiários do Sipra com indícios de irregularidades, da ordem de 578 mil, os quais mereceriam apurações por parte do instituto, notadamente, em razão das fragilidades de seus marcos legais e normativos quanto aos processos de seleção de beneficiários e da ausência de atividade de supervisão ocupacional nos lotes do PNRA, além de robustos indícios de ingerências na formação de listas por entidades ligadas a movimentos sociais.
Providências adotadas e comentários dos gestores
106. Os itens 9.5.5, 9.5.6 e 9.5.7 do Acórdão 1976/2017-TCU-Plenário foram considerados em cumprimento no primeiro monitoramento, que foi apreciado por meio do Acórdão 3155/2019-TCU-Plenário.
107. A respeito da supervisão ocupacional, no Relatório de Acompanhamento de junho/2020 (peça 15, p. 10-15) , o Incra informou o seguinte:
Com relação às ações de supervisão ocupacional nos projetos de assentamento, conforme descrito no atual Plano de Apuração encaminhado ao TCU em abril/2020, o Sistema Nacional de Supervisão Ocupacional (SNSO) foi implantado em setembro/2019. Dentre os objetivos do sistema, está o controle gerencial da ação de supervisão ocupacional dos projetos de assentamento pelo Incra/Sede e pelas Superintendências Regionais, uma vez que todos os laudos gerados na versão Mobile são enviados para a versão Web, com a geração de relatórios gerenciais. Entre o período de setembro/2019 e dezembro/2019 foram registradas 19.531 vistorias no SNSO, conforme Relatório de Laudos (6427409) . Importante ressaltar que o Incra está passando pela Auditoria de Gestão 2019, por intermédio da CGU, com foco na supervisão ocupacional, com solicitações de auditoria sobre o tema em 15 Superintendências Regionais e no Incra/Sede.
108. Na reunião por videoconferência de 11/6/2021, a Diretoria de Desenvolvimento do Incra informou os resultados da supervisão ocupacional em 2020, houve a geração de 26.798 laudos (SNSO+Radis+fora sistemas) e, em 2021, até maio, 2.699 laudos no SNSO, totalizando 29.497 laudos gerados, que representa 49% da meta para 2020/2021 (peça 101, p. 17) .
109. A respeito da revisão dos planos regionais de supervisão, a Diretoria de Desenvolvimento disse que (peça 101, p. 20) :
- Planos Regionais de Supervisão Ocupacional 2021 - Definição das metas de supervisão ocupacional (sub-ações Vistorias de Campo, Saneamento dos Indícios e Regularização de Ocupantes) pelas SRs a partir do Sistema Diagnóstico DD (aba Planejamento) .
- Planejamento levará em consideração a capacidade operacional das SRs, a disponibilidade orçamentária, as perspectivas de parcerias (TEDs, Convênios, ACTs) e a situação da Pandemia da Covid-19.
- Prazo para as SRs finalizarem a alimentação do Diagnóstico DD: julho/2021.
110. Apresentou ainda uma tabela, a título exemplificativo, do monitoramento das ações de supervisão ocupacional realizado pelas regionais (peça 101, p. 21) :

111. A Diretoria de Desenvolvimento encaminhou cópias das matrizes de metas 2021 das SR-19 e SR-24, e dos relatórios analíticos de ações e subações dessas mesmas SRs, bem como o Relatório Sintético de Ações e Subações de 2021, que foram juntadas à peça 101 como itens não digitalizáveis.
112. Em 21/2/2022, o Incra apresentou o novo sistema de supervisão ocupacional, Titula Brasil Reforma Agrária (peça 103) , que irá substituir o SNSO até o final de março de 2022.
113. Esse novo sistema foi finalizado em setembro de 2021 e encontra-se na fase de implantação. Sendo que, até a data da apresentação, já foi realizada a implantação assistida em oito superintendências regionais do Incra.
114. Os objetivos do novo sistema Titula Brasil Reforma Agrária são os seguintes (peça 103, p. 5) :
- Uniformização, agilidade e qualificação da ação de supervisão ocupacional pelas SRs.
- Coleta a campo com uso de tablets/celulares (Aplicação Mobile) e geração de laudos a partir do sistema (Aplicação Web) .
- Controle gerencial pelo Incra/Sede e pelas SRs.
- Integração com outros sistemas do Incra (Sipra, Sigef, PGT e outros) .
115. Esse novo sistema será superior ao SNSO com a incorporação das novas funcionalidades seguintes (peça 103, p. 6) :
- Autenticação de usuários a partir do sistema Gov.br.
- Integrações com outras bases de dados do Incra.
- Visualização de dashboard e relatórios gerenciais para monitoramento (em desenvolvimento) .
 - Automatização de envio de laudos ao sistema SEI (em desenvolvimento) .
116. Além disso, os formulários sofreram as seguintes alterações (peça 103, p. 7) :
- Preenchimento automático (Superintendências, Assentamentos e Beneficiários) .
- Alterações nas questões produtivas (base IBGE) .
- Possibilidade de inclusão de fotos em todos os formulários.
- Assinatura digital.
117. No Relatório de Acompanhamento de dezembro de 2021 (peça 106, p. 3-5) , apresentam-se as seguintes informações a respeito da supervisão ocupacional:
4.1. Sistemas - SNSO, RADIS e TITULA BRASIL
O Sistema Nacional de Supervisão Ocupacional (SNSO) foi o principal sistema na ação de supervisão ocupacional do Incra em 2021, utilizado pelos servidores das Superintendências Regionais e colaboradores vinculados a parcerias institucionais que atuam nos projetos de assentamento, com destaque para os Termos de Execução Descentralizada com a Universidade Federal Fluminense (UFF) , o Instituto Federal Goiano (IF Goiano) e a Universidade Federal de Sergipe (UFS) , e também para os Acordos de Cooperação Técnica com municípios do Programa Titula Brasil. O Projeto de Diagnóstico para Regularização Ambiental de Assentamentos da Reforma Agrária (RADIS) também foi aplicado em alguns estados, por meio dos Termos de Execução Descentralizada com a Universidade Federal de Mato Grosso (UFMT) e a Universidade Federal de Viçosa (UFV) .
No ano de 2021, conforme planejamento do Incra, foi desenvolvido pelo SERPRO o sistema Titula Brasil Reforma Agrária, que incorporou as melhorias e as novas funcionalidades previstas anteriormente para a nova versão do SNSO e que substituirá este sistema no ano de 2022.
Com o objetivo de apresentar e capacitar os servidores e colaboradores sobre os sistemas Titula Brasil Reforma Agrária (supervisão ocupacional) e Plataforma de Governança Territorial (titulação) , foram realizadas Oficinas presenciais em todas as 29 Superintendências Regionais entre os meses de outubro e dezembro/2021. Nestas oficinas participaram cerca de 700 pessoas, sendo cerca de 400 servidores das SRs. Sobre as oficinas, constam os documentos Anexo Ofício Circular 1499/2021- Oficinas SRs (11826721) e Anexo Apresentação Videoconferências (11826727) .
Após a realização das oficinas, foi realizado, ainda em dezembro/2021, uma implantação assistida do sistema Titula Brasil Reforma Agrária em 8 Superintendências Regionais, visando testes finais de uso do sistema em campo. O Titula Brasil Reforma Agrária foi oficialmente implantado em todas as Superintendências Regionais em 31/01/2022, conforme consta no documento Anexo Ofício Circular 249/2022 - lmplant. Titula Brasil (11826747) . Em reunião realizada com a Secex Ambiental em 21/02/2022, o Incra apresentou o novo sistema, conforme documento Apresentação sistema Titula Brasil - reunião TCU 21/02/2022 (11870758) .
Permanecem como estratégia institucional a atuação junto aos servidores de referência ou pontos focais em cada Superintendência Regional para assuntos relacionados ao SNSO/Titula Brasil, além da constituição de capacitação EaD/Enagro (prevista para maio/2022) e das ações de tutoria e capacitação dos técnicos por meio de profissionais vinculados ao Termo de Execução Descentralizada com a Universidade Federal de Santa Maria (UFSM) .
4.2. Resultados da ação de supervisão ocupacional em 2021
A tabela 3 e o gráfico 3 apresentam o detalhamento mensal dos laudos realizados pelas Superintendências Regionais no ano de 2021 no SNSO, com a geração de 44.663 laudos no período, representando um aumento significativo de atuação na supervisão ocupacional nos projetos de assentamento no segundo semestre do exercício. Para efeitos de comparação, em 2020 foram gerados 16.800 laudos. Este aumento substancial na ação de supervisão ocupacional em 2021 se deve, em grande parte, à atuação das parcerias institucionais (Termos de Execução Descentralizada com Instituições Federais de Ensino Superior e Acordos de Cooperação Técnica do Programa Titula Brasil) , além da retomada gradual das ações de campo pelas Superintendências Regionais, que ainda tiveram o efeito das restrições da Pandemia da Covid-19 no resultado da ação de supervisão ocupacional.
Tabela 3 - Número de laudos SNSO 2021 (mensal) .
	Mês
	N¿ de laudos SNSO

	Janeiro
	42

	Fevereiro
	420

	Março
	843

	Abril
	613

	Maio
	1.303

	Junho
	1.960

	Julho
	2.477

	Agosto
	8.273

	Setembro
	9.002

	Outubro
	7.899

	Novembro
	6.560

	Dezembro
	5.271

	TOTAL
	44.663

Fonte: SNSO, situação em 31/12/2021 (laudos submetidos no sistema até 16/02/2022) 
Gráfico 3 - Número de laudos SNSO 2021 (mensal) .

Fonte: SNSO, situação em 31/12/2021 (laudos submetidos no sistema até 16/02/2022) 
A tabela 4 e o gráfico 4 apresentam o detalhamento dos laudos nas Superintendências Regionais no ano de 2021, considerando os sistemas SNSO, Titula Brasil Reforma Agrária e RADIS, com a geração de 58.487 laudos no período nos três sistemas. Observamos o resultado significativo das parcerias institucionais na ação de supervisão ocupacional nos projetos de assentamento, tanto no SNSO como no RADIS, constituindo-se em importante suporte às ações do Incra.
Tabela 4 - Número de laudos SNSO +TITULA+ RADIS 2021 (por Superintendência Regional) .
	SR
	LAUDOSSNSO
	LAUDOS TITULA
	LAUDOS RADIS
	TOTAL LAUDOS

	SR.01-Pará/Belém
	145
	o
	o
	145

	SR.02-Ceará
	2.238
	o
	o
	2.238

	SR.03-Pernambuco
	515
	o
	1.832
	2.347

	SR.04-Goiás
	4.471
	14
	o
	4.485

	SR.OS-Bahia
	1.390
	o
	o
	1.390

	SR.06-Minas Gerais
	683
	o
	o
	683

	SR.07-Rio de Janeiro
	435
	o
	o
	435

	SR.08-São Paulo
	3.249
	1
	o
	3.250

	SR.09-Paraná
	66
	o
	o
	66

	SR.10-Santa Catarina
	66
	29
	o
	95

	SR.11-Rio Grande do Sul
	225
	4
	o
	229

	SR.12-Maranhão
	6.131
	141
	o
	6.272

	SR.13-Mato Grosso
	328
	o
	4.414
	4.742

	SR.14-Acre
	1.310
	o
	o
	1.310

	SR.15-Amazonas
	2
	o
	o
	2

	SR.16-Mato Grosso do Sul
	204
	o
	2.818
	3.022

	SR.17-Rondônia
	2.848
	o
	o
	2.848

	SR.18-Paraíba
	643
	o
	o
	643

	SR.19-Rio Grande do Norte
	1.509
	o
	o
	1.509

	SR.20-Espirito Santo
	93
	o
	o
	93

	SR.21-Amapá
	1.325
	o
	o
	1.325

	SR.22-Alagoas
	171
	o
	1.169
	1.340

	SR.23-Sergipe
	3.714
	30
	o
	3.744

	SR.24-Piauí
	8.010
	o
	o
	8.010

	SR.25-Roraima
	3
	o
	o
	3

	SR.26-Tocantins
	2.254
	o
	o
	2.254

	SR.27-Pará/Marabá
	419
	o
	3.366
	3.785

	SR.28-Distrito Federal/Entorno
	1.909
	6
	o
	1.915

	SR.30-Pará/Santarém
	307
			307

	TOTAL
	44.663
	225
	13.599
	58.487

1Fonte: SNSO/TITULA/RADIS, situação em 31/12/2021
Gráfico 4 - Número de laudos SNSO +TITULA+ RADIS 2021 (por Superintendência Regional) .

Fonte: SNSO/TITULA/RADIS, situação em 31/12/2021
Considerando a meta estabelecida no Plano de Apuração para 2020 de 30.120 supervisões ocupacionais por ano, tem-se a superação da meta de supervisão ocupacional no exercício.
Constam, em anexo ao presente Relatório, os seguintes documentos comprobatórios das ações de supervisão ocupacional:
a) Anexo SNSO Relatório de Laudos 2021 (11826616) - relatório de laudos do SNSO;
b) Anexo TITULA Relatório de Laudos 2021 (11826623) - relatório de laudos do Titula Brasil Reforma Agrária; e
c)  Anexo RADIS Relatório de Laudos 2021 (11826628) - planilhas encaminhadas pela UFMT e UFV.
Análise:
118. Conforme comentado pelo Incra no seu Relatório de Acompanhamento de junho/2020 (peça 15, p. 10-15) , a CGU examinou a supervisão ocupacional no Relatório de Avaliação do Incra - exercício 2019, de 22/10/2020. As principais constatações foram as seguintes:
a) manutenção dos Planos Nacional e Regionais de Supervisão Ocupacional (2018-2020) sem adaptações à nova realidade do SNSO;
b) baixa formalização e atuação dos Núcleos Regionais;
c) melhora significativa no monitoramento da atividade de supervisão ocupacional pelo órgão central;
d) deficiências no preenchimento dos laudos de vistoria; e
e) baixo índice de apuração de irregularidades detectadas.
119.  Em face das constatações acima relatadas, a CGU realizou as seguintes recomendações ao Incra (peça 102, p. 29) :
Supervisão Ocupacional 
Achado 7: Deficiências no preenchimento dos laudos de vistoria. 
Recomendação 5: Implementar, nos manuais e treinamentos sobre o SNSO, instruções para o correto preenchimento dos laudos de vistoria, principalmente para informações consideradas sensíveis para os desdobramentos administrativos, como tipificação da irregularidade, ateste de exploração efetiva da terra (registro de produção, áreas de pastagem e plantel) . 
Recomendação 6: Na próxima rodada de atualização do SNSO, avaliar a implementação de controles preventivos e 'críticas' do sistema, com vistas a não permitir a conclusão do laudo de vistoria sem o preenchimento de campos sensíveis. 
Recomendação 7: Apresentar estudo para identificação dos problemas de preenchimento mais relevantes ocorridos nos laudos de vistoria dentro do SNSO, bem como as providências adotadas para superação das fragilidades apontadas. 
Achado 8: Baixo índice de apuração de irregularidades detectadas. 
Recomendação 8: Elaborar Plano de Ação para a apuração das irregularidades detectadas durante as vistorias cadastradas no SNSO, mas que ainda não tiveram processo administrativo aberto para regularização do assentado/ocupante ou desintrusão do lote. 
Recomendação 9: Implementar rotina de encaminhamento dos laudos irregulares ao setor responsável pela abertura de processo de regularização e/ou retomada das parcelas ocupadas indevidamente.
120. As constatações do Relatório de Auditoria Anual de Contas do Incra - exercício 2019 (peça 102) foram apreciadas no Acórdão 9721/2021-TCU-Segunda Câmara (TC Processo 046.793/2020-8) , da relatoria do Ministro-Substituto André Luís de Carvalho, que considerou as recomendações da CGU adequadas e suficientes para tratar as respectivas constatações, sem prejuízo das ações de controle deste Tribunal.
121. As constatações acima relatadas demonstram que as deficiências do Incra na realização de uma adequada supervisão ocupacional ainda persistem. 
122. Por outro lado, a apresentação do novo sistema Titula Brasil Reforma Agrária indica o esforço do Incra de aperfeiçoar os processos de trabalho buscando a integração dos sistemas e a automação de suas atividades.
123. Segundo apresentação formulada pelo Incra, a aplicação Web do novo sistema permitirá realizar o planejamento e o monitoramento da supervisão ocupacional no próprio sistema, bem como o acesso aos dados dos assentamentos e beneficiários no dispositivo móvel pelos técnicos atribuídos no plano.
124. Na aplicação mobile, os formulários foram atualizados buscando maior eficiência e segurança nas informações prestadas pelos técnicos e colaboradores do Incra.
125. Na reunião em que se apresentou ao TCU o sistema Titula Brasil, ficou acertado que o Incra concederia o acesso aos auditores indicados pela SecexAgroAmbiental, indicação essa que se fará oportunamente.
126. Por meio de consulta ao sistema Titula Brasil, será possível acompanhar a dinâmica do planejamento e cumprimento das ações de supervisão ocupacional nos assentamentos de reforma agrária do Incra.
127. Do exame do Relatório de Acompanhamento de dezembro de 2021 (peça 106) , constata-se que no SNSO, no exercício de 2021, apenas 12% (5.181) dos laudos foram realizados no 1º semestre e 88% (39.482) no segundo semestre.
128. O núcleo de análise de dados da SecexAgroAmbiental também examinou os dados sobre a supervisão ocupacional, referente ao SNSO, Radis e Titula Brasil, os quais constam nos itens 2 a 6 do Relatório da Análise de Dados do Monitoramento dos Acórdãos 1.976/2017 e 3.155/2019, ambos do Plenário do TCU (peça 142) . Porém, pode haver uma pequena diferença nos números levantados pelo TCU e o relatório do Incra em razão da ocasião de acesso dos dados no SNSO.
129. Deve-se observar que as ações de supervisão ocupacional não se restringem aos beneficiários com indícios de irregularidades apontados pelo TCU.  
130. No exame do SNSO, destacamos dois gráficos o das situações encontradas acumuladas pelas vistorias por Superintendências e o de distribuição anual dos laudos registrados:

131. Examinando os dados acumulados do SNSO constata-se que dos 83.352 lotes vistoriados, nos anos de 2019 a 2021, foram encontrados 5.741 (7%) lotes não ocupados com destinação e 2.151 (3%) lotes não ocupados sem destinação.
132. Na análise dos dados do Radis, sobressaem-se os gráficos da distribuição por Superintendências dos resultados das vistorias e o de forma de ocupação dos lotes:

133. O Radis informou que, nas SRs 03, 22, 27, 29, 13 e 16, dos 13.599 lotes vistoriados, 8.344 (61%) dos lotes são ocupados pelos beneficiários e 5.255 (39%) dos lotes são ocupados por não beneficiários.
134. Não foi possível analisar os resultados do Titula Brasil até o momento por falta de acesso ao referido sistema.
135. No exercício de 2021, a quantidade mensal de laudos de supervisão ocupacional teve a seguinte distribuição:

136. Examinado o acima relatado, conclui-se que o Incra tem aperfeiçoado o planejamento e o monitoramento das ações de supervisão ocupacional, por meio da implantação de novos sistemas informatizados (Radis, SNSO, Sistema de Diagnóstico DD e Titula Brasil) e de treinamentos de suas superintendências regionais e de seus parceiros (prefeituras e universidades) . 
137. Porém, o Incra ainda não conseguiu realizar todas as supervisões ocupacionais necessárias para o saneamento das irregularidades apontadas pelo Acórdão 775/2016-TCU-Plenário.
138. Desta forma, o monitoramento das ações de supervisão ocupacional dos lotes da reforma agrária deverá continuar a ser acompanhado por este Tribunal.
Evidências:
139. As evidências relacionadas com esse ponto são:
a) Relatórios do Sistema Diagnóstico DD (aba Planejamento) - peças 91-95;
b) Relatório de Acompanhamento de junho/2020 - peça 15;
c) Apresentação da Reunião de Monitoramento de 11/6/2021 - peça 101;
d) Apresentação do Titula Brasil Reforma Agrária -peça 103;
e) Relatório de Acompanhamento de dezembro de 2021 - peça 106;
f) Relatório de Auditoria Anual de Contas do Instituto Nacional de Colonização e Reforma Agrária (INCRA) da CGU, referente ao exercício de 2019 - peça 102; 
g) Arquivos encaminhado pelo Incra (SNSO, Radis e Titula Brasil) - peça 116 (IND) ; e
h) Relatório da Análise de Dados do Monitoramento dos Acórdãos 1.976/2017 e 3.155/2019, ambos do Plenário do TCU (peça 142) .
Conclusão:
140. O Incra encontra-se implementando as ações de supervisão ocupacional e seus monitoramentos, por meio de novos sistemas informatizados e treinamentos de seus servidores e parceiros. Assim, deve-se prosseguir o monitoramento dos subitens 9.5.5, 9.5.6 e 9.5.7 do Acórdão 1976/2017-TCU-Plenário.
Proposta de encaminhamento:
141. Desta forma, propõe-se considerar em cumprimento os itens 9.5.5, 9.5.6 e 9.5.7 do Acórdão 1976/2017-TCU-Plenário.
2.5 	Determinações e recomendações (itens 9.5.8, 9.6, 9.7 e 9.9 do Acórdão 1976/2017-TCU-Plenário) 
9.5. determinar ao Incra, com fundamento no art. 250, inciso II, do RI/TCU, que:
 (...) 
9.5.8. mantenha, em processo administrativo específico, a documentação comprobatória da capacidade de exploração da terra daquelas pessoas com deficiência física ou mental e dos aposentados por invalidez beneficiados com a da distribuição de terra, sob pena de responsabilidade da autoridade que autorizou o ato;
 (...) 
9.6. determinar ao Incra, com fundamento nos arts. 71, inciso IX, da Constituição Federal, 45 da Lei 8.443/1992, 250 e 251, do Regimento Interno/TCU, que, relativamente às medidas outrora objeto de medida cautelar determinada por este Tribunal nos itens 9.2.3 a 9.2.6. do Acórdão 775/2016-TCU-Plenário, considerando os indícios de irregularidades apontados nestes autos, as disposições da Lei 8.629/1993, da Lei 4.504/1964, e do Decreto 59.428/66 e as diretrizes apresentadas neste acórdão:
9.6.1. mantenha suspensa a remissão de créditos da reforma agrária a que se refere o art. 3º da Lei 13.001/2014 para os beneficiários com indícios de irregularidade constantes dos itens não digitalizáveis da peça 25 dos autos até que haja integral apuração, pela autarquia, dos indícios ali apontados, e, em decorrência das apurações que fez desde a prolação do Acórdão 2451/2016-TCU-Plenário, ou das apurações que ainda serão necessárias fazer, adote as providências indicadas a seguir, conforme se confirme ou se afastem em definitivo os indícios apontados:
9.6.1.1. caso haja a constatação, pelo Instituto, da situação de regularidade do beneficiário com direito à remissão indicada por referida lei, mediante a apresentação das devidas comprovações ou por outro meio que a Autarquia julgar pertinente, sob responsabilidade pessoal do agente público que promover a exclusão, e observadas as condições legais, poderá a autarquia dar continuidade aos processos ou procedimentos de remissão dos créditos do respectivo beneficiário, caso ainda não concedidos, ou manter referida remissão, se já concedida, na forma da lei, devendo, nesse caso, efetuar a regularização dos registros do beneficiário e excluí-lo da lista de lista de indícios de irregularidades apontados na referida planilha anteriormente indicada por este Tribunal (itens não digitalizáveis de peça 25) ;
9.6.1.2. em caso, todavia, de confirmação dos indícios de irregularidades apontados, deverá o Instituto abster-se de conceder a remissão de que trata a lei, ou, ainda, deverá efetuar a devida anulação, nos casos em que já concedida a remissão, promovendo-se as medidas necessárias ao ressarcimento dos créditos da reforma agrária recebidos de maneira irregular, devidamente atualizados, observados os princípios do contraditório e da ampla defesa aos interessados;
9.6.2.  no que tange (i) aos processos de novos pagamentos de créditos da reforma agrária, (ii) ao acesso a outros benefícios e políticas públicas concedidos em função de o beneficiário fazer parte do PNRA, como o Garantia Safra, o Minha Casa Minha Vida - Habitação Rural, o Programa de Aquisição de Alimentos, Bolsa Verde, Pronera e Programa de Assistência Técnica e Extensão Rural,  e (iii) ao acesso aos serviços de assistência técnica e extensão rural, para os casos com indícios de irregularidade apontados nos arquivos Excel constantes em itens não digitalizáveis da peça 25, deste processo:
9.6.2.1. continue a realizar a apuração de todos os indícios de irregularidades apontados nas planilhas em Excel indicadas à peça 25 (itens não digitalizáveis) destes autos, conforme encetado pela autarquia por ocasião das reuniões e requerimentos que fez a este Tribunal e que resultaram na prolação do Acórdão 2451/2016-TCU-Plenário, consoante ali registrado, de maneira a checar uma a uma as situações apontadas por este Tribunal, segundo cronograma de apurações referido no subitem 9.5.1 retro;
9.6.2.2. durante as apurações que o Instituto ainda fará, e em complementação àquelas já efetuadas, necessárias à confirmação ou não dos indícios de irregularidades apontados, no período de três anos referido para o cronograma de apurações, a autarquia deverá observar o seguinte:
9.6.2.2.1. se confirmado o indício de irregularidade apontado para o beneficiário indicado nas planilhas de itens não digitalizáveis de peça 25 destes autos, a autarquia deverá, garantido o contraditório e a ampla defesa, vedar o acesso do respectivo beneficiário do PNRA em situação irregular aos benefícios decorrentes do programa, indicados no subitem 9.6.2 retro, bem assim, deverá o Instituto adotar as medidas administrativas e/ou judiciais cabíveis, inclusive junto a terceiros, como os bancos públicos e demais estruturas ministeriais que dão provimento a benefícios a cidadãos em razão de sua condição como beneficiários da reforma agrária, com vistas a que esses beneficiários não apenas deixem de ter acesso a tais benefícios, como restituam, se for o caso, os valores relativos aos benefícios recebidos indevidamente;
9.6.2.2.2. caso constatada a situação de regularidade do beneficiário, deverá a autarquia efetuar a regularização dos registros do beneficiário e excluí-lo definitivamente da lista de indícios de irregularidades apontados na referida planilha anteriormente indicada por este Tribunal (itens não digitalizáveis de peça 25) ;
9.6.2.2.3. durante o período em que estiverem sendo realizadas as apurações dos indícios de irregularidades, e enquanto não confirmados em definitivo tais indícios (com a observância do exercício do contraditório e da ampla defesa aos beneficiários) , admite-se o acesso dos beneficiários com indícios de irregularidades aos benefícios indicados no subitem 9.6.2 retro, ou seja, o acesso a novos pagamentos de créditos da reforma agrária, o acesso a outros benefícios e políticas públicas concedidos em função de o beneficiário fazer parte do PNRA, como o Garantia Safra, o Minha Casa Minha Vida - Habitação Rural, o Programa de Aquisição de Alimentos, Bolsa Verde, Pronera e Programa de Assistência Técnica e Extensão Rural,  e o acesso aos serviços de assistência técnica e extensão rural, para os casos com indícios de irregularidade apontados nos arquivos Excel constantes em itens não digitalizáveis da peça 25, deste processo;
9.6.2.2.4. a continuidade do acesso aos benefícios referidos no subitem anterior poderá se dar somente até que sejam apurados os indícios de irregularidades apontados por este Tribunal, cujo prazo máximo a ser indicado no cronograma de apurações a cargo da autarquia será de três anos (subitem 9.5.1) , de modo que, confirmados os indícios apontados, o Incra deverá adotar as providências indicadas no subitem 9.6.2.2.1 retro;
9.6.3 realize, no tocante aos beneficiários apontados com indícios de irregularidade relativos às categorias servidores públicos, empresários e titulares de mandato eletivo, após a data de homologação, indicados nas planilhas de itens não digitalizáveis de peça 25 dos autos, verificação da da compatibilidade da função exercida com a efetiva exploração do lote, nos termos indicados na parte final do § 4º do art. 20 da Lei 8.629/1993, na redação conferida pela Lei 13.465/2017, levando-se em consideração, ainda, o cumprimento dos compromissos assumidos nos termos dos arts. 21 e 22 da referida Lei, notadamente, aquele assumido por dez anos de exploração da parcela de forma direta e pessoal ou por meio de seu núcleo familiar e da não cessão de seu uso a terceiro a qualquer título, nos termos dos arts. 21 e 22 da Lei 8.629/1993;
9.6.4. realize, quanto ao indício '13 - Beneficiários contemplados na RB que possuem local de residência diferente do local em que se localiza seu Projeto de Assentamento', em que a Autarquia considerou que a distância de até 50 km entre o município declarado e o assentamento revelar-se-ia  razoável para se admitir vínculos de deslocamentos que não representariam obstáculo para a exploração pessoal da parcela rural, critério que conduziu à inferência, pelo Instituto, de que cerca de 186.660 beneficiários enquadrados nesta situação não se confirmariam como irregularidades e por isso entende ser o caso de desbloqueio em definitivo, verificação quanto ao cumprimento do disposto nos arts. 21 e 22 da Lei 8.629/1993, notadamente, se esses estão cumprindo o compromisso assumido por dez anos de exploração da parcela de forma direta e pessoal ou por meio de seu núcleo familiar e da não cessão de seu uso a terceiro a qualquer título, e da condição resolutiva eventualmente nele imposta de residir no local de trabalho ou em área integrante do projeto de assentamento, para, somente após referida verificação, considerar definitivamente saneado o indício de irregularidade, confirmando-se em definitivo o desbloqueio já efetuado;
9.6.5. a cada confirmação de indício de irregularidade de beneficiário, após apuração a ser realizada pela autarquia, considerando que o art. 18-B da Lei 8.629/1993 incluído pela Lei 13.465/2017 dispõe que  'identificada a ocupação ou a exploração de área objeto de projeto de assentamento por indivíduo que não se enquadre como beneficiário do Programa Nacional de Reforma Agrária, o ocupante será notificado para desocupação da área, nos termos estabelecidos em regulamento, sem prejuízo de eventual responsabilização nas esferas cível e penal', deverá o Incra remeter cópia dos elementos pertinentes à apuração à Procuradoria da República com atuação na respectiva localidade do lote ou assentamento, para que essa possa adotar as ações civis e penais que entender cabíveis;
9.7. informar ao Incra, para fins do cumprimento das medidas objeto das determinações deste acórdão, que:
9.7.1. no tocante às remissões de dívida a que se refere o art. 3º da Lei 13.001/2014, considere irregularidade passível de anulação do ato de remissão ou negativa de sua concessão a constatação de que o beneficiário da terra não ostentava legalmente a condição de assentado, por se enquadrar nas hipóteses de vedação normativa à época do recebimento do crédito de instalação;
9.7.2. quanto à apuração dos indícios de irregularidades constantes da coluna 'ocorrências depois da data de homologação' do quadro elaborado pela unidade técnica deste Tribunal e a que se referem as planilhas constantes dos itens não digitalizáveis de peça 25, deve ser considerada irregularidade a violação das obrigações fixadas no art. 21 da Lei 8.629/1993 e nos contratos de concessão de uso da terra, ou instrumento similar, celebrados com cada beneficiário;
9.7.3. para o cumprimento das determinações indicadas nos subitens 9.6.1 e 9.6.2 deste acórdão, fica o Instituto autorizado a excluir o beneficiário da lista de indícios de irregularidades, com base nas apurações que já realizou no curso da suspensão da cautelar deferida pelo Acórdão 2451/2016-TCU-Plenário, em razão da apresentação das devidas comprovações de regularidade pelo beneficiário, ou em razão de depurações na base de dados do Sipra visando a eliminação de erros, realizadas pela Autarquia, e demais meios apuratórios pertinentes, registrando-se e fundamentando-se todas as exclusões porventura realizadas, incluindo a indicação dos motivos, documentos, e do agente responsável pela decisão de exclusão, de forma a que se possa apurar a responsabilidade pessoal do agente público que promover exclusões indevidas, ou da autoridade máxima da instituição, em caso de exclusões ou desbloqueios massivos que porventura não sejam objeto de verificações anteriores ou posteriores por meio da devida supervisão ocupacional, conforme planos de supervisão a serem elaborados em cumprimento às determinações deste acórdão, observadas as demais disposições deste acórdão;
9.7.4. a cada procedimento ou conjunto de procedimentos realizados, conforme subitem anterior, deverá a Autarquia elaborar relatório específico que possa ser integrado àquele relatório semestral indicado no subitem 9.5.2 deste acórdão, de modo a poder ser objeto de aferição por fiscalização futura deste Tribunal;
9.7.5. no tocante aos beneficiários apontados com indícios de irregularidade relativos às categorias servidores públicos, empresários e titulares de mandato eletivo, após a data de homologação, indicados nas planilhas de itens não digitalizáveis de peça 25 dos autos:
9.7.5.1. em que pese o disposto no art. § 4º do art. 20 da Lei 8.629/1993, incluído pela Lei 13.456/2017, indicar que não perderá a condição de beneficiário aquele que passe a se enquadrar nessas situações, permanece a obrigação de que a atividade assumida seja compatível com a exploração da parcela pelo indivíduo ou pelo núcleo familiar beneficiado, motivo pelo qual permanece a necessidade de verificação dos indícios apontados por este TCU;
9.7.5.2. a situação desses assentados deve ser considerada definitivamente regularizada apenas após comprovação da compatibilidade da função exercida com a exploração agrícola e da efetiva exploração do lote, com o cumprimento de sua função social, em especial, a manutenção de níveis satisfatórios de produtividade, nos termos do art. 2º, § 1º, item 'b', da Lei 4.504/1964 e sua regulamentação aplicável à reforma agrária;
9.7.5.3. não deve o Instituto simplesmente presumir a regularidade da situação desses beneficiários na exploração da terra que recebeu em decorrência do Programa Nacional de Reforma Agrária, devendo o Instituto verificar a compatibilidade da função exercida com a exploração agrícola, e a efetiva exploração do lote, nos termos indicados na parte final do § 4º do art. 20 da Lei 8.629/1993, na redação conferida pela Lei 13.465/2017, observado, ainda, o cumprimento dos compromissos assumidos nos termos dos arts. 21 e 22 da referida Lei;
9.7.5.4. a verificação da situação de regularidade ou irregularidade do beneficiário deve ser feita levando-se em consideração o compromisso assumido por dez anos de exploração da parcela de forma direta e pessoal ou por meio de seu núcleo familiar e da não cessão de seu uso a terceiro a qualquer título, nos termos dos arts. 21 e 22 da Lei 8.629/1993, compromissos esses que devem ser objeto de verificação pela autarquia em ações contínuas de supervisão ocupacional, observando, em todo o caso, o disposto no subitem 9.7.2 deste acórdão;
9.7.5.5. este Tribunal espera que a autarquia dê continuidade às ações que indicou adotar para a apuração desses indícios, informadas à peça 99 destes autos, onde se apontou como providências a serem adotadas pelo Incra, nos quadros relativos a 'Beneficiários contemplados na RB - cargos públicos', 'Beneficiários contemplados na RB - Empresários' e 'Beneficiários contemplados na RB - Mandato eletivo',  que a autarquia pretende: 'Comunicar todos a apresentar a documentação que comprove a compatibilidade do cargo'; 'Designar por Superintendência Regional a equipe especifica para tratar os processos conforme Plano de Providências'; e 'O sistema do SIPRA terá um campo específico para informar a compatibilidade', devendo o Instituto apresentar, nos relatórios semestrais requeridos por este acórdão, as medidas que vem adotando, os resultados obtidos, e a relação de beneficiários regulares e em situação irregular que remanesça em cada período;
9.7.6. quanto ao indício '13 - Beneficiários contemplados na RB que possuem local de residência diferente do local em que se localiza seu Projeto de Assentamento', em que a Autarquia considerou que a distância de até 50 km entre o município declarado e o assentamento revelar-se-ia  razoável para se admitir vínculos de deslocamentos que não representariam obstáculo para a exploração pessoal da parcela rural, critério que conduziu à inferência, pelo Instituto, de que cerca de 186.660 beneficiários enquadrados nesta situação não se confirmariam como irregularidades e por isso entende ser o caso de desbloqueio em definitivo, o posicionamento deste Tribunal é o de que:
9.7.6.1. o desbloqueio ou a exclusão, em caráter definitivo, dependente da efetiva verificação, pela Autarquia, de que o beneficiário cumpre o disposto nos arts. 21 e 22 da Lei 8.629/1993, notadamente, o compromisso assumido por dez anos de exploração da parcela de forma direta e pessoal ou por meio de seu núcleo familiar e da não cessão de seu uso a terceiro a qualquer título, compromissos esses que devem ser objeto de verificação em ações de supervisão ocupacional, sem prejuízo da verificação da obrigação assumida no respectivo contrato de concessão de uso celebrado junto ao Incra, da condição resolutiva eventualmente nele imposta de residir no local de trabalho ou em área integrante do projeto de assentamento, providências essas que deverão ser incluídas no plano definitivo de apuração indicado no subitem 9.5.1 retro, juntamente com as providências de ordem semelhante aos demais 'Beneficiários contemplados na RB que possuem local de residência diferente do local em que se localiza seu Projeto de Assentamento', cujo prazo de apuração não poderá ser superior a três anos, como ali fixado, em ordem de prioridade a ser definida pela autarquia no plano definitivo de apuração;
...
9.9. recomendar ao Instituto Nacional de Colonização e Reforma Agrária - Incra que:
9.9.1. estabeleça ordem de prioridade na apuração dos indícios de irregularidades constantes dos itens não digitalizáveis da peça 25 dos autos, em função da robustez do indício de irregularidade, adotando, preferencialmente, providências na seguinte ordem de prioridades apurativas:
9.9.1.1. aquela indicada no subitem 9.3.1 do Acórdão 2451/2016-TCU-Plenário, segundo a qual 'no exame das irregularidades apontadas por este Tribunal no Acórdão 775/2016-TCU-Plenário, dentro de seu plano de providências imediatas e mediatas, dê prioridade aos casos em que os beneficiários se encontram enquadrados em mais de um indício de irregularidade, visando à confirmação ou não da efetiva regularidade do beneficiário perante o PNRA';
9.9.1.2. todas as ocorrências que constam do quadro havidas antes da data de homologação; 
9.9.1.3. as seguintes ocorrências depois da data de homologação: residência em município e estado diferentes do lote, e falecidos; 
9.9.1.4. as seguintes ocorrências sem informação de data: pessoas já contempladas no PNRA; menor de 18 anos; proprietários com área maior que 1 módulo rural, sinais exteriores de riqueza, renda superior a 20 salários mínimos;
9.9.2. adote providências para a utilização periódica do cruzamento de dados de bases públicas para nortear as ações de supervisão ocupacional, à semelhança do procedimento realizado neste feito pela secretaria do Tribunal;
9.9.3. avalie a conveniência, a oportunidade e a possibilidade de adoção das seguintes medidas com vistas à melhoria das políticas e programas de colonização e reforma agrária, de que é executor:
9.9.3.1. incentivo à produção mecanizada nos assentamentos da reforma agrária, com o objetivo de elevar o nível de produtividade da exploração da terra pelas famílias assentadas;
9.9.3.2. utilização de terras públicas em seus processos de colonização e reforma agrária, objetivando propiciar economia de recursos com a aquisição de terras para fins de assentamento de famílias e a redução de riscos de invasões ilegais de referidas terras;
9.9.3.3. a outorga do instrumento definitivo de titulação aos beneficiários que tenham preenchido os requisitos necessários a essa titulação, uma vez constatada a consolidação dos projetos de assentamento integrantes dos programas de reforma agrária, consoante previsto no art. 17, inciso V, da Lei 8.629/1993, e a ausência de qualquer irregularidade impeditiva por parte dos beneficiários;
Situação que levou à proposição da deliberação:
142. De maneira geral, estes itens determinam e orientam a forma do saneamento dos indícios de irregularidades e o seu tratamento quando são confirmados ou não, em especial, em relação aos créditos da reforma agrária. 
143. Essas determinações e orientações fizeram-se necessárias em razão da alteração da legislação que rege a reforma agrária, ocorrida depois do pronunciamento do Acórdão 775/2016-TCU-Plenário, com edição da Medida Provisória 759, de 22/12/2016, convertida na Lei 13.465, de 11/7/2017, que alterou a Lei 8.629, de 25/2/1993, entre outras mudanças, deu nova redação ao art. 20: 
Art. 20. Não poderá ser selecionado como beneficiário dos projetos de assentamento a que se refere esta Lei quem: 
I - for ocupante de cargo, emprego ou função pública remunerada; 
II - tiver sido excluído ou se afastado do programa de reforma agrária, de regularização fundiária ou de crédito fundiário sem consentimento de seu órgão executor; 
III - for proprietário rural, exceto o desapropriado do imóvel e o agricultor cuja propriedade seja insuficiente para o sustento próprio e o de sua família; 
IV - for proprietário, cotista ou acionista de sociedade empresária em atividade; 
V - for menor de dezoito anos não emancipado na forma da lei civil; ou 
VI - auferir renda familiar proveniente de atividade não agrária superior a três salários mínimos mensais ou superior a um salário mínimo per capita.
§ 1º As disposições constantes dos incisos I, II, III, IV e VI do caput deste artigo aplicam-se aos cônjuges e conviventes, inclusive em regime de união estável, exceto em relação ao cônjuge que, em caso de separação judicial ou de fato, não tenha sido beneficiado pelos programas de que trata o inciso II do caput deste artigo. 
§ 2º A vedação de que trata o inciso I do caput deste artigo não se aplica ao candidato que preste serviços de interesse comunitário à comunidade rural ou à vizinhança da área objeto do projeto de assentamento, desde que o exercício do cargo, do emprego ou da função pública seja compatível com a exploração da parcela pelo indivíduo ou pelo núcleo familiar beneficiado. 
§ 3º São considerados serviços de interesse comunitário, para os fins desta Lei, as atividades prestadas nas áreas de saúde, educação, transporte, assistência social e agrária. 
§ 4º Não perderá a condição de beneficiário aquele que passe a se enquadrar nos incisos I, III, IV e VI do caput deste artigo, desde que a atividade assumida seja compatível com a exploração da parcela pelo indivíduo ou pelo núcleo familiar beneficiado.
144. Com a inclusão do §4º no art. 20 da Lei 8.629/1993, alteraram-se substancialmente os critérios para avaliar as condições de manutenção dos beneficiários da reforma agrária, pois muitas situações antes consideradas irregularidades passaram a ser admitidas, 'desde que a atividade assumida seja compatível com a exploração da parcela pelo indivíduo ou pelo núcleo familiar beneficiado'. 
Providências adotadas e comentários dos gestores:
145. No período avaliado, os gestores não mencionaram especificamente sobre os itens desta seção, porém, nas ações realizadas em 2021 no tópico 'Tratamento dos indícios de irregularidade' do Relatório de Acompanhamento de dezembro/2021 (peça 106, p. 2-3) , informaram o seguinte:
Como resultado da atuação do Grupo de Trabalho instituído pela Ordem de Serviço 1217/2021 (9967316) , foram elaboradas as novas orientações sobre os procedimentos operacionais para saneamento dos indícios de irregularidade apontados pelo Acórdão 775/2016-TCU-Plenário, com foco nos casos identificados depois da homologação, em substituição à Nota Técnica Conjunta Incra DT, DD e DF/Nº 009-A/2016. Estas novas orientações constam no documento Anexo Nota Informativa 6716/2021 - novas orientações (11735155) .
Para o nivelamento e capacitação das novas orientações junto às Superintendências Regionais, foram realizadas videoconferências em novembro/2021, conforme consta no documento Anexo Ofício Circular 1496/2021 - capacitação NI 6716 (11735292) . Ainda persistem como objeto do referido Grupo de Trabalho, com vigência ampliada, a elaboração das novas orientações para os casos identificados antes da homologação e a implementação da Metodologia de Gestão de Riscos referentes ao cumprimento das determinações e recomendações do Acórdão 1976/2017-TCU-Plenário e do Acórdão 3155/2019-TCU-Plenário.
146. No tocante à recomendação inserta no item 9.9.3.3. do Acórdão 1976/2017-TCU-Plenário, outorga do instrumento definitivo de titulação aos beneficiários que tenham preenchido os requisitos necessários a essa titulação, deve-se mencionar que o Incra criou o Programa Titula Brasil para apoiar a titulação de assentamentos e de áreas públicas rurais da União e do Incra passíveis de regularização por meio de parcerias com os municípios. 
Análise:
147. As determinações contidas nos itens 9.5.8, 9.6, 9.7 e 9.9 do Acórdão 1976/2017-TCU-Plenário foram examinadas e consideradas em cumprimento no primeiro monitoramento, no subitem 9.6 do Acórdão 3155/2019-TCU-Plenário, exceto o item 9.7.6.2 que foi considerado cumprido no item 9.1 do mesmo acórdão.
148. A Nota Informativa 6716 tem os seguintes objetivos (peça 108, p. 1) :
a) Atualizar as orientações e procedimentos operacionais visando o saneamento dos indícios de irregularidade apontados pelo Tribunal de Contas da União (TCU) , por meio do Acórdão 775/2016-TCU-Plenário, com as determinações e recomendações ao INCRA presentes no Acórdão 1976/2017-TCU-Plenário, mediante a implementação de ações contidas no 'Plano de Apuração dos Indícios de Irregularidade dos Beneficiários do Programa Nacional de Reforma Agrária do INCRA', encaminhado pelo Incra ao TCU em abril/2020. 
b) Adequar os procedimentos de análise e desbloqueio aos dispositivos legais atuais, em especial o Decreto 9.311/2018, com as alterações trazidas pelo Decreto 10.166/2019, e a Instrução Normativa 99/2019. 
c) Assegurar o direito da ampla defesa e do contraditório às unidades familiares beneficiárias que tiveram seus cadastros bloqueados junto ao SIPRA em função dos indícios de irregularidade (grifo nosso) .
149. Embora os relatórios do Incra não tragam menção explicitas aos itens tratados na presente seção, a sede da instituição tem orientado suas superintendências regionais, por meio de normas internas, a cumprir as determinações e recomendações insertas no Acórdão 1976/2017-TCU-Plenário no saneamento dos indícios de irregularidades no curso da apuração dos indícios de irregularidades.
150. A verificação do efetivo cumprimento dessas determinações e recomendações será realizada por meio de fiscalização para comprovar a regularidade do saneamento dos indícios de irregularidades.
151. Assim, as determinações contidas nos itens 9.5.8 e 9.6 do Acórdão 1976/2017-TCU-Plenário, bem como as recomendações insertas nos itens 9.7 e 9.9 do mesmo acórdão encontram-se em cumprimento.
Evidências:
152. As evidências relacionadas com esse ponto são:
a) Relatório de Acompanhamento de dezembro de 2021 - peça 106; e
b) Nota informativa 6716 - peça 108
Conclusão:
153. O Incra sede expediu normas internas de procedimentos para orientar suas Superintendência Regionais para cumprir as determinações contidas nos itens 9.5.8 e 9.6 do Acórdão 1976/2017-TCU-Plenário, bem como as recomendações insertas nos itens 9.7 e 9.9 do mesmo acórdão, no curso do saneamento dos indícios de irregularidades apontados no Acórdão 775/2016-TCU-Plenário. Assim, considera-se que essas determinações e recomendações encontram-se em cumprimento.
Proposta de encaminhamento:
154. Considerar em cumprimento às determinações contidas nos itens 9.5.8 e 9.6 do Acórdão 1976/2017-TCU-Plenário, bem como as recomendações insertas nos itens 9.7 e 9.9 do mesmo acórdão.
2.6 	Plano de Apuração (item 9.7 do Acórdão 3155/2019-TCU-Plenário) 
9.7. determinar ao Instituto Nacional de Colonização e Reforma Agrária (Incra) que:
 9.7.1. no prazo de 90 dias, apresente novo Plano de Apuração definitivo de todos os indícios de irregularidades apontados por este Tribunal, referidos no subitem 9.5.1 do Acórdão 1976/2017-TCU-Plenário, no qual esteja contemplada uma atualização do Plano de Supervisão Ocupacional para a apuração dos indícios de irregularidades apontados com prazo razoável para ser cumprido até 2022;
 9.7.2. no novo Plano de Apuração dos indícios de irregularidades a ser apresentado, sejam incluídas:
 9.7.2.1. metas anuais de supervisão ocupacional para cada superintendência regional, de maneira a possibilitar o acompanhamento da evolução do tratamento dos indícios de irregularidades de cada uma e o saneamento integral dos indícios de sua respectiva clientela de beneficiários da reforma agrária, de forma a permitir identificar, ainda, os responsáveis pela execução de tais metas, pelas ações previstas de modo geral, e pelo alcance dos resultados, mantendo-se, em todo caso, o detalhamento acerca da indicação de responsáveis pela implementação das atividades, da duração de cada atividade e da data limite de sua conclusão, previstos no subitem 9.5.1 do Acórdão 1976/2017-TCU-Plenário;
 9.7.2.2. o quantitativo de pessoal necessário e alocado para a realização das tarefas para cada uma das superintendências, incluindo, se for o caso, informações sobre parcerias realizadas com vistas ao incremento das atividades, e outras ações que suplantem as necessidades de pessoal;
 Situação que levou à proposição da deliberação:	 
155. Por ocasião do primeiro monitoramento do Acórdão 1976/2017-TCU-Plenário, constatou-se que, se mantido o desempenho da época, o Incra levaria aproximadamente 6 anos para realizar a supervisão ocupacional nas parcelas pendentes de vistorias, descumprindo o prazo estabelecido de 3 anos, estipulado no item 9.5.1 do acórdão acima mencionado, para a apuração de todos os indícios de irregularidades.
156. Em dezembro de 2019, o Ministro-Relator reuniu-se com o Ministério da Agricultura, o Incra e a CGU para buscar engajamento e comprometimento com o objetivo de sanar os problemas apontados. Um dos pontos abordados foi a supervisão ocupacional, conforme consta no Voto do Acórdão 3155/2019-TCU-Plenário:
50.	 Haja vista que o Incra apresentou, nessa reunião, informação de que se encontra em elaboração o novo Plano de Supervisão Ocupacional, com novas diretrizes para o atendimento ao acórdão deste Tribunal, incluindo a elaboração de nova nota técnica com orientação às superintendências regionais sobre os procedimentos para tratamento dos indícios de irregularidades, e considerando o quadro relativo aos recursos financeiros, materiais e humanos relatados, foram os técnicos do Incra questionados se em um horizonte de outros três anos a partir da deliberação a ser adotada nesta sessão, ou seja, até o final de 2022, seria possível o tratamento de todos os indícios de irregularidades apontados pelo TCU nos acórdãos  proferidos (Acórdão 775/2016-TCU-Plenário - cautelar suspensiva da reforma agrária, 1086/2016 - Plenário, 2451/2016 - Plenário, e 1976/2017 - Plenário) .
51.	 Quanto a esse ponto, embora relatando dificuldades no enfrentamento dos números relativos à Amazônia Legal, região para a qual o Incra não conseguiria enfrentar sozinho, sem parcerias junto a outros órgãos e instituições, e onde se encontram a maioria das situações mais críticas, assentiram os técnicos do Incra com a possibilidade de tal prazo. Adiantaram que o Incra tem se inclinado a solicitar o apoio do Exército Brasileiro, além de cogitar da eventual contratação temporária de servidores, se autorizado pelo Poder Executivo, bem como parcerias com outros colaboradores, a exemplo das prefeituras e universidades federais, tudo ainda em estudo no âmbito daquela autarquia.
52.	 Assim, quanto ao enfrentamento da questão, ao atendimento da determinação com vistas à apuração dos indícios de irregularidades, resta, portanto, ratificada a proposição da SecexAgroambiental, no sentido de que seja fixado prazo ao Incra para que apresente uma atualização do Plano de Supervisão Ocupacional para apuração dos indícios de irregularidades, com prazo razoável a ser cumprido até 2022. 
53.	 De acordo com as explanações do Incra acerca das medidas apuratórias, pareceu-me crucial o engajamento de suas superintendências regionais, estas, inclusive, responsáveis por, durante as oficinas realizadas, fixarem suas próprias metas no que tange às ações de supervisão ocupacional. Nesse sentido, o plano de apuração deve envolver a unidades regionais da autarquia, ou seja, as 30 superintendências regionais, que devem se comprometer ativamente com as metas de supervisão necessárias ao enfretamento de todos os indícios de irregularidades no prazo fixado por este Tribunal.
54.	 Dessarte, penso que além da proposição da secretaria, deva ser incluída determinação ao Incra para que, no novo Plano de Apuração dos indícios de irregularidades a ser apresentado, sejam previstas metas anuais de supervisão ocupacional por cada superintendência regional, de maneira a possibilitar o acompanhamento da evolução do tratamento dos indícios de irregularidades por cada uma e o saneamento integral dos indícios de sua clientela de beneficiários da reforma agrária, de forma a permitir identificar, ainda, os responsáveis pelas metas, pelas ações e pelo alcance de resultados, mantendo-se o detalhamento acerca da indicação de responsáveis pela implementação das atividades, da duração de cada atividade e da data limite de sua conclusão, indicando, ainda, o quantitativo de pessoal necessário e alocado para a realização das tarefas por cada uma das superintendências.
55.	 Com essas informações será possível ao Incra-Sede acompanhar a evolução das apurações por cada superintendência e o cumprimento geral do prazo por cada uma, além de identificar o quantitativo de pessoal alocado e necessário ao cumprimento integral do plano de apuração, e se necessário, adotar as medidas gerenciais necessárias à realocação de recursos humanos e materiais necessários à solução dos problemas a serem enfrentados. E, ao Tribunal, se for o caso, a cobrar de forma mais efetiva, diretamente de eventuais superintendências regionais, em face do descumprimento do plano de apuração.
56.	 Dessarte, penso que o prazo razoável para o cumprimento dessa proposição deva ser de noventa e não dos sessenta dias inicialmente aventados pela secretaria em sua proposição.
Providências adotadas e comentários dos gestores:	 
157. Por meio do Ofício 23560/2020/GABT-1/GABT/GAB/P/SEDE/INCRA-INCRA (peça 6) , de 20/4/2020, o Incra encaminhou o 'Plano de Apuração dos indícios de irregularidade dos beneficiários do Programa Nacional de Reforma Agrária' - Plano de Apuração Incra 2020 (6046152) , cópia anexa (peça 7) , com o objetivo de atender o item 9.7 do Acórdão 3155/2019-TCU-Plenário. 
158. O Plano de Apuração 2020 tem por objetivo 'atualizar a metodologia de trabalho a ser utilizada pelas Superintendências Regionais (SRs) , estimar o quantitativo de pessoal e o montante do orçamento necessário à realização dos trabalhos de saneamento dos indícios de irregularidades e de supervisão ocupacional, definir os responsáveis pela execução dos trabalhos, bem como estabelecer rotinas de monitoramento e avaliação a serem realizadas'.
159. Inicialmente, fez-se uma contextualização da situação da apuração dos indícios de irregularidades, começando pela análise das metas do Plano Nacional de Supervisão Ocupacional de 2018 (peça 7, p. 6-7) , destacando as atividades desenvolvidas no exercício de 2019, com o desenvolvimento do Sistema Nacional de Supervisão Ocupacional - SNSO, em parceria com a Universidade Federal de Santa Maria, tendo os seguintes objetivos:
a. Uniformização e qualificação dos procedimentos de supervisão ocupacional pelas SRs; 
b. Coleta a campo com uso de tablets/celulares (aplicação mobile) ; 
c. Geração de laudos a partir do sistema (aplicação web - snsoweb.net.br) ; 
d. Agilização dos trâmites administrativos, tanto para a constatação da regularidade da ocupação das parcelas, como para os encaminhamentos visando a regularização ou retomada das parcelas irregularmente ocupadas; 
e. Controle gerencial da ação de supervisão ocupacional dos projetos de assentamento pelo Incra/Sede e pelas SRs.
160. Os relatórios gerados no SNSO são utilizados para a instrução dos processos no Sistema Eletrônico de Informações (SEI) , com o objetivo de consolidar as ações de titulação, regularização ou de retomada de parcelas, assim como o tratamento dos indícios de irregularidade apontados pelo TCU.
161. Em seguida, o Plano de Apuração 2020 menciona a atualização na legislação, com a edição da Lei 13.465, de 11/7/2017, do Decreto 9.311, de 15/3/2018 e das Instruções Normativas Incra 96 e nº 97, de 17/12/2018. Mais recentemente, no final de 2019, novas alterações legais foram realizadas, com a publicação do Decreto 10.166, de 10/12/2019 (que altera artigos do Decreto 9.311/2018) e das Instruções Normativas Incra 98 e 99, de 30/12/2019.
162. Na sequência é realizada uma avaliação do tratamento dos indícios de irregularidades no período de 2016 a 2019, onde se apresentam as seguintes tabelas:
a) Tabela 2 - Saneamento dos indícios de irregularidade (2016-2019) - Peça 7, p.14;
b) Tabela 3 - Detalhamento da análise dos indícios de irregularidade - Peça 7, p. 15;
c) Tabela 4 - Detalhamento da situação dos indícios de irregularidade não tratados - Peça 7, p. 16;
d) Tabela 5 - Detalhamento dos indícios de irregularidade não tratados para assentados - Peça 7, p. 17;
e) Tabela 6 - Distribuição regional dos indícios de irregularidade - Peça 7, p. 18; e
f) Tabela 7 - Distribuição regional dos indícios de irregularidade não tratados para assentados - Peça 7, p. 18.
163. Com base na análise do tratamento dos indícios de irregularidades do período de 2016 a 2019, o Incra estabelece sua estratégia de ação do Plano de Apuração 2020, da seguinte forma:
a. Estabelecer ação focada e prioritária, visando o atendimento das determinações do Acórdão 1976/2017-TCU-Plenário e do Acórdão 3155/2019-TCU-Plenário, com apuração regular e tempestiva dos indícios de irregularidade e de supervisão ocupacional, com uso intenso de novos métodos de vistoria remota e seletividade na vistoria a campo;
b. Desenvolver ação planejada nas SRs, com atividades integradas envolvendo as ações de supervisão ocupacional, tratamento dos indícios do TCU, aplicação e fiscalização do crédito instalação e, principalmente, titulação dos assentamentos, que se constitui em prioridade institucional, visando a otimização dos recursos humanos e financeiros, com maior eficiência e efetividade. 
c. Focar os trabalhos pelas SRs no público preferencial (beneficiários em projetos de assentamento federais) , o que atinge cerca de 198 mil beneficiários, que é público potencial para a titulação, com impacto direto no Programa Regula600 do MAPA; 
d. Estabelecer parcerias institucionais visando ação nos estados da Amazônia Legal, tendo em vista o grande número de indícios a serem tratados na região e a dificuldade operacional das SRs; 
e. Envolver parceiros para atuação nos estados, em conjunto com as SRs, em especial os governos estaduais (projetos estaduais) e ICMBio (RESEX, Flona) , visando o tratamento dos indícios em projetos de assentamento que não são de responsabilidade direta do Incra, o que compreende cerca de 44 mil beneficiários; 
f. Excluir da ação os beneficiários que não estiverem sob a Lei nº 8.629/1993 (regularização fundiária, quilombolas) ; 
g. Constituir coordenação efetiva pelo Incra/Sede, com gerenciamento e monitoramento dos resultados e fortalecimento nas ações regionais; 
h. Realizar estudos e encaminhamentos visando o desbloqueio massivo (pelo Incra/Sede) de beneficiários desistentes, evadidos, eliminados ou falecidos, o que corresponde a cerca de 138 mil bloqueios, além de outras situações a serem identificadas, com posterior encaminhamento ao TCU; 
i. Estabelecer monitoramento permanente da ação de supervisão ocupacional nos projetos de assentamento, a partir da aplicação da metodologia de gestão de riscos, em conjunto com a CGU; 
j. Capacitar servidores do Incra, colaboradores e funcionários de órgãos parceiros para maior efetividade e qualificação dos resultados; 
k. Consolidar e aperfeiçoar os sistemas institucionais, incluindo SIPRA, Sala da Cidadania e SNSO, visando o acompanhamento de todas as fases do processo de supervisão ocupacional, seleção de famílias e titulação.
164. A coordenação do Plano de Apuração 2020 cabe, no nível nacional, à Diretoria de Desenvolvimento e Consolidação de Projetos de Assentamento (DD) , com novas atribuições definidas pelo Decreto 10.252, de 20/2/2020, que define a nova estrutura regimental do Incra, e pela Portaria Incra 531, de 23/3/2020, que estabelece o novo regimento interno da autarquia.
165. E a execução das ações do Plano de Apuração são de responsabilidade dos Superintendentes Regionais, com as atividades operacionais sob coordenação dos Chefes da Divisão de Desenvolvimento e Consolidação de Projetos de Assentamento (SR XX-D) .
166. A metodologia de trabalho prevê a realização de parcerias institucionais, nacionais ou regionais, principalmente para atender as SRs da Amazônia Legal, seja através de Termos de Cooperação com entidades públicas (prefeituras e governos estaduais) ou através de Termos de Execução Descentralizada com instituições federais (universidades e outros órgãos federais) .
167. Os procedimentos para sanear os indícios de irregularidades apontados pelo TCU estão descritos na Nota Técnica Conjunta/DT/DF/DD 009-A/2016.
168. No capítulo Metas do Plano de Apuração foram apresentados os seguintes quadros:
a) Tabela 8 - Metas anuais de execução de saneamento dos indícios de irregularidade pelas SRs - peça 7, p. 25;
b) Tabela 9 - Meta anual de execução de supervisão ocupacional pelas SRs - peça 7, p. 26;
c) Tabela 10 - Metas a serem realizadas no Plano de Apuração - peça 7, p. 27-30; e
d) Tabela 11 - Cronograma de execução das metas do Plano de Apuração - peça 7, p. 31.
169. Na previsão dos recursos necessários para cumprimento do Plano de Apuração 2020, o Incra destacou sua situação em relação aos recursos humanos e orçamentários (peça 7, p. 32) : 
a. Orçamento insuficiente e passível de bloqueios no corrente ano (PO 2020 com redução de 30% em relação ao plano orçamentário anterior na ação de supervisão ocupacional de projetos de assentamento - Ação 211A) ; 
b. Redução em 2019 de 22% do número de servidores/colaboradores que realizam as vistorias a campo e a instrução processual na ação de supervisão ocupacional (de 698 para 546 servidores - dados de janeiro/2020) ; 
c. Do quadro geral de servidores do Incra, houve 17% de aposentadorias em 2019 e mais 25% do quadro já atingiu idade mínima para aposentar; 
d. Frota do Incra com 52% das viaturas em estado inadequado (638 viaturas) ; 
e. Quantitativo de vistorias considerando a realidade acima: cerca de 30.000 vistorias de supervisão ocupacional por ano.
170. O Incra informou que para o atendimento integral do Acórdão 3155/2019-TCU-Plenário no período estabelecido (2020-2022) são necessárias as seguintes condições: 
a. Reforço na estrutura operacional do Incra, incluindo a aquisição de tablets, computadores, estações gráficas, GPS e viaturas para estruturação das equipes de supervisão ocupacional e dos núcleos regionais de monitoramento remoto das SRs, com ampliação da capacidade da rede de internet e de armazenamento de dados; 
b. Disponibilização ou contratação de novos servidores e/ou colaboradores para o Incra/Sede e para as SRs, com dedicação exclusiva no período de 2020-2022, para atividades de ações de campo, instrução processual e vistoria remota, especialmente nos estados da Amazônia Legal, num montante estimado de 300 servidores e/ou colaboradores;
c. Formalização de parcerias, conforme previsto no parágrafo 5º, Art. 18, do Decreto 9.311/2018 e no Art. 56 da Instrução Normativa Incra nº 99/2019, que trata das condições de permanência do beneficiário no Programa Nacional de Reforma Agrária: d. Garantia de reforço orçamentário, específico e com liberação tempestiva e regular, para as ações operacionais no período 2020-2022.
171. Os recursos orçamentários necessários para o desenvolvimento deste Plano de Apuração foram previstos em tabelas anuais: 
a) Tabela 12 - Estimativa de recursos orçamentários necessários para o desenvolvimento das atividades previstas no Plano de Apuração no ano de 2020 - peça 7, p. 33;
b) Tabela 13 - Estimativa de recursos orçamentários necessários para o desenvolvimento das atividades previstas no Plano de Apuração no ano de 2021 - peça 7, p. 33; e
c) Tabela 14 - Estimativa de recursos orçamentários necessários para o desenvolvimento das atividades previstas no Plano de Apuração no ano de 2022 - peça 7, p. 34.
172. Além disso, o Incra informou que valores foram apresentados pelo Incra à Casa Civil da Presidência da República, em documento denominado 'Plano de Ação para atendimento do Acórdão 3155/2019-TCU-Plenário', e que também, em decorrência da recomendação constante no item 9.9 do referido acórdão, foram iniciadas rodadas de reuniões de trabalho coordenadas pela Casa Civil, com a presença do Incra, Ministério da Agricultura e Abastecimento (Mapa) e Ministério da Economia (ME) , visando a definição das condições para o Incra desenvolver os trabalhos necessários previstos no presente Plano de Apuração (Plano de Apuração 2020) .
Análise:
173. O Incra encaminhou o novo Plano de Apuração (peça 7 - Plano de Apuração 2020) , em 20/4/2020, com previsão de apuração de todos os indícios de irregularidades apontados pelo Tribunal até 2022, conforme mostra a sua tabela 8 (peça 7, p. 25) :
	
174. Consta na tabela 9 (peça 7, p. 26) a meta anual de execução de supervisão ocupacional pelas SRs para o exercício de 2020 e a seguinte informação:
No decorrer de cada ano de execução do Plano de Apuração, as SRs deverão apresentar um plano operacional, que demonstre os projetos de assentamento a serem contemplados e defina as metas de tratamento dos indícios de irregularidade e de supervisão ocupacional, o que poderá ocasionar ajustes nos números apresentados nas Tabelas 8 e 9.
175. Desta forma, o Plano de Apuração apresentado pelo Incra deixou de apresentar as metas anuais de supervisão ocupacional para cada superintendência regional (subitem 9.7.2.1.) , bem como o quantitativo de pessoal necessário e alocado para a realização das tarefas para cada uma das superintendências (subitem 9.7.2.2.) .
176. Assim, o Incra cumpriu parcialmente o que foi determinado no item 9.7 do Acórdão 3155/2019-TCU-Plenário.
Evidências:	 
177. As evidências relacionadas com esse ponto é o Plano de Apuração 2020 dos indícios de irregularidade dos beneficiários do Programa Nacional de Reforma Agrária - Peça 7.
Conclusão:	 
178. Verifica-se que o Incra cumpriu parcialmente o que foi determinado no item 9.7 do Acórdão 3155/2019-TCU-Plenário.
Proposta de encaminhamento	
179. Em face do acima exposto, propõe-se considerar o item 9.7 do Acórdão 3155/2019-TCU-Plenário parcialmente cumprido.
2.7	Indicadores (item 9.8 do Acórdão 3155/2019-TCU-Plenário, reitera item 9.8 do Acórdão 1976/2017-TCU-Plenário) 
9.8. determinar ao Incra, em reiteração ao disposto no subitem 9.8 do Acórdão 1976/2017-TCU-Plenário, que desenvolva e apresente a este Tribunal, até 31/10/2020, data essa referida nos Ofícios 82260/2019/GABT/GAB/P/SEDE/INCRA-INCRA e 82231/2019/DE/SEDE/INCRA-INCRA (Processo nº 54000.094639/2019-95) , indicadores capazes de explicitar e aferir, por assentamento e unidade da federação: 
9.8.1. o quantitativo de beneficiários da reforma agrária que, assentados, permanecem explorando a terra pessoalmente ou por meio do seu núcleo familiar: (i) após os primeiros dois anos da concessão, (ii) após o período de cinco anos dessa concessão, e (iii) até o prazo final de dez anos referido no art. 20 da Lei 8.629/1993, indicando-se, ainda, o percentual de evasão desses locais, seja por venda a terceiros, cessão a terceiros, ou abandono; 
9.8.2. a eficiência, eficácia e efetividade da política pública de reforma agrária mediante os assentamentos realizados pela autarquia, no que tange aos seguintes aspectos mensuráveis: 
9.8.2.1. níveis de produtividade alcançada nos assentamentos; 
9.8.2.2. tipo e grau de exploração de atividades agropecuárias pelos assentados; 
9.8.2.3. autossustentabilidade desses assentamentos, no que tange ao objetivo de garantia de renda mínima para subsistência com a exploração da terra e de promoção do bem-estar dos trabalhadores assentados, com a fixação do homem na terra e sua contribuição para o desenvolvimento econômico sustentável;
Situação que levou à proposição da deliberação:
180. No item 9.13 do Acórdão 775/2016-TCU-Plenário foi determinada ao Incra a apresentação de relação dos assentamentos oriundos do PNRA que se tornaram autossustentáveis, após atingirem grau de satisfação adequado de acordo com os objetivos do programa. Tal determinação, cujo objetivo era conhecer a real situação dos assentamentos para fins de avaliação da eficiência, eficácia e efetividade do programa, não foi cumprida, provavelmente por falta de disponibilidade das informações necessárias pelo Incra, conforme disposto no voto do Acórdão 1976/2017-TCU-Plenário (parte IV: itens 86 a 91 - peça 233 do TC Processo 000.517/2017-0) . 
181. Dessa forma, deliberou-se no item 9.8 do Acórdão 1976/2017-TCU-Plenário que a autarquia desenvolvesse indicadores para a aferição dos resultados apresentados pelos assentamentos, sob o prisma da eficiência, eficácia e efetividade da política. 
182. Todavia, por meio do primeiro monitoramento realizado (TC Processo 010.705/2018-0) , verificou-se que a determinação não havia sido cumprida, havendo-se reiterado a deliberação no item 9.8 do Acórdão 3155/2019-TCU-Plenário, com prazo para 31/10/2020.
Providências adotadas e comentários dos gestores:
183. Para atender à determinação do subitem 9.8.1 do Acórdão 1976/2017-TCU-Plenário, o Incra desenvolveu os indicadores abaixo relacionados, utilizando a Base do Sipra e SNCCI - Processo SEI 54000.037986/2020-54, conforme o Ofício 62397/2020/DE/P/SEDE/INCRA-INCRA, de 14/10/2020 (peça 21, p. 2) :
a) Número de Assentados que Permanecem Explorando a Terra; 
b) Taxa de Assentados que Permanecem Explorando a Terra; 
c) Taxa de evasão nos Projetos de Assentamento de Reforma Agrária.
184. Atualmente está sendo finalizada solução de TI, denominada 'Painel de Indicadores do TCU', que apresenta as informações de permanência e evasão dos beneficiários nos assentamentos após dois, cinco e dez anos da concessão da parcela, individualmente ou agrupados por assentamento e unidade da federação. 
185. Esse painel seria entregue em dezembro de 2020, todavia foi homologado apenas em 16/3/2022 (peça 120, p. 2, peça 121, p. 2, e peça 125, p. 1) . Esclareceu-se que, embora a demanda à área de tecnologia do Incra tivesse ocorrido em julho de 2020, por percalços de recursos de tecnologia da informação, o painel ainda não estava disponível como produto final, mas estava em fase final de produção e disponível para visualização no ambiente da rede do Incra (peça 29; peça 119, p. 2; peça 125, p. 2; peça 129, p. 4) .
186. O Incra disponibilizou o acesso ao painel a esta equipe da SecexAgroAmbiental (peça 140) e informou que disponibilizarão o acesso da solução de TI na página principal do Incra, para que as Superintendências Regionais possam extrair relatórios dinâmicos que auxiliarão nas tomadas de decisão necessárias aos gestores. E que enviarão novo ofício ao Tribunal no qual informarão, entre outros, sobre esta providência (peça 119, p. 2) .
187. A partir da demanda do subitem 9.8.2 do Acórdão 1976/2017-TCU-Plenário, o Incra buscou alternativas para desenvolver os indicadores requeridos, primeiramente, por meio dos dados disponíveis nos sistemas internos, como o Sipra e o SNCR. Todavia, não se dispunha dos dados necessários, especialmente dos relacionados à dimensão econômica (peça 119, p. 2) .
188. Por meio de parceria com o IBGE (Acordo de Cooperação Técnica INCRA/IBGE - peça 127 - Processo SEI 54000.000797/2015-69) , foi proposta uma metodologia de identificação dos estabelecimentos da reforma agrária no censo agropecuário, a fim de se agregar os dados que são obtidos nos recenciamentos agropecuários ao público específico da reforma agrária. 
189. O relatório final desse trabalho, elaborado pelo engenheiro agrônomo, perito federal agrário, Sr. Vicente Penteado Meirelles de Azevedo Marques, lotado na Superintendência Regional do Incra no Rio Grande do Sul, foi intitulado de "Estabelecimentos da Reforma Agrária no Censo Agropecuário 2017" (peça 89) . O trabalho foi realizado com o apoio da diretoria de gestão estratégica. Nele foi realizado o levantamento de dados dos estabelecimentos identificados como de origem na reforma agrária, tais como dados de localização geográfica, produtos, produção, comercialização, renda dos estabelecimentos, além de aspectos ambientais, sociais e outros possíveis de utilização e/ou relacionamento com outras fontes. 
190. Todavia, por meio desse trabalho não foi possível se alcançar indicadores em nível de assentamentos, assim, com o objetivo de aferir a política neste nível e obter mais informações para atender ao subitem 9.8.2, o Incra contratou a Escola Superior de Agricultura Luiz de Queiroz  (ESALQ) para o Projeto de Pesquisa 'Identificação do Perfil Socioeconômico de Assentados Oriundos do Programa Nacional de Reforma Agrária' - Termo de Execução Descentralizada - TED 02/DD/2020 (peça 119, p. 2) . 
191. Segundo consta da Nota Técnica 1671/2022/DEA/DE/P/SEDE/INCRA (peça 119) , o estudo contratado tem como finalidade, entre outras, caracterizar o perfil socioeconômico dos trabalhadores das famílias assentadas, identificando idade, sexo, categorias étnicas/raciais, grau de instrução, renda, número de componentes da família, origem do assentado (vinculação com meio rural) e mensurar a eficiência econômica e social da política de RA como transformadora da realidade de cada região (volumes de recursos aplicados, famílias atendidas, alteração no padrão de produção) . 
192. O Incra informou que tinha a expectativa de obter os indicadores determinados no item 9.8.2 em maio de 2022, após a entrega do estudo contratado com a ESALQ (peça 119, p. 3) .
Análise:
Subitem 9.8.1
193. Realizaram-se reuniões de acompanhamento do atendimento ao acórdão, tratou-se do tema dos indicadores nos encontros de 1º/12/2020, 11/6/2021, 17/8/2021, 9/3/2022 e 17/3/2022. 
194. Foram desenvolvidos indicadores de permanência e evasão para os períodos de dois, cinco e dez anos após a concessão das parcelas (peça 21, p. 2) , quais sejam: número de assentados que permanecem explorando a terra; taxa de assentados que permanecem explorando a terra; e taxa de evasão nos projetos de assentamento de reforma agrária (peça 28 e 29) . O documento 'Proposta de Indicadores Acórdão TCU - 1976-2017 Plenária - subitem 9.8.1 Versão 1.0' elenca esses indicadores junto com todo o detalhamento de sua construção e cálculo (peça 28) .
195. Na reunião de 9/3/2022, foi apresentada a solução do 'Painel de Indicadores', além das informações de permanência e evasão dos beneficiários nos assentamentos, há a disponibilização de 'Mapas de calor' indicando as regiões com maior evasão e planilhas com dados mais estratificados acerca de cada beneficiário, há também a visualização de relatórios dinâmicos com indicadores quantitativos de beneficiários assentados que permanecem na terra nos três períodos de tempo após a concessão da parcela. 
196. As informações são automaticamente inseridas no sistema e computadas neste painel, havendo atualização constante, conforme informado. O painel permite a extração de relatórios em formado PDF e planilha eletrônica. O planejamento é de que essa ferramenta seja disponibilizada no site do Incra. 
197. Conforme informações obtidas no encontro, foram utilizados basicamente os dados do Sipra, mas foram comparados com os dados dos demais sistemas que estavam disponíveis, a fim de se estabelecer os cálculos de permanência a partir dos marcos, que indicavam se aquele assentado permanecia no assentamento (peça 120, p. 2) . Os beneficiários cujos marcos para permanência ou evasão não foram identificados nos sistemas, ficaram classificados como não contabilizados.
198. É relevante destacar que o painel ainda agregará os dados do SNSO, isso ainda não ocorreu porque a demanda do sicode 322 (sistema de controle de demandas) , que tratava da inclusão dos dados do SNSO no painel e da inserção dos perímetros dos PAs, foi suspenso tendo em vista que o ambiente de desenvolvimento foi impactado pela perda de storage (peça 129, p. 4 e peça 124) .
199. Quanto à utilidade das informações apresentadas no painel desenvolvido para a própria gestão do Incra, os gestores destacaram que será possível buscar entender os fatores que mais influenciam a permanência ou evasão de beneficiários da reforma agraria nas diferentes regiões do país. O Incra reconhece que não possuía este nível detalhado de informações para o direcionamento da política, uma vez que dependia apenas do repasse de dados das regionais. 
200. Com tais informações primárias sistematizadas, a sede poderá orientar as superintendências regionais de maneira mais adequada e auxiliar na busca de soluções a partir da identificação das causas de permanência e de evasão, se são decorrentes de conflitos econômicos, de ordem política ou social. As informações também serão importantes para a definição pelo Incra Sede de diretrizes para as regionais e para o auxílio mais efetivo no planejamento das superintendências.
201. Além disso, entendem que as informações dessa ferramenta poderão ser cruzadas com informações de outras políticas públicas de modo auxiliar o governo no planejamento da política de ordenamento territorial. Pretendem ainda aprimorar o aspecto espacial do painel, de modo a incluir os polígonos dos assentamentos, sobrepor com informações georreferenciadas de outros órgãos, para a visualização dos limites dos assentamentos no Mapa, a fim de agregar mais valor e subsidiar decisões de políticas.
202. Desde o último trabalho de monitoramento das providências adotadas pelo Incra no atendimento do Acórdão 1976/2017-TCU-Plenário, foi desenvolvido o Sistema Nacional de Supervisão Ocupacional - o SNSO (que em breve será substituído pelo sistema Titula Brasil Reforma Agrária) , o qual agrega informações relevantes para a verificação da permanência e evasão de beneficiários.
203. Entende-se que, por meio da utilização e constante melhoramento da ferramenta de supervisão ocupacional, a coleta dos dados que trazem essas informações de permanência e de evasão será mais eficiente e tempestiva, possibilitando que o painel apresente informações completas e fidedignas.
204. Considerando o desenvolvimento dos indicadores e da ferramenta de TI para a disponibilização das informações, entende-se que a determinação está em cumprimento, fazendo-se necessário que este tribunal avalie no futuro trabalho de monitoramento a evolução e implementação do painel e uso desses indicadores.
205. Seguem abaixo algumas telas do referido painel de indicadores:

Subitem 9.8.2:
206. O Incra verificou que 'para a elaboração desses indicadores, seriam necessários dados, por assentamento, sobre quais são os produtos, quais são as quantidades produzidas, qual é a área plantada, a área colhida, o valor da produção e da renda, e, chegou se à conclusão de que o Incra não dispõe, ainda, em seus sistemas os dados necessários à prescrita mensuração', conforme disposto no Ofício 62397/2020/DE/P/SEDE/INCRA-INCRA, de 14/10/2020 (peça 120, p. 3) .
207. Foi utilizado o Acordo de Cooperação Técnica existente entre o Incra e o IBGE (peça 127) como estratégia para se obter os dados necessários e assim elaborar os indicadores requeridos.
208. O trabalho realizado em conjunto com o IBGE possibilitou construir um método com a finalidade de atribuir os dados do censo agropecuário aos estabelecimentos agropecuários da reforma agraria. 
209. A necessidade de elaboração de uma metodologia se deveu à falta de identificação no censo agropecuário dos estabelecimentos da reforma agraria ou da agricultura familiar, por não haver uma pergunta direta sobre isso. Todavia, as variáveis medidas no censo permitem que se faça a identificação se o estabelecimento é da reforma agrária ou da agricultura familiar, nos termos da legislação, por meio da análise combinada de algumas das variáveis disponíveis. 
210. As informações extraídas do censo foram cotejadas com os dados administrativos do Incra. Para essa comparação dos dados do Incra com os dados censitários, outra dificuldade foi que a unidade de análise da autarquia é o beneficiário (família produtora) , sendo a unidade do censo o estabelecimento agropecuário. Ao final do trabalho realizado, foi alcançada uma boa aproximação dos registros, conforme relatado pela equipe do Incra em reunião e também no relatório da peça 89.
211. Os indicadores construídos com base nos dados do censo não podem ser agregados por assentamento, pois a unidade mínima de análise é o município. Embora na maior parte dos casos cada municípios tenha apenas um assentamento, isso não ocorre em todos os casos. Neste estudo, trabalhou-se com a unidade do estabelecimento agropecuário com recorte municipal e estadual. Essas limitações, dadas pelas normas do IBGE, estão bem discutidas e apresentadas no relatório (peça 89, p. 4-23) .
212. O método e os procedimentos utilizados no estudo permitiram validar 557.695 estabelecimentos como sendo da reforma agrária, equivalente a 60% do total de famílias assentadas na data de referência do Censo Agropecuário 2017, conforme os dados do Sipra (929.107) , e 20,2% do total da área registrada no Sipra. As possíveis justificativas para a diferença entre o número de estabelecimentos da reforma agrária e o número de famílias assentadas e as condições para a representatividade dos resultados obtidos são analisadas nas seções 2.2 e 5.1 do relatório (peça 89, p. 22-23) .
213. As diferenças entre esses valores estiveram concentradas na Região Norte e nos estados do Maranhão e do Mato Grosso. Uma hipótese explicativa para essa diferença é a forte presença na Região Norte de assentamentos ambientalmente diferenciados e em unidades de conservação ambiental de uso sustentável, cuja maior parte da área não se enquadra como estabelecimento agropecuário recenseável segundo os critérios do Censo, destacam-se nesse caso a ausência de polígonos georreferenciados, especialmente em projetos em fase inicial de implantação e localizados em ilhas e áreas de várzea, o que ocorre em parte significativa dos projetos ambientalmente diferenciados (peça 89, p. 61-62) .
214. Foram produzidas diversas tabelas com as informações obtidas deste estudo, relativamente aos níveis de produtividade, constam no relatório indicadores de produtividade, em que são apresentados o número de estabelecimentos por unidade da federação, a quantidade produzida (kg) e área colhida (ha) de diversas culturas, como milho, mandioca, feijão fradinho, arroz, abóbora e feijão verde, feijão cores, milho forrageiro e cana-de-açúcar, soja, feijão preto e abacaxi, banana, cacau e café canephora (robusta, conilon) , pimenta-do-reino, maracujá e café arábica (peça 89, p. 108-111, p. 116-120) . 
215. Também há tabelas comparando a produtividade dessas culturas com a dos estabelecimentos vizinhos (p.112-116) . Ademais, foram levantadas as produções de ovos de galinha, de leite de vaca e de cabra, o número médio de cabeças de bovinos, suínos e galinhas, galos, frangas, frangos e pintos por estabelecimento da reforma agrária (RA) e estabelecimentos vizinhos, por unidade da federação (p. 120-126) .
216. Quanto ao tipo e grau de exploração das atividades agropecuárias, o relatório apresenta diversas tabelas que caracterizam os estabelecimentos da reforma agrária quanto às suas explorações, considerando os aspectos das suas dimensões, dos usos da terra e das atividades econômicas, entre outros (peça 89, p. 74 a 107) . 
217. É esclarecido que o Decreto 55.891/1965, regulamentador de dispositivos do Estatuto da Terra, estabelece os seguintes tipos de exploração para caracterização do módulo rural: hortigranjeiros (inclusive fruticultura, pesca e pecuária 'granjeira') ; lavouras permanentes ou temporárias; pecuária de animais de médio e grande porte; e florestas naturais ou cultivadas. E que o Censo Agropecuário 2017 adota a Classificação Nacional de Atividades Econômicas (CNAE 2.0) , que padroniza os códigos de atividade econômica e dos critérios de enquadramento para várias finalidades, sendo as atividades econômicas dos estabelecimentos classificadas por 'grupos', 'classes' e 'classes fiscais'. No censo, há 112 subclasses fiscais, e no estudo desenvolvido foi utilizada a variável que permite o maior detalhamento dos estabelecimentos (peça 89, p. 27-28) .
218. Em relação ao grau de exploração, a Lei 8.629/1993 estabelece dois graus como critérios para a classificação da propriedade como produtiva, os graus de utilização da terra (GUT) e de eficiência na exploração (GEE) . Destaca-se que a principal limitação do GEE como medida da eficiência produtiva é a inexistência de pesquisas e a indisponibilidade de dados para formulação de parâmetros, índices e indicadores adequados para informar conceito de produtividade. Inclusive, o Censo Agropecuário não capta a produção animal (leite, carne) por hectare e por ano, que seria um indicador mais adequado que a atual unidade animal por hectare (peça 89, p. 27-28) .
219. Em relação à autossustentabilidade dos assentamentos, no item 3.2.5 do relatório, discorre-se sobre sua definição. Não há uma identificação direta deste termo na legislação, todavia é preconizada no Estatuto da Terra a emancipação dos núcleos de colonização que se encontrem em condições de 'vida autônoma'. O 'desenvolvimento autônomo' dos assentados figurou como objetivo de alguns projetos de governo (projeto Lumiar, Emancipar, PAC Programa) . Inclusive este último foi realizado na forma de um projeto-piloto com o objetivo principal de experimentar uma metodologia para consolidação de assentamentos para o país, tendo-se associado vários aspectos aos objetivos de autossuficiência (econômica, social, organizativa, ambiental, técnicas) (peça 89, p. 28-29) . Nesta perspectiva, foram levantados dados de acesso das famílias assentadas a determinadas políticas públicas voltadas para a atividade agropecuária (financiamentos, seguro, habitação e outras) .
220. No que tange à renda mínima para subsistência e bem-estar, discute-se no relatório o seu conceito presente na legislação e em publicações oficiais, sendo destacada uma abordagem multidimensional de caracterização, que permite várias possibilidades de uso de variáveis e de construção de indicadores. Neste aspecto, obtiveram-se dados sobre as rendas e as receitas médias auferidas nos estabelecimentos, agropecuárias e não agropecuárias, e fora do estabelecimento, produção para uso próprio ou autoconsumo (forma de mensurar a renda não-monetária e a satisfação das necessidades de alimentação) (peça 89, p. 30-32) .
221. Conforme destacado pelo Incra na reunião realizada em 17/8/2021, a partir deste estudo realizado com o IBGE é possível detalhar as variáveis escolhidas ou trabalhar com dados complementares. Outra perspectiva possibilitada pelo uso dos dados do censo é a realização de pesquisas amostrais com base nos dados censitários, por meio de parcerias com universidades ou o próprio IBGE, nos intervalos entre os censos, para aferição e acompanhamento dos indicadores de interesse. A partir desse levantamento realizado, tais pesquisas teriam se tornado tecnicamente viáveis, embora não haja uma proposta concreta na autarquia de pesquisa amostral entre os censos.
222. Todo esse trabalho resultou em um conjunto expressivo de relações, tabelas e informações bastante relevantes para o Incra, informações de que a autarquia não dispunha. Esse conhecimento adquirido certamente poderá ser bem utilizado pela autarquia. 
223. Verifica-se, como um ponto de vulnerabilidade para o acompanhamento dos indicadores de eficiência, eficácia e efetividade (mencionados no item 9.8.2) , que os dados necessários, para sua construção e consequente acompanhamento, não estão sob pleno domínio do Incra.
224. Ainda que se viabilize a coleta de dados, para pesquisas amostrais, em intervalos de tempo menores que o de realização dos censos agropecuários, por meio de parcerias, para a avaliação e acompanhamento dos indicadores definidos pelo Incra, a disponibilidade dos dados é fundamental para a entidade.
225.  Os indicadores de eficiência, eficácia e efetividade da política pública precisam ser acompanhados em um intervalo de tempo adequado e com a regularidade devida, a critério da autarquia agraria, para promover uma avaliação tempestiva e útil ao direcionamento da política. Dessa forma, torna-se necessário um planejamento para a coleta pelo próprio instituto dos dados necessários, com a finalidade de elaborar seus indicadores de desempenho, de maneira que seja detentor das informações relevantes para o cálculo e acompanhamento dos indicadores. Ressalta-se que os indicadores precisam ser úteis para a gestão do órgão e para a avaliação da política sob sua responsabilidade. 
226. A participação da diretoria de gestão estratégica na elaboração e acompanhamento desses indicadores foi importante para agregar a visão metodológica e estratégica da instituição, todavia é imprescindível que as áreas técnicas finalísticas estejam envolvidas na construção e aplicação dos indicadores, de modo a avaliar sua utilidade no dia a dia da gestão da política.
227. Neste contexto, é relevante mencionar o sistema informacional 'Titula Brasil Reforma Agrária', para uso em supervisão ocupacional, que foi implementado em todas as superintendências regionais desde fevereiro de 2022. Esse sistema tem passado por aprimoramentos, com a incorporação de novas funcionalidades e alterações em formulários de acordo com a necessidade de uso, como se verifica da apresentação realizada pela Diretoria de Desenvolvimento do Incra em 21/2/2022 (print da apresentação abaixo) . 

228. Neste sistema há coleta de dados de produção, na mesma lógica do censo agropecuário, o que possibilitará análises comparativas entre os dados coletados pelo IBGE e os dados coletados em campo no sistema.
229. Verifica-se, assim, que o Incra está desenvolvendo ferramentas para coletar dados importantes para mensuração de resultados da política, paralelamente ao processo de internalização do conhecimento adquirido por meio dos estudos empreendidos para a construção e seleção dos indicadores mais relevantes para o monitoramento do desempenho da política pública de reforma agrária. 
230. Espera-se que, com o amadurecimento desse processo, a autarquia defina a periodicidade mais adequada de acompanhamento desses indicadores, além de métodos viáveis para a coleta dos dados, seja por meio de atividades de supervisão ocupacional, de assistência técnica, de forma declaratória pelos assentados ou outra, a fim de garantir que se disponha dos dados essenciais com a periodicidade adequada para suas avaliações de desempenho.
231. Dessa forma, entende-se que a determinação do item 9.8 (subitens itens 9.8.1 e 9.8.2) está em cumprimento.
Evidências:
232. As evidências relacionadas com esse ponto são:
a) Documento 'Proposta de Indicadores Acórdão TCU - 1976-2017 Plenária - subitem 9.8.1 Versão 1.0' e 'Projeto Painel de Indicadores' - Peças 28-29;
b) Histórico do atendimento do item 9.8.2 - peça 119, p. 2; peça 120, p. 3;
c) Acordo de Cooperação Técnica com o IBGE - peça 127;
d) Documento 'Estabelecimentos da Reforma Agrária no Censo Agropecuário 2017' - peça 89;
e) Tratativas com a ESALQ - peça 119, p. 3; peça 128.
Conclusão:
233. Verificou-se que o Incra construiu os indicadores de permanência e evasão determinados no item 9.8.1, para os períodos de dois, cinco e dez anos após a concessão das parcelas (peça 21, p. 2) . Os três indicadores são número de assentados que permanecem explorando a terra; taxa de assentados que permanecem explorando a terra; e taxa de evasão nos projetos de assentamento de reforma agrária (peça 28 e 29) . O documento 'Proposta de Indicadores Acórdão TCU - 1976-2017 Plenária - subitem 9.8.1 Versão 1.0' elenca esses indicadores junto com todo o detalhamento de sua construção e cálculo (peça 28) .
234.  Além disso, foi desenvolvido um painel para disponibilizar essa informação de forma mais interativa e visual, que poderá emitir relatórios dinâmicos, apresentando a informação em 'Mapas de calor' com as regiões de maior permanência e evasão. Esse painel também será disponibilizado no site do Incra. Essas informações serão muito úteis na definição pelo Incra sede de diretrizes para as regionais e para efetivo auxílio no planejamento das superintendências.
235. Quanto ao item 9.8.2, relativo aos indicadores de eficiência, eficácia e efetividade, o Incra não detinha em seus sistemas os dados necessários, então obteve dados do censo agropecuário de 2017 e por meio de parceria com o IBGE construiu uma metodologia para a utilização desses dados. Foram desenvolvidas diversas relações, tabelas e informações relevantes para o Incra, sendo que alguns indicadores foram selecionados (peça 89, p. 244-247) .
236. A fim de adequar os indicadores elaborados para o nível de assentamentos, uma vez que os dados do censo não possibilitaram a agregação neste nível, e para obter mais informações a fim de atender ao subitem 9.8.2, o Incra contratou a Escola Superior de Agricultura Luiz de Queiroz  (ESALQ) para o Projeto de Pesquisa 'Identificação do Perfil Socioeconômico de Assentados Oriundos do Programa Nacional de Reforma Agrária', cujo objetivo é caracterizar o perfil socioeconômico dos beneficiários e mensurar a eficiência econômica e social da política de RA como transformadora da realidade de cada região (peça 119) .  
237. Considerando que o intervalo de realização dos censos é de dez anos, para o acompanhamento desses indicadores do item 9.8.2, em periodicidade adequada, o Incra precisaria fazer pesquisas amostrais nos intervalos entre os censos, com a dependência de firmar parcerias para a coleta de dados necessários. Tais parcerias seriam uma forma de atender, em intervalos de tempo mais adequados, à demanda dos indicadores. 
238. Os indicadores precisam ser úteis para a gestão do órgão de modo a possibilitar uma avaliação tempestiva e útil ao direcionamento da política sob sua responsabilidade. Assim, a disponibilidade dos dados necessários para a construção e acompanhamento dos indicadores de eficiência, eficácia e efetividade, é fundamental para a entidade, de modo que não seja suscetível a fatores alheios ao seu controle para a obtenção dos indicadores. 
239. Nesse contexto, foi apresentado sistema 'Titula Brasil Reforma Agrária' que possibilitará a coleta de dados importantes para o cálculo e acompanhamento de indicadores de desempenho da política, verificando-se assim está em desenvolvimento um processo de internalização do conhecimento adquirido com os estudos empreendidos com o IBGE e em andamento com a Esalq. 
240. Assim, espera-se que, com o amadurecimento desse processo, a autarquia tenha melhores condições de definir a periodicidade mais adequada de avaliação e acompanhamento, além de métodos viáveis para a coleta dos dados essenciais para o monitoramento do desempenho da política pública de reforma agrária.
Proposta de encaminhamento:
241. Desta forma, propõe-se considerar o item 9.8 (subitens itens 9.8.1 e 9.8.2) em cumprimento, e continuar verificando esses subitens nos próximos monitoramentos.
2.8  Apoio de outros Órgãos (item 9.9 do Acórdão 3155/2019-TCU-Plenário) 
9.9. recomendar ao  Ministério da Agricultura, Pecuária e Abastecimento (órgão ministerial supervisor do Incra) , à Casa Civil da Presidência da República e ao Ministério da Economia, em reiteração ao disposto no subitem 9.10 do Acórdão 1976/2017-TCU-Plenário, que mantenham entendimentos com vistas a buscar as alternativas necessárias e disponíveis com vistas a, de forma efetiva e contínua, proporcionar ao Instituto Nacional de Colonização e Reforma Agrária os recursos humanos, materiais, orçamentários e financeiros necessários ao cumprimento de sua missão institucional e, em especial, aqueles necessários ao enfrentamento dos indícios de irregularidades apontados por este Tribunal neste e nos demais acórdãos adotados, relativos à execução do Programa Nacional de Reforma Agrária, em especial, aqueles necessários e suficientes à execução das ações de supervisão ocupacional dos lotes entregues aos beneficiários da reforma agrária, à retomada e à regularização das parcelas, de forma a garantir efetividade necessária ao programa;
Situação que levou à proposição da deliberação:
242. Por ocasião do primeiro monitoramento, apreciado por meio do Acórdão 3155/2019-TCU-Plenário, o Incra relatou suas dificuldades operacionais decorrentes da insuficiência de força de trabalho e de restrições orçamentárias e financeiras apesar da determinação contida no item 9.10 do Acórdão 1976/2017-TCU-Plenário.
243. Em face das dificuldades enfrentadas pelo Incra e da alteração de sua vinculação ministerial decorrente da nova administração do Poder Executivo Federal, ocorrida em 2019, realizou-se novamente a determinação em exame, com vista a proporcionar ao Instituto Nacional de Colonização e Reforma Agrária os recursos humanos, materiais, orçamentários e financeiros necessários ao cumprimento de sua missão institucional e, em especial, aqueles necessários ao enfrentamento dos indícios de irregularidades apontados por este Tribunal neste e nos demais acórdãos adotados, relativos à execução do Programa Nacional de Reforma Agrária, em especial, aqueles necessários e suficientes à execução das ações de supervisão ocupacional dos lotes entregues aos beneficiários da reforma agrária, à retomada e à regularização das parcelas, de forma a garantir efetividade necessária ao programa. 
Providências adotadas e comentários dos gestores:	 
244. Depois de sua notificação, a Casa Civil promoveu a articulação entre os diversos órgãos e entidades envolvidos no item 9.9 do Acórdão 3155/2019-TCU-Plenário, conforme documentos acostados nas peças 35 e 40.
245. Na reunião por videoconferência entre o TCU e o Incra, realizada no dia 11/6/2021, o Coordenador de Gestão de Pessoas do Incra relatou os esforços realizados pela entidade para recompor sua força de trabalho.
246. Inicialmente relatou que, em 2019, muitos servidores da instituição ingressaram com o pedido de aposentadoria por causa da emenda constitucional da reforma da previdência. Hoje, o Incra tem 42% do seu quadro efetivo com 3300 servidores ativos, sendo que desses, 42% já cumprem os requisitos para solicitar aposentadoria. O último concurso para provimento de cargo efetivo foi realizado no ano de 2010.
247. Em face do cenário atual de restrição de contratação de pessoal no âmbito da administração pública federal, o Incra elaborou uma proposta de contratação de pessoal por prazo determinado com base na Lei 8.745 e do Decreto 9.739/2019. A proposta foi submetida ao Ministério da Agricultura, que, após de algumas alterações, foi aprovada pela pasta. 
248. Porém, antes de ser submetida ao Ministério da Economia, conforme determina o decreto acima mencionado, o Incra foi notificado pelo TCU de uma denúncia contra a contratação temporária. A entidade apresentou uma nota técnica contestando a denúncia.
249. Na reunião em apreço, o Coordenador-Geral de Desenvolvimento de Assentamentos (DDA) comentou sobre as reuniões promovidas pela Casa Civil. Informou que para o Incra dar cumprimento de sua missão institucional e cumprir o determinado no acórdão seriam necessários tratar de três questões: pessoal, estrutura de trabalho e orçamentária.
250. Em relação ao pessoal, a questão encontra-se mais agravada do que no início do processo (Acórdão 775/2016-TCU-Plenário) em razão do alto número de aposentadorias. As parcerias com prefeituras, governos dos estados e universidades (TEDs) tem ajudado bastante, porém não são suficientes para atender todas as demandas.
251. Sobre a estrutura de trabalho, informou que, no orçamento de 2020 e 2021, foram disponibilizados recursos para melhorar a estrutura de veículos nas superintendências, que se encontrava bastante envelhecida. Em 2020, foram adquiridos alguns veículos para suprir as deficiências mais emergenciais, e, em 2021, se não houver o contingenciamento dos recursos, irão adquirir um volume significativo de veículos para tentar melhorar a situação de trabalho da Superintendências.
252. A respeito da questão orçamentária, disse que a disponibilidade de recursos em 2020 não foi expressiva, mas ela não foi o fator limitante para condução dos trabalhos. Pois, em face da pandemia da Covid-19, houve uma restrição muito grande das atividades de campo. Assim, o orçamento que foi disponibilizado acabou sendo suficiente. 
253. Por fim, o Coordenador-Geral de Desenvolvimento de Assentamentos (DDA) concluiu que 'se tudo der certo, e não houver contingenciamento, se não houver a anulação de orçamento, que está destinado para o Incra, e for garantida a utilização das áreas finalísticas, nós temos uma boa perspectiva em relação ao orçamento desse ano [2021], então nós vamos ter um orçamento, nós vamos ter uma melhoria da estrutura se orçamento conseguir permanecer e o maior limitante vai continuar sendo a questão pessoal'.
Análise:	 
254. Em decorrência do determinado no item 9.9 do Acórdão 3155/2019-TCU-Plenário, a Casa Civil da Presidência da República iniciou a coordenação de apoio ao Instituto Nacional de Colonização e Reforma Agrária em conjunto com Ministério da Agricultura, Pecuária e Abastecimento (órgão ministerial supervisor do Incra) , e o Ministério da Economia, para proporcionar os recursos humanos, materiais, orçamentários e financeiros necessários ao cumprimento de sua missão institucional. 
255. Conforme a avaliação do Incra, no exercício de 2020 e no primeiro semestre de 2021, a questão mais preocupante foi a escassez de pessoal causada pela falta de reposição do seu quadro permanente por meio de concursos públicos.
256. A solução proposta pelo Incra foi a realização da contratação de pessoal por prazo determinado com base na Lei 8.745 e do Decreto 9.739/2019, porém esta iniciativa foi denunciada ao TCU, que, na Sessão de 29/9/2021, por meio do Acórdão 2380/2021-TCU-Plenário (TC Processo 005.497/2021-3) , da relatoria do Ministro-Substituto Marcos Bemquerer Costa, decidiu o seguinte:
9. Acórdão:
VISTOS, relatados e discutidos estes autos de Denúncia de supostas irregularidades no processo administrativo 54000.101690/2020-02 do Instituto Nacional de Colonização Agrária - Incra, que visa à realização de processo seletivo para a contratação, por tempo determinado, de 1.259 profissionais, para os cargos de Técnico de Processo e Gestão Fundiária, Técnico de Processo e Gestão Administrava, Engenheiro Agrônomo, Engenheiro Civil, Engenheiro Agrimensor Cartografia, Engenheiro Florestal, Antropólogo, Analista de Processo e Gestão Fundiária, Analista de Processo e Gestão Administrativa, Contador, Analista de Sistema e Jornalista.
ACORDAM os Ministros do Tribunal de Contas da União, reunidos em Sessão Reservada do Plenário, ante as razões expostas pelo Relator, em:
9.1. conhecer da presente Denúncia, nos termos dos arts. 234 e 235 do Regimento Interno/TCU, para, no mérito, considerá-la procedente;
9.2. determinar ao Incra, com base no art. 4º, inciso I, da Resolução/TCU 315/2020, que se abstenha de levar a efeito as medidas tendentes à contratação temporária de servidores, nos moldes do processo administrativo 54000.101690/2020-02, porque não demonstrada a existência de necessidade temporária de excepcional interesse público, com ofensa ao disposto nos arts. 1º e 2º, caput, da Lei 8.745/1993;
9.3. dar ciência ao Incra, com fulcro no art. 9º, inciso II, da Resolução/TCU 315/2020, que a recomposição de sua força trabalho sujeita-se à necessidade de concurso público, conforme previsto pelo art. 37, inciso II, da Constituição Federal, desde que atendidos os requisitos previstos na Lei de Diretrizes Orçamentárias e, circunstancialmente, no art. 8º, caput e incisos IV e V, da Lei Complementar 173/2020, ressalvada a possibilidade de contratação por tempo determinado para atender necessidade temporária de excepcional interesse público, nos termos da lei, a teor do art. 37, inciso IX, da Constituição; 
9.4. retirar o sigilo destes autos, à exceção das peças que contenham informação pessoal do denunciante, nos termos dos arts. 104, § 1º, e 108, parágrafo único, da Resolução/TCU 259/2014;
9.5. enviar cópia deste Acórdão ao denunciante e ao Incra;
9.6. arquivar os presentes autos, com fulcro no art. 169, inciso V, do Regimento Interno/TCU.
257. A carência de pessoal também foi observada pelo TCU no Levantamento de escopo amplo realizado pela Secretaria de Controle Externo da Agricultura e do Meio Ambiente no exercício de 2021, como destacou o Relator Marcos Bemquerer Costa, Ministro-Substituto, no voto condutor do Acórdão 486/2022-TCU-Plenário (TC Processo 018.690/2021-1) :
34.    Por fim, destaco a informação de que o INCRA dispõe atualmente de 3.517 servidores ativos, sendo que 1.406 já estão aptos a se aposentar - cerca de 40% da força de trabalho. A SecexAgroAmbiental aduziu que as informações prestadas pela Coordenação-Geral de Gestão de Pessoas da entidade dão conta de que, com a expectativa de aposentadorias nos próximos cinco anos, apenas os Estados do Espírito Santo e Paraná permanecerão com percentual da força de trabalho acima de 80% do número atual de servidores, sendo que, nos Estados do Acre, Amapá, Mato Grosso, Rondônia e Ceará, a equipe pode ficar em patamar inferior a 50% da força de trabalho atual.  
35.    Esse dado é preocupante e demonstra a necessidade de que medidas sejam adotadas para que a situação não chegue ao ponto crítico que se vislumbra nessa oportunidade.
258. Assim, apesar dos esforços empreendidos pela Casa Civil da Presidência da República, o Incra ainda carece dos recursos humanos, materiais, orçamentários e financeiros necessários ao cumprimento de suas missões institucionais, não sendo possível considerar cumprida a presente recomendação.
Evidências:	 
259. As evidências relacionadas com esse ponto são:
a) Documentos diversos sobre a articulação da Casa Civil em promover o apoio ao Incra - Peças 35, 39-43; e
b) Acórdão 486/2022-TCU-Plenário.
Conclusão:	 
260. Os esforços empreendidos pela Casa Civil da Presidência, Ministério da Agricultura, Pecuária e Abastecimento e Ministério da Economia em apoiar o Instituto Nacional de Colonização e Reforma Agrária ainda não foram suficientes para provê-lo dos recursos humanos, materiais, orçamentários e financeiros necessários ao cumprimento de sua missão institucional.
Proposta de encaminhamento	
261. Considerar em implementação a presente recomendação.
2.9 Acesso SNSO (item 9.10 do Acórdão 3155/2019-TCU-Plenário) 
9.10. solicitar ao Incra que, no prazo de 60 dias contados da ciência deste Acórdão, adote as providências necessárias com vistas a possibilitar o acesso aos órgãos de controle interno (CGU) e externo (TCU) ao Sistema Nacional de Supervisão Ocupacional - SNSO (versão web) , por meio de perfil ou senha própria que permitam o acesso aos dados, no modo leitura, para a realização de ações de fiscalização e acompanhamento, fornecendo, ao final do referido prazo, tal acesso com senha à SecexAgroambiental, unidade essa responsável pelas fiscalizações de que tratam os subitens 9.11.1, 9.11.2 e 9.11.3 do Acórdão 1976/2017-TCU-Plenário, sem embargo de oferecer o suporte necessário à utilização desse sistema
Situação que levou à proposição da deliberação:	 
262. Conforme relatado no voto do Acórdão 3155/2019-TCU-Plenário, o SNSO foi apresentado pelo Incra nas reuniões com o TCU, CGU e Ministério de Agricultura que ocorreram em dezembro de 2019, quando o relator buscou o engajamento e comprometimento com o objetivo de sanar os problemas apontados. 
263. A respeito do SNSO, o relator comentou em seu voto o seguinte:
40.		O SNSO consiste numa ferramenta de gestão das ações de supervisão ocupacional nas áreas de reforma agrária. O Incra informou que a ferramenta tecnológica foi criada com o intuito de qualificar, padronizar e monitorar constantemente as atividades desenvolvidas nas regionais, atendendo à determinação que trata dos indícios de irregularidades objeto de apuração. 
41.		Elaborado a partir de um Termo de Execução Descentralizada, celebrado entre o Incra e a Universidade Federal de Santa Maria (UFSM) , no Estado do Rio Grande do Sul, e habilitado à utilização a partir de testes efetuados em agosto/2019, o SNSO possui duas versões, utilizadas de acordo com a dinâmica das atividades de supervisão ocupacional. Uma versão mobile, utilizada pelos técnicos em campo, por meio de um tablet ou de um celular com sistema operacional Android, e uma versão web, utilizada pela equipe de trabalho das superintendências ou pela sede do Incra em Brasília.
42.		Consoante a exibição e explanação realizadas, nos dispositivos móveis o SNSO permite coletar dados nas áreas das parcelas, nos assentamentos, mesmo off-line, e enviá-los, assim que obtida conexão de internet, para um servidor online. A coleta de dados por meio de um formulário padronizado no aplicativo instalado em dispositivo móvel inclui informações gerenciais sobre o beneficiário e a exploração do lote, além de permitir o registro das moradias e de documentos, inclusive por meio de fotos desses, da família assentada, do terreno, e da moradia. Também possibilita eventuais alterações nos dados do Sistema de Informações de Projetos de Reforma Agrária (Sipra) , para permitir atualizações de dados cadastrados naquele sistema, bem como outras demandas da família atendida, sendo possível identificar, ainda, nesse trabalho, o ponto geográfico do lote e da família assentada, com as devidas coordenadas geográficas, haja vista o uso do sistema de GPS dos aparelhos.
43.		A plataforma web, por sua vez, permite gerar arquivo em formato pdf com relatório da vistoria de supervisão ocupacional, com todos os seus dados, incluindo documentos colhidos e assinaturas, podendo-se checar os dados ao nível de cada um dos beneficiários visitados, conforme apresentado à minha assessoria em consultas realizadas online pelos técnicos do Incra durante sua apresentação, nas quais foram verificados esses dados colhidos, de forma exemplificativa em algumas das parcelas, de forma aleatória. Além disso, é possível, a partir desse sistema, gerar listagens, efetuar tabulação e cruzamento de dados, sendo possível ainda a utilização de filtros dinâmicos, além da geração de gráficos dos relatórios e a visualização da posição geográfica dos assentados, e, a partir dos pontos, acessar os perfis desses assentados nesse sistema.
44.		A iniciativa, conforme foi-me relatado, é digna dos mais altos elogios, e impressionou positivamente tanto a equipe da SecexAgroambiental, presente na reunião, como minha assessoria. Portanto, devo reconhecer e parabenizar tanto a equipe do Incra responsável por desenhar e operacionalizar tal ferramenta, quanto a Universidade Federal de Santa Maria, por também participar desse projeto, sem a qual possivelmente pouco se teria feito, dadas as dificuldades relativas às disponibilidades financeiras para a contratação de empresas na modalidade de fábrica de software. Embora se trate de aplicação que certamente passará por melhorias contínuas, sem dúvidas constitui um grande passo na direção da construção de uma base de dados confiável sobre todos os assentados, com informações úteis, sistematizadas e de fácil acesso, dada a digitalização e a facilidade de realização de filtros, os quais permitem também um tratamento gerencial e o planejamento de ações várias sobre os assentamentos, sobre os lotes, e seus beneficiários.
45.		Referido sistema transcende a utilidade propriamente do Incra, trazendo transparência e permitindo, inclusive, a seleção de objetos para a ação de controle tanto por parte do TCU quanto da CGU, de maneira que na referida reunião foram os técnicos do Incra questionados sobre a possibilidade de fornecimento de senhas específicas para os órgãos de controle, haja vista, inclusive, que consoante os termos do subitem 9.11.3 do Acórdão 1976/2017-TCU-Plenário este Tribunal determinou a realização de planejamento de ações fiscalizatórias, na modalidade auditoria, no horizonte de até quatro anos, com vistas a certificar que os beneficiários com apontamentos de indícios de irregularidades por este Tribunal, conforme as planilhas constantes do TC-Processo 000.517/2016-0, e que porventura venham a ser considerados pelo Incra como regulares, de fato se encontrem em situação de regularidade, exercendo tais fiscalizações por meio de processos amostrais, se for necessário, e verificações  in loco, por meio de FOCs, com vistas a tal certificação.
46.		O SNSO, me parece, será ferramenta fundamental a essas ações, tanto na fase de planejamento, quanto para fins de confrontação dos dados e até para identificação de responsáveis, em caso de constatação de eventuais irregularidades ou desvios. A obtenção de senha, conquanto questionada por minha assessoria, também foi objeto de ativo interesse por parte dos representantes da SecexAgroambiental, presentes na reunião.
47.		Não tendo havido objeção por parte dos técnicos do Incra, nessa ocasião, penso que tal medida deva ser desde logo solicitada formalmente por este Tribunal, o que entendo deva ser realizado já por ocasião do acórdão ora submetido à deliberação desta Corte.
Providências adotadas e comentários dos gestores:	 
264. Por meio do OFICIO Nº 9756/2020/GABT-1/GABT/GAB/P/SEDE/INCRA-INCRA, de 18/2/2020 (peça 8) , o Incra solicitou os dados necessários para o cadastro dos auditores/técnicos da SecexAgroAmbiental/TCU para acesso ao SNSO.
265. Em atendimento ao ofício acima mencionado foi encaminhada ao Incra relação dos servidores da SecexAgroAmbiental, com os dados solicitados, para serem cadastrados no SNSO, conforme Ofício 16671/2020-TCU/Seproc, de 20/4/2020 (peça 9) .
266. Em 6/5/2020, a Auditoria Interna do Incra informou que foram concedidas as senhas de acesso aos servidores da SecexAgroAmbiental/TCU ao Sistema Nacional de Supervisão Ocupacional - SNSO e encaminhou o 'Tutorial SNSO Web - versão 1.0' (peças 36 e 38) .
Análise:
267. As providencias adotadas pelos gestores demonstram a concessão de acesso aos servidores da SecexAgroAmbiental do TCU ao Sistema Nacional de Supervisão Ocupacional - SNSO (versão web) .
268. Importa informar que a avaliação do subitem 9.5.5 do Acórdão 1976/2017-TCU-Plenário, que trata da supervisão ocupacional, foi realizada por meio do acesso aos dados do SNSO.
269. O Incra também concedeu o acesso ao mencionado sistema ao órgão de controle interno (CGU) , conforme consta do Relatório de Avaliação do Incra - exercício de 2019, de 22/10/2020, em que também examinou a supervisão ocupacional.
270. Nesse relatório, as principais constatações da CGU em relação a supervisão ocupacional foram:
	a) manutenção dos Planos Nacional e Regionais de Supervisão Ocupacional (2018-2020) sem adaptações à nova realidade do SNSO;
	b) baixa formalização e atuação dos Núcleos Regionais;
	c) melhora significativa no monitoramento da atividade de supervisão ocupacional pelo órgão central;
	d) deficiências no preenchimento dos laudos de vistoria; e
	e) baixo índice de apuração de irregularidades detectadas
271. Assim, verifica-se que o Incra concedeu acesso aos órgãos de controle interno (CGU) e externo (TCU) ao Sistema Nacional de Supervisão Ocupacional - SNSO (versão web) , conforme determinou o subitem 9.10 do Acórdão 3155/2019-TCU-Plenário.
Evidências:
272. As evidências relacionadas com esse ponto são:
a) OFICIO Nº 9756/2020/GABT-1/GABT/GAB/P/SEDE/INCRA-INCRA - Peça 8;
b) Ofício 16671/2020-TCU/Seproc, de 20/4/2020 -  Peça 9;
c) Tutoria SNSO - Peça 38; e
d) Relatório de Avaliação CGU do Incra - exercício de 2019 - Peça 102.
Conclusão:	 
273. Os trabalhos desenvolvidos pelos órgãos de controle interno (CGU) e externo (TCU) na supervisão ocupacional por meio de acesso ao SNSO demostra o cumprimento do determinado no subitem 9.10 do Acórdão 3155/2019-TCU-Plenário. 
Proposta de encaminhamento:
274. Em face do acima exposto, propõe-se considerar cumprida a determinação contida no subitem 9.10 do Acórdão 3155/2019-TCU-Plenário.
2.10 Determinações à SecexAgroAmbiental (item 9.11 do Acórdão 1976/2017-TCU-Plenário) 
275. O item 9.11 do Acórdão 1976/2017-TCU-Plenário estabeleceu as diretrizes para a verificação do cumprimento de suas determinações, conforme transcrito abaixo:
9.11. determinar à SecexAmbiental que:
9.11.1. realize o monitoramento deste acórdão, nos termos do art. 243 do Regimento Interno/TCU, ao final de cada biênio, contado a partir da data desta deliberação, durante os próximos dez anos, em autos específicos para esse fim, objetivando verificar:
9.11.1.1. por ocasião dos dois primeiros monitoramentos bianuais, a efetividade das medidas apuratórias adotadas pelo Incra, quanto aos indícios de irregularidades indicados nas planilhas que constituem os itens não digitalizáveis de peça 25 destes autos, em conformidade com o plano definitivo de apuração, referido no subitem 9.5.1, e relatórios referidos no subitem 9.5.2 e respectivos subitens deste acórdão, bem assim, as demais determinações indicadas nos itens 9.3, 9.4, 9.6, e recomendações constantes dos subitens 9.9 e 9.10 retro;
9.11.1.2. por ocasião dos três últimos monitoramentos bianuais, proceda à aferição dos resultados apresentados pelos assentamentos realizados pelo Incra, sob o prisma da eficiência, eficácia e efetividade da política de reforma agrária, trazendo informações:
9.11.1.2.1. outrora requeridas no subitem 9.13 do Acórdão 775/2016-TCU-Plenário, acerca relação dos assentamentos oriundos do Programa Nacional de Reforma Agrária que, após atingirem grau de satisfação adequado, em vista dos objetivos do programa, se tornaram autossustentáveis;
9.11.1.2.2. acerca das medidas adotadas pela autarquia e demais órgãos superiores envolvidos com o Programa, com vistas a que esses assentamentos alcancem resultados positivos no sentido da efetiva exploração da terra pelos beneficiários, atingindo os anseios de autossustentabilidade e os objetivos da reforma agrária, dentre os quais o cumprimento da função social da terra recebida, com níveis satisfatórios de produtividade;
9.11.1.2.3. contando o que os indicadores construídos pelo Incra, conforme o subitem 9.8 retro, revelam sobre a Política Nacional de Reforma Agrária e sobre a gestão dessa política pelo Incra e demais órgãos federais porventura envolvidos;
9.11.2. autue processo de acompanhamento das providências a serem adotadas pelo Incra conforme subitens 9.5.1, 9.5.2, 9.6 e 9.7 deste acórdão, notadamente, em razão da remessa semestral das informações a este Tribunal, dado o longo lapso previsto para a realização de cada monitoramento;
9.11.3. realize o planejamento de ações fiscalizatórias, na modalidade auditoria, no horizonte de até quatro anos, com vistas a certificar que os beneficiários com apontamentos de indícios de irregularidades por este Tribunal, conforme planilhas constantes dos itens não digitalizáveis de peça 25, que porventura venham a ser considerados pelo Incra como regulares, de fato se encontrem em situação de regularidade, exercendo tais fiscalizações por meio de processos amostrais, se for necessário, e verificações in loco, por meio de Fiscalizações de Orientação Centralizada, com vistas a tal certificação e apontamento de eventuais desvios e apuração de responsabilidades por agentes integrantes das Superintendências Regionais do Incra, ou por outros agentes responsáveis por procedimentos irregularmente adotados pela sede da autarquia;
9.11.4. realize o acompanhamento dos processos de seleção de beneficiários da reforma agrária, em face do disposto no subitem 9.4.6 deste acórdão, por meio da análise dos editais ali referidos, dos resultados desses processos seletivos, e demais procedimentos que julgar oportuno realizar, representando a este Tribunal em caso de constatação de irregularidades que demandem intervenção desta Corte e/ou a apuração de responsabilidades.
Providências adotadas:
276. O primeiro monitoramento do Acórdão 1976/2017-TCU-Plenário foi apreciado pelo Acórdão 3155/2019-TCU-Plenário.
277. O presente processo trata do segundo monitoramento para verificar a efetividade das medidas apuratórias adotadas pelo Incra, quanto aos indícios de irregularidades indicados no Acórdão 1976/2017-TCU-Plenário, que tinha inicialmente previsto o saneamento de todos os indícios de irregularidades no horizonte de três anos após a decisão (subitem 9.5.1 do acórdão monitorado) , que foi prorrogado até 2022 pelo subitem 9.7.1 do Acórdão 3155/2019-TCU-Plenário.
278. Conforme demonstrado no item 71 do presente relatório, o Incra promoveu o saneamento de 142.406 indícios de irregularidades (deferidos ou indeferidos) , cerca de 16,66% do total. Assim, o plano de apuração dos indícios de irregularidades previsto para ser concluído até 2022 não será cumprido e necessitará de nova atualização.
279. Oportuno mencionar que a autarquia tem enfrentado intensas mudanças internas desde a extinção do Ministério de Desenvolvimento Agrário, em 2016, quando ficou vinculado à Casa Civil da Presidência da República e, desde 2019, ao Ministério da Agricultura Pecuária e Abastecimento (Mapa) . Mais recentemente, observou-se alterações importantes relacionadas com a reorganização da área de tecnologia da informação no Incra e o desenvolvimento de projetos que apresentam potencial para transformar o ambiente de atuação da Autarquia.
280. Devido ao baixo índice de apuração dos indícios de irregularidades, ante os impactos da Pandemia do Covid-19 na rotina de trabalho do Incra e do próprio TCU, ante os mencionados projetos de TI em andamento no âmbito do Incra (e que afetam diretamente a execução das suas atividades finalísticas) e por entender que o benefício do controle não compensaria seu custo no momento, a SecexAgroAmbiental deixou de realizar no período previsto as ações fiscalizatórias determinadas no item 9.11.3 do acórdão monitorado. 
281. Foram adotadas, por outro lado, outras ações com vistas a reorganizar a estratégia de controle. Administrativamente, houve reestruturação interna da Secretaria e designação de Equipe reforçada para cuidar dos processos e fiscalizações afetos a esta instituição. 
282. No que tange ao controle externo, em 2021 foi executado um levantamento de escopo amplo para avaliar a gestão e identificar riscos em áreas prioritárias para fomentar a atuação do controle externo no Incra (Acórdão 486/2022-TCU-Plenário) .
283. Em 2022, considerando que o Sipra foi considerado um dos sistemas mais críticos no levantamento de riscos em sistemas informacionais da Administração Pública Federal realizado pela Sefti (TC Processo 031.436/2019-6 - Acórdão 1889/2020-TCU-Plenário, relatoria do Ministro Aroldo Cedraz) , considerando os resultados do Levantamento e considerando as informações obtidas na Produção de conhecimento realizada de setembro/2021 a março/2022 (TC Processo 036.767/2021-2, Administrativo) , em especial a implantação do Projeto de Transformação Digital que está revolucionando os sistemas do Incra, com impacto profundo nas áreas finalísticas da Instituição, foi programada, e está em execução, Auditoria na governança e gestão da tecnologia e segurança da informação no Incra (TC Processo 008.307/2022-9 - RA) . 
284. Com a retomada das atividades de campo pelo Incra e o aumento das ações de supervisão, conforme resultados apresentados a partir do segundo semestre/2021, bem como com os resultados da avaliação, pelo Tribunal, do quanto a governança e a gestão da TI do Incra apresentam estrutura e práticas de governança e gestão na área de tecnologia e segurança da informação, nos seus aspectos mais relevantes, entende-se que haverá terreno mais adequado para a execução da fiscalização determinada.
285. Dessa forma, pretende-se incluir no próximo plano de auditoria a realização de fiscalização na modalidade de Relatório de Monitoramento para examinar por meio de processos amostrais se os beneficiários com apontamentos de indícios de irregularidades por este Tribunal, que porventura venham a ser considerados pelo Incra como regulares, de fato se encontrem em situação de regularidade, bem como verificar o cumprimento das determinações dos itens 9.6 e 9.7 do Acórdão 1976/2017-TCU-Plenário. A proposta de fiscalização detalhada será oportunamente encaminhada para autorização pelo Relator.
286. De acordo com o item 9.11.1.2. do Acórdão 1976/2017-TCU-Plenário, o próximo monitoramento bianual deveria proceder a 'aferição dos resultados apresentados pelos assentamentos realizados pelo Incra, sob o prisma da eficiência, eficácia e efetividade da política de reforma agrária'. 
287. Porém, como já colocado, o Incra não promoveu o saneamento integral dos indícios de irregularidades que merecem ser monitorados pela SecexAgroAmbiental e, ainda, não conseguiu desenvolver os indicadores para aferir a eficiência, eficácia e efetividade da política de reforma agrária, conforme foi examinado nos itens 180 a 241 do presente relatório.
288. Assim, propõe-se a continuidade do monitoramento das medidas apuratórias dos indícios de irregularidades adotadas pelo Incra para o próximo monitoramento, bem como a realização da fiscalização proposta no item 285 deste relatório.
289. Nesse sentido, propõe-se que os itens 9.11.1.1. e 9.11.1.2. do Acórdão 1976/2017-TCU-Plenário passem a ter as redações abaixo, mantendo-se as redações de seus subitens:
	(...) 9.11.1.1. por ocasião dos três primeiros monitoramentos bianuais, a efetividade das medidas apuratórias adotadas pelo Incra, quanto aos indícios de irregularidades indicados nas planilhas que constituem os itens não digitalizáveis de peça 25 destes autos, em conformidade com o plano definitivo de apuração, referido no subitem 9.5.1, e relatórios referidos no subitem 9.5.2 e respectivos subitens deste acórdão, bem assim, as demais determinações indicadas nos itens 9.3, 9.4, 9.6, e recomendações constantes dos subitens 9.9 e 9.10 retro;
	9.11.1.2. por ocasião dos dois últimos monitoramentos bianuais, proceda à aferição dos resultados apresentados pelos assentamentos realizados pelo Incra, sob o prisma da eficiência, eficácia e efetividade da política de reforma agrária, trazendo informações: (...) 
3	CONCLUSÃO 
290. Diante da análise posta, é possível verificar que a maioria das determinações se encontram em cumprimento pelo Incra. As tabelas a seguir resumem a situação avaliada, por subitem, para cada um dos dois acórdãos monitorados no bojo deste processo:
Acórdão 1976/2017-TCU-Plenário 	
	Grau de implementação das deliberações - Incra

	Deliberação
	Cumprida ou Implementada 
	Em cumprimento ou Em implementação
	Parcialmente cumprida ou Parcialmente implementada
	Não cumprida ou Não implementada
	Não aplicável

	Item 9.4.1 a 9.4.6 do Acórdão (item 2.1 do relatório) 
		X
			
	Item 9.5.2 do acórdão (item 2.2 do relatório) 
		X
			
	Item 9.5.3 e 9.5.4 do acórdão (item 2.3 do relatório) 
		X
			
	Item 9.5.5, 9.5.6 e 9.5.7 do acórdão (item 2.4 do relatório) 
		X
			
	Item 9.5.8, 9.6, 9.7, 9.9 do acórdão (item 2.5 do relatório) 
		X
			
Acórdão 3155/2019-TCU-Plenário
	Grau de implementação das deliberações - Incra

	Deliberação
	Cumprida ou Implementada 
	Em cumprimento ou Em implementação
	Parcialmente cumprida ou Parcialmente implementada
	Não cumprida ou Não implementada
	Não aplicável

	Item 9.7 do acórdão (item 2.6 do relatório) 
			X
		
	Item 9.8 do acórdão (item 2.7 do relatório) 
		X
			
	Item 9.9 do acórdão (item 2.8 do relatório) 
		X
			
	Item 9.10 do acórdão (item 2.9 do relatório) 
	X
				
291. As principais melhorias observadas nesse período foram sob o aspecto tecnológico. A primeira foi a implantação da PGT, que integrou o Sipra a sua base de dados, facilitando o acesso dos beneficiários da reforma agrária a diversos serviços oferecidos pela plataforma. Além disso, a PGT permite o cruzamento de dados com outras bases governamentais e oferece maior segurança ao sistema.
292. A outra melhoria verificada foi o aperfeiçoamento da supervisão ocupacional por meio da implantação dos sistemas SNSO e Titula Brasil.
293. Além disso, ocorreu um novo aperfeiçoamento das normas do PNRA, com a publicação do Decreto 10.166, de 10/12/2019, e da Instrução Normativa do Incra 98, de 17/12/2018.
294. Por outro lado, a apuração dos indícios de irregularidades e as vistorias das supervisões ocupacionais estão atrasados em relação a meta estabelecida no Acórdão 3155/2019-TCU-Plenário, causada, segundo a administração do Incra, pelas restrições impostas pela pandemia da Covid-19 e, principalmente, pela carência de pessoal.
295. Assim, faz-se necessária nova determinação ao Incra no sentido de que apresente novo Plano de Apuração definitivo de todos os indícios de irregularidades apontados por este Tribunal, referidos no subitem 9.5.1 do Acórdão 1976/2017-TCU-Plenário e no subitem 9.7.1 do Acórdão 3155/2019-TCU-Plenário, no qual esteja contemplada uma atualização do Plano de Supervisão Ocupacional para a apuração dos indícios de irregularidades apontados com prazo razoável para ser cumprido até 2024, conforme proposto no item 78 desta instrução.
296. Esta medida, nos estritos termos do art. 14 da Resolução-TCU 315/2020, deveria ser encaminhada antecipadamente para comentários do Incra. Porém, entende-se dispensável a adoção dessa medida, pois, se trata de uma atualização do Plano de Apuração dos indícios de irregularidades em decorrência do atraso no seu cumprimento devido às restrições impostas pela pandemia da Covid-19 e, principalmente, à carência de pessoal, conforme alegado pela própria instituição.
297. Desta forma, deve-se dar prosseguimento ao monitoramento do Acórdão 1976/2017-TCU-Plenário, por meio de reuniões periódicas da Equipe da Secex AgroAmbiental com o Incra para acompanhar a evolução das medidas adotadas para o processo de seleção de famílias para o PNRA, a apuração dos indícios de irregularidades e as vistorias das supervisões ocupacionais.
4	PROPOSTA DE ENCAMINHAMENTO 
298. Em face do exposto, submetem-se os autos à apreciação superior, propondo-se:
a) considerar cumprida a deliberação enviada ao Instituto Nacional de Colonização e Reforma Agrária pelo item 9.10 do Acórdão 3155/2019-TCU-Plenário;
b) considerar em cumprimento os subitens 9.4.1 ao 9.4.6, 9.5.2 ao 9.5.8, e itens 9.6, 9.7, 9.8, do Acórdão 1976/2017-TCU-Plenário;
c) considerar como parcialmente cumprida a determinação do item 9.7 do Acórdão 3155/2019-TCU-Plenário;
d) considerar como em implementação a recomendação do item 9.9 do Acórdão 1976/2017-TCU-Plenário
e) alterar a redação dos itens 9.11.1.1. e 9.11.1.2. do Acórdão 1976/2017-TCU-Plenário, para que passem a ter as seguintes redações abaixo, mantendo-se os termos de seus subitens:
 (...) 9.11.1.1. por ocasião dos três primeiros monitoramentos bianuais, a efetividade das medidas apuratórias adotadas pelo Incra, quanto aos indícios de irregularidades indicados nas planilhas que constituem os itens não digitalizáveis de peça 25 destes autos, em conformidade com o plano definitivo de apuração, referido no subitem 9.5.1, e relatórios referidos no subitem 9.5.2 e respectivos subitens deste acórdão, bem assim, as demais determinações indicadas nos itens 9.3, 9.4, 9.6, e recomendações constantes dos subitens 9.9 e 9.10 retro;
9.11.1.2. por ocasião dos dois últimos monitoramentos bianuais, proceda à aferição dos resultados apresentados pelos assentamentos realizados pelo Incra, sob o prisma da eficiência, eficácia e efetividade da política de reforma agrária, trazendo informações: (...) 
f) determinar ao Instituto Nacional de Colonização e Reforma Agrária (Incra) , com fundamento no art. 250, II, do Regimento Interno do TCU, c/c art. 7º, § 3º, I, da Resolução-TCU 315/2020, que, no prazo de 90 dias, apresente Plano de Apuração atualizado de todos os indícios de irregularidades apontados por este Tribunal, referidos no subitem 9.5.1 do Acórdão 1976/2017-TCU-Plenário e no subitem 9.7.1 do Acórdão 3155/2019-TCU-Plenário, no qual esteja contemplada uma atualização do Plano de Supervisão Ocupacional para a apuração dos indícios de irregularidades apontados com prazo razoável para ser cumprido até 2024;
g) apensar o presente processo ao processo originador (TC Processo 000.517/2017-0) , encerrando o presente monitoramento, nos termos do art. 169, I, do RI/TCU."
	
5      Apêndice A
5.1	Gráfico Comparativo da Apuração dos Indícios de Irregularidades por SR - 2019 a 2021

     Apêndice B - Análises de suporte acerca do atendimento às deliberações 
Item 9.4 - Análise dos Editais de Abertura de Seleção (Planilha das peças 130 e 131) :
Avaliação do cumprimento do item 9.4. do Acórdão 1976/2017-TCU-Plenário
299. Quanto ao atendimento dos subitens do item 9.4 do acórdão, foram verificados trinta editais de abertura de seleção publicados no site do Incra em novembro de 2021 e cinco processos administrativos SEI dessas seleções, conforme solicitação e acesso concedido (peça 132) .
300. Avaliou-se o atendimento às normas que regulam os processos de seleção, constantes do quadro do item 28. A síntese dos processos avaliados está registrada nas planilhas das peças 130 e 131.
Avaliação do cumprimento do subitem 9.4.1 do Acórdão 1976/2017-TCU-Plenário:
301. Foi avaliado o atendimento às seguintes normas: art. 19, §1º, da Lei 8629/1993; art. 13 caput, §§ 1º e 2º, do Decreto 9.311/1998; art. 12, 15 a 17, da IN Incra 98/2019.
302. Os artigos 19, §1º, da Lei 8629/1993 e 13 caput, §§ 1º e 2º, do Decreto 9.311/1998 estabelecem que a ampla divulgação do processo de seleção deve ser feita na internet, que o edital de aberturas das seleções devem ser afixados na sede da unidade do Incra responsável pela seleção, no Município em que será instalado o projeto de assentamento, bem como nos Municípios limítrofes definidos pelo IBGE, em pelo menos uma das seguintes formas: publicação em jornal; anúncio em estação de rádio; ou afixação do edital em órgão público municipal, sindicato de trabalhadores rurais, empresa de assistências técnicas ou cooperativas.
303. Para a verificação das publicações na sede da unidade do Incra responsável pela seleção, no Município em que será instalado o projeto de assentamento, bem como nos Municípios limítrofes foram verificados cinco processos administrativos SEI, relativos à seleção de beneficiários para o PNRA (item 30) , abaixo mencionados - processos SEI 54000.061793/2018-08, 54000.095262/2021-14, 54000.011482/2021-95, 54000.098718/2020-17, 54000.090042/2020-13 (conforme síntese na planilha da peça 131) . 
304. Em relação à seleção do projeto de assentamento Celso Lucio, localizado em Uberlândia - Minas Gerais, verificou-se, quando de sua abertura em 2018, no processo SEI 54000.061793/2018-08, que houve a solicitação de publicação do edital de abertura em jornal de grande circulação no estado de Minas Gerais, bem como em local de acesso ao público no prédio da SR (06) MG (SEI 1236064) . Os comprovantes identificados, no processo, foram da publicação no DOU (SEI 1232229) , em jornal de Uberlândia (SEI 1383004) , no portal antigo do Incra (SEI 2367645 a 2367816) , e no novo (https://www.gov.br/incra/pt-br/assuntos/reforma-agraria/selecao-assentamentos/minas-gerais/2021) , e de divulgação na Emater e no Sindicato de Trabalhadores Rurais de Uberaba (SEI 1301987) . Não se identificaram os comprovantes de divulgação do edital de abertura em todos os municípios limítrofes, nem na sede do Incra em MG, naquele período de abertura, mas apenas posteriormente na retomada da seleção em 2021 (SEI 9808986) (documentos SEI citados do processo de MG juntados à peça 133) . 
305. Essa seleção iniciou-se em 2018, posterior à edição do Decreto 9.311/18, e anterior à regulamentação por meio da instrução normativa do Incra, mas foi paralisada, de acordo com informação publicada no site do Incra (SEI 9809010) , devido a questionamentos do Tribunal de Contas da União (TCU) , bem como por necessidade da realização de ajustes no Sistema de Projetos de Reforma Agrária (Sipra) do Incra (documentos SEI citados do processo de MG juntados à peça 133) .
306. Em relação à seleção do PA José Marcos de Araújo Santos, localizado no município de Presidente Kennedy - Espírito Santo, foi identificado no processo, SEI 54000.095262/2021-14, arquivo PDF com fotos indicando os locais de divulgação do edital de abertura (SEI 10600237 - peça 134) , quais sejam: Centro de Referência de Assistência Social (CRAS) , prefeitura, IDAF, casa do produtor e secretaria municipal de desenvolvimento rural do município de Itapemirim (ES) ; secretaria de agricultura e CRAS de Marataízes (ES) ; prefeitura, secretaria de agricultura, sindicato de trabalhadores rurais, cooperativa Selita e INCAPER de Presidente Kennedy (ES) ; prefeitura e secretaria de agricultura de Atílio Vivaqua (ES) e de Mimoso do Sil (ES) ; prefeitura e CRAS de São Francisco de Itabapoana (RJ) . Apesar de haver indicação em legenda abaixo de cada foto, não foi possível comprovar o local apenas pela foto e não houve nitidez para distinguir os documentos afixados. 
307. Na análise da seleção para o Projeto de Desenvolvimento Sustentável - PDS Roseli Nunes, localizado no município de Tucumã, e municípios limítrofes definidos pelo IBGE: São Felix do Xingu e Ourilândia do Norte no estado do Pará (processo SEI 54000.011482/2021-95) , verificou-se a solicitação para publicação no site do Incra (SEI 8177118) e sua devida divulgação no endereço eletrônico do Incra (SEI 8289425) , e a solicitação para divulgação nas prefeituras de Tucumã, São Felix do Xingu e Ourilândia do Norte (SEI 8319793, 8319811, 8319825) . Não se verificou a comprovação da fixação na sede da Superintendência Regional do Sul do Pará - SR (27) e nem nas respectivas prefeituras (mas apenas a solicitação) . Verificou-se, em relação a essa seleção, a publicação de documento com a relação de municípios limítrofes de Tucumã no site do Incra (https://www.gov.br/incra/pt-br/assuntos/reforma-agraria/selecao-assentamentos) e também no processo SEI 54000.011482/2021-95 (SEI 8177115) - documentos SEI citados do processo de Pará Sul juntados à peça 135. 
308. Essa prática de publicar a lista dos municípios limítrofes é importante para dar publicidade a tais municípios e para o controle da publicação exigida nesses municípios, inclusive pode evitar erros e retificação de edital, como o ocorrido na seleção do PA Fazenda Alegre, localizado no município de Flores de Goiás/GO, em que foram acrescentados os municípios Alvorada do Norte, no Estado de Goiás, e Buris, no estado de Minas Gerais, como municípios limítrofes no edital de retificação Edital 3/2021 (https://www.gov.br/incra/pt-br/assuntos/reforma-agraria/selecao-assentamentos/distrito-federal-e-entorno/2021) . 
309. Na análise da seleção do Projeto de Assentamento PA NACIONAL, criado em 23/10/2018, localizado no município de Água Boa/MT, processo SEI 54000.098718/2020-17, verificaram-se ofícios e e-mails com solicitação de fixação do edital de abertura nas prefeituras e sindicatos de trabalhadores rurais do município de instalação e dos limítrofes, e portal do Incra (SEI 7433550 a 7433622; 7442239 a 7493124) . Não se identificou a comprovação da afixação nessas prefeituras nem da divulgação na sede do Incra de MT (documentos SEI citados do processo de MG juntados à peça 136) . 
310. O processo de seleção do Projeto de Assentamento Nelson Mandela, criado em 21/9/2016, localizado no município de Iepê/SP (processo SEI 54000.090042/2020-13) , apresentou as fotos dos editais afixados nas prefeituras (SEI 7321865) , e os ofícios encaminhados para as prefeituras dos municípios limítrofes (SEI 7321876) . Embora as fotos constantes do arquivo PDF tenham as coordenadas geográficas do local, elas não apresentaram nitidez para identificação dos documentos afixados, e não trouxeram legenda com o nome do local onde foram tiradas. Também não se identificou a comprovação da afixação na sede do Incra de SP (documentos SEI citados do processo de SP juntados à peça 137) . 
311. Relativamente à publicação do edital de abertura na internet determinada no art. 19, §1º, da Lei 8629/1993, a regulamentação definiu que deveria haver a divulgação no site do Incra, de acordo com o §1º do art. 13 do Decreto 9.311/1998 e o art. 15 da IN Incra 98/2019. Foram verificadas as publicações no endereço https://www.gov.br/incra/pt-br/assuntos/reforma-agraria/selecao-assentamentos, tendo-se constatado a devida publicação dos editais de abertura das trinta seleções abertas em novembro de 2021. 
312. Quanto ao atendimento do prazo de antecedência de trinta dias entre a publicação do edital de abertura e o início das inscrições para a seleção (art. 15 da IN Incra 98/2019) , verificou-se que três editais, dos trinta avaliados, não respeitaram o prazo mínimo. 
313. Os editais Edital 647.2020, Edital 538.2020 e Anexos I, II e III e Edital 512.2020, do Distrito Federal e de São Paulo, não respeitaram a antecedência mínima prevista, tendo sido publicados em 1/2/2021 e 13/10/2020, e iniciada a inscrição em 8/2/2021 e 9/11/2020, respectivamente.
314. Para a verificação da data de publicação do edital foi utilizada a data inscrita no cabeçalho do edital, ou na falta desta data, utilizou-se a data informada no site do Incra relativa à publicação da página 'Seleção para Assentamentos' do estado e exercício correspondentes. Todavia, essa data de publicação informada no site não corresponde necessariamente à data de publicação do edital de abertura de seleção. 
315. Seguem abaixo prints com 'exemplos de edital com data de publicação no cabeçalho e edital sem a data' e 'exemplificação de uma data de publicação no site e vários editais publicados'.
316. Nos casos em que a informação da data de publicação não estava disponível e foi necessário utilizar a data informada no site do Incra, a verificação do atendimento do prazo mínimo de antecedência foi dificultada, e em alguns caso impossibilitada, quando havia seleções simultâneas para mais de um PA em uma mesma SR (p. e. Pará-Oeste Santarém em Santarém em 2021) , tendo em vista que não havia como relacionar a data de publicação informada no site ao edital a que ela eventualmente se referisse, conforme prints exemplificativos abaixo.
317. Para os processos de seleção dos editais Edital 247.2021 (Mato Grosso) , Edital 263.2021 e Anexos I e II e Edital 264.2021 e Anexos  (Paraíba) , só foi possível verificar o prazo de antecedência da publicação do edital por meio do acesso aos processos administrativos SEI, uma vez que não apresentam a data de publicação no cabeçalho do documento e no site há mais de uma seleção publicadas na mesma SR.

Exemplos de edital com data de publicação no cabeçalho (edital 493/2021 Santarém/PA) e edital sem a data (edital 647/2020 Brasília/DF) .

Exemplificação de uma data de publicação no site e vários editais publicados.
318. Verifica-se que a sistemática de seleção estabelecida por meio da Lei 13.465/2017, de 11/7/2017, que alterou a Lei 8.629/1993, vai ao encontro da determinação prolatada no subitem 9.4.1, na medida em que promove ampla divulgação da abertura do processo de seleção de candidatos ao PNRA para cada projeto de assentamento, embora haja a necessidade de alguns ajustes com vistas à comprovação da divulgação na sede do Incra responsável pela seleção e nos municípios limítrofes, e a divulgação adequada da data de publicação dos editais no site da autarquia, de modo a evidenciar as divulgações requeridas na legislação e a possibilitar o controle do cumprimento do prazo de antecedência mínima da publicação até o início das inscrições.
Avaliação do cumprimento do subitem 9.4.2 do Acórdão 1976/2017-TCU-Plenário:
319. Para a verificação do cumprimento do subitem 9.4.2 do Acórdão 1976/2017-TCU-Plenário foram consultados os editais publicados, especificamente os itens que tratam dos procedimentos de inscrição para o processo de seleção.
320. Avaliou-se o atendimento às seguintes normas: art. 19, §1º, da Lei 8629/1993; artigos 5º, 6º e caput do art. 13 caput c/c seu § 1º, do Decreto 9.311/2018; art. 19 a 24 da IN Incra 98/2019.
321. Todos os editais avaliados estabelecem o processo aberto a todo o público-alvo, conforme a sistemática legalmente requerida, qual seja: 
a. Lei 8629/1993: Art. 19, §1º - processo de seleção com ampla divulgação do edital de convocação na internet, no município de instalação e nos limítrofes; 	
b. Decreto 9.311/2018, artigos 5º, 6 º e caput do art. 13 caput c/c seu § 1º - 
i. transcurso público do processo de seleção, com o registro dos atos em autos formalizados com essa finalidade específica e a publicação dos atos decisórios no sítio eletrônico do Incra; 
ii. publicação de edital de seleção para chamamento dos interessados; inscrição aberta a qualquer interessado de forma individual; 
iii. publicação no sítio eletrônico do Incra e afixação na sede da unidade do Incra responsável pela seleção, com antecedência mínima de trinta dias do início das inscrições, com informações sobre o PA, o Município de sua localização, vagas disponíveis, o prazo para as inscrições e a discriminação das fases do processo seletivo, incluídos os prazos para interposição de recurso.
322. Os editais em sua maioria são padronizados nos moldes do prescrito no manual operacional (peça 138) . Verificou-se que o item 3.1 dos editais, contém a informação de que a inscrição poderá ser feita por qualquer interessado de forma individual, o período de inscrição, o endereço para a realização da inscrição, além da previsão de que seja feita 'na presença dos técnicos do Incra designados pela Comissão Permanente Regional, e no mesmo momento, serão inseridas pela Superintendência Regional no Sistema de Informações de Projetos de Reforma Agrária - SIPRA', entre outras, conforme print desse item em um dos editais verificado (abaixo) . 
323. Foram avaliados todos os editais publicados no site do Incra em novembro de 2021, tendo-se constatado que todos estavam conforme os ditames do acordão. Dessa forma, verifica-se que a nova sistemática de seleção, por meio da publicação de editais de abertura, amplamente divulgados ao público, verificada nos editais analisados, atende ao disposto na determinação do subitem 9.4.2.

Print exemplificativo dos itens 3.1 dos editais de abertura de seleção
Avaliação do cumprimento do subitem 9.4.3 do Acórdão 1976/2017-TCU-Plenário:
324. No que concerne ao cumprimento do subitem 9.4.3 do Acórdão 1976/2017-TCU-Plenário, foram avaliados os itens dos editais publicados, que tratavam especificamente sobre os critérios de exclusão, preferência e classificação. 
325. Avaliou-se se os editais estabeleciam os critérios de exclusão, preferência e classificação em conformidade com as seguintes normas: art. 19, 19-A e 20 da Lei 8.629/1993 (preferência, classificação e vedações) ; art. 7º e 9º do Decreto 9.311/2018 (vedações e preferência) , art. 12 do Decreto 9.311/2018 (regulamenta os critérios e pontuação para classificação, dentro da ordem de preferência) ; art. 33, 34, e 4º da IN Incra 98/2019 (preferência, classificação e vedações) .
326. De modo geral, os editais de seleção publicados estão padronizados e atendendo às normas acima mencionadas. 
327. Verificou-se, porém, divergência entre os editais de diferentes superintendências regionais em alguns pontos específicos relatados a seguir.
328. Quanto à pontuação prevista para o tempo comprovado de exercício de atividades agrárias pela unidade familiar, denominado como Tempo de Atividade Agrária - TAA (art. 12, inc. VII, do Decreto 9.311/2018) , verificou-se que alguns editais estabelecem a pontuação de até vinte pontos e outros de até quinze pontos, sem a necessária correlação da primeira seleção ou outras seleções, respectivamente, conforme a regra do decreto. 
329. Cita-se como exemplo o Edital 747.2021, que trata provavelmente da primeira seleção (pois o PA foi criado em agosto de 2021) e prevê TAA de até quinze pontos, ao invés dos vinte pontos como define a norma, embora o anexo III tenha a previsão do total de até vinte pontos para o TAA da unidade família (Anexo III - Regulamento de Pontuação Sistemática Regulamento de Pontuação Sistemática) . Os editais Edital 575.2020, Edital 247.2021, Edital 465.2021 também têm, no corpo do edital, a previsão de quinze pontos para o TAA, mas o anexo que regula a pontuação prevê vinte pontos.
330. Há outros exemplos em que se prescreve até quinze pontos de TAA no edital e os demais critérios estabelecidos no art. 12 do Decreto 9.311/2018 tem a pontuação correspondente a primeira seleção, porém no regulamento de pontuação anexo ao edital tem previsão diversa, de até vinte pontos de TAA, havendo assim uma confusão entre o que deve ser aplicado a cada caso (por exemplo: Edital 692.2021 e Anexo III - Regulamento de Pontuação) . 
331. Verifica-se uma necessidade de padronização do Incra neste aspecto dos modelos de edital e anexos para primeira seleção e seguintes, de forma a cumprir a previsão normativa para as respectivas seleções e para que não haja divergência de procedimento entre as superintendências regionais. 
332. A questão de tratar-se de primeira seleção para o PA ou seleções posteriores também não está explícita nos editais, poucos trazem essa informação, como por exemplo o edital Edital 509.2021 e Anexos I e II (print abaixo) . Apesar de este PA ter sido criado no ano de 2017, esta seleção realizada em 2021 foi a primeira seleção.

333. Releva mencionar que o edital de seleção 607/2021 do PA José Marcos de Araújo Santos, localizado no município de Presidente Kennedy/ES, foi alterado para o Edital 644/2021 (processo SEI 54000.095262/2021-14) , a fim de serem corrigidas as pontuações, pois previa as de primeira seleção, mas tratava-se de segunda seleção para o PA. O documento SEI 10332617 (peça 139) do processo traz um quadro elucidativo das diferenças de pontuação entre a primeira seleção e as demais (conforme prints acima) .
334. Os critérios de classificação de candidatos a beneficiários estabelecidos no art. 19-A, incisos V e VI, da Lei 8.629/1993, prescrevem que filhos que residam no mesmo projeto dos pais assentados - denominado FRA (inciso V) e famílias de trabalhadores rurais agregados - denominado FAG (inciso VI) têm dez e cinco pontos, respectivamente, no caso de segunda seleção ou seguintes. Mas esses dois critérios estão colocados de maneira confusa nos editais. 
335. Há editais que prescrevem apenas um ou outro desses dois itens, e o fazem no anexo de pontuação e outros que trazem apenas no corpo do edital. Por exemplo, o Edital 567.2021 não estabelece esses dois incisos em seu edital, mas traz no anexo. O Edital 747.2021 não inclui os incisos de filhos (FRA) nem de agregados (FAG) , a pontuação do TAA vai até quinze pontos, mas o anexo do regulamento de pontuação consta o FAG e o TAA vai até vinte pontos.
336. Verifica-se novamente uma necessidade de padronização do Incra neste aspecto dos modelos de edital e anexos para primeira seleção e seguintes como mencionado acima no item 311, e também entre o previsto no corpo do edital e o estabelecido no anexo de regulamento de pontuação. 
337. Os processos de seleção para os projetos ambientalmente diferenciados (Projeto de Assentamento Agroextrativista - PAE, Projeto de Desenvolvimento Sustentável - PDS, e Projeto de Assentamento Florestal - PAF) não tem a fase de classificação, tendo em vista que não se aplicam os critérios de preferência e de classificação (art. 13 da IN Incra 98/2019) . Dessa forma, esses critérios não deveriam constar dos editais nem de anexos com regulamento de pontuação desses processos de seleção. Todavia, conforme exemplos a seguir, tais requisitos constam em alguns editais de projetos ambientalmente diferenciados.
338. O Edital 652.2021 e o Edital 758.2021 são de projetos ambientalmente diferenciados, mas contém anexos de regulamento de pontuação, e neles consta o inciso VI do art. 12 do Decreto (FAG) , e não o inciso V (FRA) . Os editais de PDS (Edital 60.2021 e Edital 268.2021 ) também apresentam esse anexo, e nele consta o regulamento de pontuação sistemática incluindo todos os incisos do art. 12 do decreto. Já o Edital 210.2021 não prevê requisitos de preferência nem de classificação, em conformidade com a regulamentação.
339. O § 1º do art. 12 do Decreto 9.311/2018 estabelece que terão prioridade na classificação, de que trata o artigo, as unidades familiares que, em 22 de dezembro de 2016, por força de contrato de comodato ou em decorrência de situação equivalente, residam ou estejam ocupando o imóvel a ser destinado ao projeto de assentamento, respeitada a ordem de preferência do art. 19 da Lei 8.629/93. Verificou-se que esse requisito não consta nos anexos de regulamento de pontuação dos editais de seleção.
340. Apesar de haver algumas divergências e pontos a serem ajustados nos editais no que se refere a pontuação específica de critérios de classificação para primeira seleção e posteriores, e algumas previsões de requisitos em anexos a editais não adequadas ao tipo de projeto ou discordantes do estabelecido no corpo do edital, verifica-se que, no período avaliado, este item do acordão está sendo atendido pela aplicação das normas que regulam a classificação, preferência e exclusão dos candidatos a lotes do PNRA.
Avaliação do cumprimento do subitem 9.4.4 do Acórdão 1976/2017-TCU-Plenário:
341. Em relação ao cumprimento do subitem 9.4.4 do Acórdão 1976/2017-TCU-Plenário, foram verificadas:
a) as publicações dos casos de eliminação (das 'listas das inscrições deferidas e indeferidas' e das 'listas de classificação preliminar') no site do Incra, de modo a possibilitar a divulgação do resultado da fase de inscrições e da fase de classificação, e consequentemente o exercício do direito de contraditório e ampla defesa;
b) a exposição da motivação de indeferimento da inscrição e da classificação conferida de acordo com os critérios de preferência e classificação previstos nos arts. 20, 19 e 19A da Lei 8.629/1993 c/c art. 13, §4º, do Decreto 9.311/2018;
c) a previsão de recurso aos resultados preliminares nas etapas de inscrição e classificação como estabelecem os arts. 28 e 38 da IN Incra 98/2019;
d) a publicação da 'lista de¿nitiva das inscrições deferidas e dos candidatos eliminados' no sítio eletrônico do Incra, na sede da unidade do Incra responsável pela seleção, no município de instalação do PA e nos municípios limítrofes, nos termos do art. 30, caput e §1º, da IN Incra 98/2019.
342. Foi avaliado o atendimento às seguintes normas: princípios da administração pública da publicidade, da motivação e da ampla defesa e do contraditório (art. 37 CF/88, e art. 2º da Lei 9.784-99) , e art. 30, caput e §1º, da IN Incra 98/2019.
343. Para as seleções que alcançaram as etapas de processamento das inscrições e classificação dos inscritos, verificaram-se as respectivas divulgações publicadas no site do Incra no endereço https://www.gov.br/incra/pt-br/assuntos/reforma-agraria/selecao-assentamentos (links copiados na planilha da peça 130) .
344. Os documentos identificados no site, referentes às listas 'preliminar das inscrições deferidas e indeferidas' e 'de classificação preliminar', continham as motivações do indeferimento das inscrições, os critérios de preferência atribuídos a cada candidato e as pontuações conferidas de acordo com os critérios de classificação, previstos nos arts. 20, 19 e 19A da Lei 8.629/1993, respectivamente, e previam a possibilidade de interposição de recurso dessas decisões, que são preliminares.
345. Quanto à publicação estabelecida no art. 30, caput e §1º, da IN Incra 98/2019, foram avaliados alguns processos administrativos de seleções em curso, tendo-se verificado apenas as publicações no site da autarquia, não foram identificados documentos que comprovassem a publicação da 'lista de¿nitiva das inscrições deferidas e dos candidatos eliminados' no município de instalação do PA e nos municípios limítrofes, e nem na sede da unidade responsável pela seleção, como estabelece o caput e §1º do art. 30 da referida IN. Todavia, entende-se que esta é uma falha de atendimento da norma regulamentar interna do Incra, de menor relevância, e que não limita a necessária publicidade dos casos de eliminação, nem o exercício de defesa, já que neste caso não há previsão de recurso, pois trata-se de lista definitiva em que o contraditório já foi superado.
346. Tendo em vista a aplicação do procedimento estabelecido pela Lei 13.465/2017, que alterou a Lei 8.629/1993, e normas regulamentadoras, o qual determina a publicidade dos casos de eliminação de candidatos e sua respectiva motivação, e assegura o direito de exercer o contraditório e a ampla defesa, de acordo com a avaliação dos editais de abertura de seleção publicados no site do Incra em novembro de 2021, pode ser considerado atendido o item 9.4.4 do acordão no período avaliado.
Avaliação do cumprimento do subitem 9.4.5 do Acórdão 1976/2017-TCU-Plenário:
347. A maior parte das seleções publicadas no site do Incra ainda não chegaram na última etapa, com a publicação da classificação final da seleção, da relação de beneficiários e de candidatos excedentes. 
348. Para verificação do cumprimento deste item do acordão, e em conformidade com o art. 40 da IN Incra 98/2019 e art. 37 da CF/88 c/c art. 2º da Lei 9.784-99, buscaram-se as publicações acima mencionadas no site do Incra (endereço https://www.gov.br/incra/pt-br/assuntos/reforma-agraria/selecao-assentamentos) . 
349. Apenas quatro seleções, ocorridas no estado da Paraíba, alcançaram essa fase final. Constatou-se no sítio eletrônico da autarquia a devida publicação das listas, com os nomes dos contemplados, segundo sua ordem de classificação e ordem de priorização (links copiados na planilha da peça 130) .
350. Dessa forma, considera-se atendido este subitem do acordão no período avaliado.
351. É relevante destacar que os editais publicados das seleções do estado da Paraíba não apresentam as divergências apontadas de pontuações e requisitos de classificação mencionada na análise do item 9.4.3, esses editais indicam tratar-se de primeira seleção, preveem a pontuação adequada para a referida seleção, no anexo do edital relativo à pontuação é tarjada a parte do FRA e FAB, tendo em vista que não é aplicável para primeira seleção (Edital 538.2020 e Anexos I, II e III; Edital 263.2021 e Anexos I e II; Edital 264.2021 e Anexos; Edital 463.2021 e Anexos ) .
Avaliação do cumprimento do subitem 9.4.6 do Acórdão 1976/2017-TCU-Plenário:
352. Neste item do acordão, foi determinado ao Incra que, durante os próximos dez anos, contados da deliberação, informasse a este Tribunal de Contas da União sobre a abertura de cada novo processo de seleção de beneficiários da reforma agrária que viesse a lançar, encaminhando a documentação comprobatória de cumprimento das medidas indicadas nos itens anteriores.
353. O Incra informou por meio dos documentos juntados às peças 15, 56, 79 e 117, acerca das seleções em curso. Até junho de 2020, devido ao Acórdão 686/2018-TCU-Plenário exarado em representação deste Tribunal, não havia processos de seleção abertos (item 20) . No relatório constante à peça 56, foram apresentados os processos em curso até março de 2021. O Relatório 'Editais de Abertura do Processo de Seleção', constante da peça 78, informou acerca das seleções até junho de 2021, e o relatório da peça 117, apresentou a lista das seleções até fevereiro de 2022.
354. Os processos de seleção em andamento também podem ser consultados no site do Incra, publicados no endereço https://www.gov.br/incra/pt-br/assuntos/reforma-agraria/selecao-assentamento.
355. Considera-se este item como atendido no período avaliado."
	É o relatório.

não há

Não atuou.

SEGUNDO MONITORAMENTO BIANUAL REALIZADO EM CUMPRIMENTO AO ACÓRDÃO 1976/2017 - PLENÁRIO. PROGRAMA NACIONAL DE REFORMA AGRÁRIA. CUMPRIMENTO PARCIAL DAS DETERMINAÇÕES EXARADAS. MEDIDAS DE APRIMORAMENTO EM ANDAMENTO COM A TRANSFORMAÇÃO DIGITAL EM CURSO NO INCRA. CIÊNCIA AOS ÓRGÃOS ENVOLVIDOS.

MONITORAMENTO (MON)

Secretaria de Controle Externo da Agricultura e do Meio Ambiente (SecexAmb).

Trago à apreciação deste Tribunal o segundo relatório de monitoramento realizado pela SecexAgroAmbiental com vistas à verificação do cumprimento das determinações e recomendações exaradas por meio do Acórdão 1976/2017-TCU-Plenário, o qual apreciou representação da unidade técnica desta Corte sobre a existência de diversos indícios de irregularidades na execução do Programa Nacional de Reforma Agrária (PNRA) , notadamente, no que tange à seleção de beneficiários e à concessão de lotes nos assentamentos dos projetos de reforma agrária pelo país.
O monitoramento foi definido para ser realizado de forma bianual, com previsão de realização pelos dez anos seguintes àquela deliberação, perfazendo um total de cinco ações de fiscalização dessa natureza.
Mediante o subitem 9.11.1 do Acórdão 1976/2017-TCU-Plenário, este Tribunal definiu que nos dois primeiros monitoramentos a fiscalização seria mais focada no exame da efetividade das medidas apuratórias adotadas pelo Incra quanto aos indícios de irregularidades apontados, em conformidade com o plano definitivo de apuração apresentado pelo Instituto, de maneira que restou para os três últimos monitoramentos a aferição dos resultados apresentados pelos assentamentos, sob o prisma da eficiência, eficácia e efetividade da política de reforma agrária, conforme estipulado no subitem 9.11.2 daquele Acórdão.
Por ocasião do primeiro monitoramento realizado verificou-se o cumprimento de uma série de medidas determinadas por este Tribunal, tais como: (a) apresentação do plano definitivo de apuração de todos os indícios de irregularidades apontados naquele acórdão, com prazo previsto de apuração não superior a três anos (subitem 9.5.1) ; (b) instituição de um canal permanente para o recebimento de denúncias (subitem 9.5.9) ; (c) elaboração de um plano de providências para as medidas relacionadas nos subitens 9.5.3 a 9.5.9 do acórdão - relacionadas ao Sipra, às ações de supervisão ocupacional de modo geral, e a um canal de denúncias - (subitem 9.5.10) ; (d) plano de ação no qual fosse indicado o planejamento das atividades de supervisão ocupacional no universo de beneficiários com indícios de irregularidades apontados (subitem 9.7.6.2.) ; (e) substituição da IN/INCRA 71/2012 e disposições conflitantes do Decreto 8738/2016 com a Lei 8.629/1993, alterada pela Lei 13.465/2017 (subitem 9.2 do Acórdão 624/2018-TCU-Plenário) , e, por fim, (f) anulação dos processos de seleção de beneficiários do PNRA concluídos ou em andamento, em razão da não observância de disposições constitucionais e legais apontadas no acórdão.
Já por ocasião do primeiro monitoramento realizado, constatou-se que foi implementada uma melhoria do quadro normativo e dos processos de seleção de novos beneficiários, haja vista que o Incra alterou seus marcos legais e normativos mediante a edição da Lei nº 13.465/2017 e do Decreto 9.311/2018, que Regulamenta a Lei nº  8.629/1993, para dispor sobre o processo de seleção, permanência e titulação das famílias beneficiárias do Programa Nacional de Reforma Agrária, instituindo também a Instrução Normativa Incra 96/2018, que passou a dispor sobre o processo de seleção das famílias beneficiárias do Programa Nacional de Reforma Agrária- PNRA.
Àquele momento, todavia, verificou-se que havia ainda baixa evolução das apurações dos indícios de irregularidades apontados, no que tange aos beneficiários assentados, ausência de indicadores, e recursos insuficientes para o atendimento ao conjunto de determinações e recomendações deste Tribunal.
Entretanto, apurou-se que houve relevantes avanços na criação de uma ferramenta institucional para a ação de Supervisão Ocupacional pelas Superintendências Regionais, denominada de Sistema Nacional de Supervisão Ocupacional - SNSO.
Tal ferramenta mereceu elogios deste Relator, o qual foi consignado no voto que proferi por ocasião do Acórdão 3155/2019-TCU-Plenário, merecendo o resgate dos registros por mim consignados àquela ocasião:
"39. Durante as reuniões realizadas em meu Gabinete, com a presença dos integrantes da nova administração da autarquia, o Incra informou as ações realizadas a partir de julho de 2019, entre as quais o estabelecimento de uma ferramenta institucional para a ação de Supervisão Ocupacional pelas Superintendências Regionais, denominada de Sistema Nacional de Supervisão Ocupacional - SNSO. Tal ferramenta de Tecnologia da Informação foi exibida na reunião realizada com a equipe técnica deste Tribunal e meu Gabinete.
40. O SNSO consiste numa ferramenta de gestão das ações de supervisão ocupacional nas áreas de reforma agrária. O Incra informou que a ferramenta tecnológica foi criada com o intuito de qualificar, padronizar e monitorar constantemente as atividades desenvolvidas nas regionais, atendendo à determinação que trata dos indícios de irregularidades objeto de apuração.
41. Elaborado a partir de um Termo de Execução Descentralizada, celebrado entre o Incra e a Universidade Federal de Santa Maria (UFSM) , no Estado do Rio Grande do Sul, e habilitado à utilização a partir de testes efetuados em agosto/2019, o SNSO possui duas versões, utilizadas de acordo com a dinâmica das atividades de supervisão ocupacional. Uma versão mobile, utilizada pelos técnicos em campo, por meio de um tablet ou de um celular com sistema operacional Android, e uma versão web, utilizada pela equipe de trabalho das superintendências ou pela sede do Incra em Brasília.
42. Consoante a exibição e explanação realizadas, nos dispositivos móveis o SNSO permite coletar dados nas áreas das parcelas, nos assentamentos, mesmo off-line, e enviá-los, assim que obtida conexão de internet, para um servidor online. A coleta de dados por meio de um formulário padronizado no aplicativo instalado em dispositivo móvel inclui informações gerenciais sobre o beneficiário e a exploração do lote, além de permitir o registro das moradias e de documentos, inclusive por meio de fotos desses, da família assentada, do terreno, e da moradia. Também possibilita eventuais alterações nos dados do Sistema de Informações de Projetos de Reforma Agrária (Sipra) , para permitir atualizações de dados cadastrados naquele sistema, bem como outras demandas da família atendida, sendo possível identificar, ainda, nesse trabalho, o ponto geográfico do lote e da família assentada, com as devidas coordenadas geográficas, haja vista o uso do sistema de GPS dos aparelhos.
43. A plataforma web, por sua vez, permite gerar arquivo em formato pdf com relatório da vistoria de supervisão ocupacional, com todos os seus dados, incluindo documentos colhidos e assinaturas, podendo-se checar os dados ao nível de cada um dos beneficiários visitados, conforme apresentado à minha assessoria em consultas realizadas online pelos técnicos do Incra durante sua apresentação, nas quais foram verificados esses dados colhidos, de forma exemplificativa em algumas das parcelas, de forma aleatória. Além disso, é possível, a partir desse sistema, gerar listagens, efetuar tabulação e cruzamento de dados, sendo possível ainda a utilização de filtros dinâmicos, além da geração de gráficos dos relatórios e a visualização da posição geográfica dos assentados, e, a partir dos pontos, acessar os perfis desses assentados nesse sistema.
44. A iniciativa, conforme foi-me relatado, é digna dos mais altos elogios, e impressionou positivamente tanto a equipe da SecexAgroambiental, presente na reunião, como minha assessoria. Portanto, devo reconhecer e parabenizar tanto a equipe do Incra responsável por desenhar e operacionalizar tal ferramenta, quanto a Universidade Federal de Santa Maria, por também participar desse projeto, sem a qual possivelmente pouco se teria feito, dadas as dificuldades relativas às disponibilidades financeiras para a contratação de empresas na modalidade de fábrica de software. Embora se trate de aplicação que certamente passará por melhorias contínuas, sem dúvidas constitui um grande passo na direção da construção de uma base de dados confiável sobre todos os assentados, com informações úteis, sistematizadas e de fácil acesso, dada a digitalização e a facilidade de realização de filtros, os quais permitem também um tratamento gerencial e o planejamento de ações várias sobre os assentamentos, sobre os lotes, e seus beneficiários.
45. Referido sistema transcende a utilidade propriamente do Incra, trazendo transparência e permitindo, inclusive, a seleção de objetos para a ação de controle tanto por parte do TCU quanto da CGU, de maneira que na referida reunião foram os técnicos do Incra questionados sobre a possibilidade de fornecimento de senhas específicas para os órgãos de controle, haja vista, inclusive, que consoante os termos do subitem 9.11.3 do Acórdão 1976/2017-TCU-Plenário este Tribunal determinou a realização de planejamento de ações fiscalizatórias, na modalidade auditoria, no horizonte de até quatro anos, com vistas a certificar que os beneficiários com apontamentos de indícios de irregularidades por este Tribunal, conforme as planilhas constantes do TC-Processo 000.517/2016-0, e que porventura venham a ser considerados pelo Incra como regulares, de fato se encontrem em situação de regularidade, exercendo tais fiscalizações por meio de processos amostrais, se for necessário, e verificações in loco, por meio de FOCs, com vistas a tal certificação.
46. O SNSO, me parece, será ferramenta fundamental a essas ações, tanto na fase de planejamento, quanto para fins de confrontação dos dados e até para identificação de responsáveis, em caso de constatação de eventuais irregularidades ou desvios. A obtenção de senha, conquanto questionada por minha assessoria, também foi objeto de ativo interesse por parte dos representantes da SecexAgroambiental, presentes na reunião."
Neste segundo monitoramento, restou evidenciada a implantação de nova sistemática de seleção de beneficiários com processo mais transparente, aberto ao público e sujeito a contraditório e ampla defesa, atendendo ao disposto no item 9.4 do Acórdão 1976/2017-TCU-Plenário, em conformidade com o novo marco legal (Lei 13.465/2017 e Decreto 9.311/2018, IN Incra 98/2019 e respectivo Manual Operacional) .
Em relação às apurações relativas aos indícios de irregularidades junto aos beneficiários do PNRA, no período abrangido por este monitoramento, compreendendo o segundo semestre de 2019 até o segundo semestre de 2021, verificou-se que o saldo dos indícios apontados, considerados não tratados após o desbloqueio massivo realizado com a revogação da cautelar adotada no curso da representação deste Tribunal, passou de 498.172 para 457.638. tendo sido tratados 40.534 indícios de irregularidades.
Segundo reportado, a apuração dos indícios restou prejudicada principalmente pela Pandemia de Covid-19, que impactou os trabalhos em 2020 e 2021, juntamente com limitações ao desempenho da autarquia devido a restrições orçamentárias e falta de recursos humanos, conforme indicado nos parágrafos 70 a 75 do relatório do monitoramento. 
Devo ressaltar, todavia, que ao final da gestão do chefe do Poder Executivo em 2022, recebi, juntamente com minha assessoria e chefia de Gabinete, o então Presidente do Incra, Sr. Geraldo Melo Filho, o qual, portando apresentação sobre o posicionamento daquele órgão sobre os indícios de irregularidades apontados e sobre o cumprimento dos Acórdãos 1976/2017 e 3155/2019, ambos do Plenário, trouxe informação datada de 14/12/2022, segundo a qual o Incra teria elaborado novo plano de apuração com vistorias em campo e constituído Grupo de Trabalho de monitoramento, por meio da Portaria 1081/2019, de sorte que ao final de 2022 teriam sido alcançados como resultados o tratamento de 437.877 indícios de irregularidades, com 59.566 desbloqueios realizados e 174.361 laudos de vistorias gerados por meio de sistemas automatizados como o SNSO, o Titula Brasil Reforma Agrária, e o RADIS (Regularização Ambiental de Assentamentos da Reforma Agrária) , evidenciando-se, portanto, grande esforço da autarquia na solução dos indícios de irregularidade apontados.
Além disso, foi reportado que o sistema Sipra foi aprimorado com a inserção de módulos destinados a avaliar os critérios legais de seleção dos beneficiários, incluindo a elaboração de manuais operacionais de seleção, integrando-se ainda o sistema ao CADUnico. Segundo informado pelo então Presidente do Incra, implementou-se a realização de ampla publicidade dos editais, incluindo a divulgação de links específicos no site do Incra para acesso ao público em geral, bem como o estabelecimento de metas de supervisão ocupacional para as unidades regionais. Segundo a Presidência do Incra, além do desenvolvimento de sistemas, da construção de arcabouço legal e operacional para a atividade de supervisão, foram realizadas ações de capacitação de servidores para supervisão, aquisição de equipamentos, como tablets, computadores, GPS e viaturas, a instituição do Titula Brasil, similar ao SNSO e ao qual fora incorporado, a integração das bases de dados, e a elaboração e implementação do Plano Digital do Incra, com um crescimento de 187% em investimentos em tecnologia nos últimos 4 anos, tendo essas medidas sido levadas a conhecimento da equipe de transição de governo, com recomendação para a continuidade das ações realizadas e das ainda em desenvolvimento.
Esses números e as informações respectivas não puderam ser checados neste trabalho de fiscalização, haja vista que o escopo do monitoramento foi o biênio de 2019 a 2021, e grande parte do esforço, segundo reportado pela Presidência do Incra, se deu já ao final de 2021 e a partir do início de 2022, depois de ultrapassado o período mais crítico da Pandemia. Tais informações, portanto, poderão ser objeto de confirmação por ocasião do próximo monitoramento a ser realizado, haja vista a previsão de entrega formal desses dados e das informações a este Tribunal prevista segundo as determinações constantes do acórdão monitorado.
Sem embargo desse registro, mantenho, portanto, a proposição da secretaria no sentido de considerar em cumprimento o correspondente subitem 9.5.2 do Acórdão 1.976/2017, determinando ao Incra que atualize o seu plano de apuração de irregularidades para efetivo e integral cumprimento até 2024. A medida se reveste de necessidade a fim de que não haja qualquer solução de continuidade eventualmente causada pela troca de gestão e de nova diretriz governamental, haja vista o princípio da continuidade administrativa, que deve observar as determinações e recomendações desta Corte em vigor.
Consoante pode ser visto no relatório precedente, a maioria das determinações se encontram em cumprimento pelo Incra. Um grande conjunto de medidas, todavia, veio a ser adotada ou implementada em 2022, quando já encerrado o ciclo do segundo monitoramento. 
Conforme indicado ao final do relatório, propõe a secretaria que este Tribunal dê nova redação aos subitens 9.11.1.1 e 9.11.1.2, os quais previram cinco monitoramentos ao longo do período de dez anos, sendo os dois primeiros para verificar a efetividade das medidas apuratórias adotadas pelo Incra, e os três últimos, com vistas à aferição dos resultados apresentados pelos assentamentos realizados. Pela redação atual, portanto, o próximo monitoramento não mais cuidaria da checagem das apurações dos indícios de irregularidades, contrariando os achados reportados nos monitoramentos, os quais evidenciariam que após os dois biênios de monitoramento ainda persistiriam um saldo significativo de indícios de irregularidades a serem apurados, prejudicados, sobretudo, pelo período de Pandemia.
Alvitra-se, a esse respeito, a inversão do número de monitoramentos, de sorte que sejam destinados três para as medidas apuratórias, e dois para a aferição de resultados, considerando os prejuízos a essas medidas apuratórias causados pelo período pandêmico além da necessidade de incluir, no próximo plano de auditoria, a realização de fiscalização na modalidade de Relatório de Monitoramento para examinar, por meio de processos amostrais, se os beneficiários com apontamentos de indícios de irregularidades por este Tribunal e que porventura tenham sido considerados pelo Incra como regulares, de fato se encontram em situação de regularidade.
Entendo adequada a medida proposta, incorporando-a, portanto, à minuta de acórdão a ser apreciada por esta Corte, especialmente considerando os dados e informações por último prestadas ao final da gestão do então Presidente do Incra, Sr. Geraldo Melo Filho, sobre os significativos avanços alcançados em 2022, período esse fora do escopo deste segundo monitoramento, e que, portanto, fará parte do monitoramento a ser realizado sobre o biênio 2022-2023, dentro do escopo da alteração sugerida pela unidade instrutiva.
Quanto aos apontamentos realizados no relatório precedente, os quais indicam estar em cumprimento as medidas determinadas ou recomendadas pelo acórdão monitorado, nenhuma ressalva penso que se deva realizar, haja vista evidenciarem o retrato das medidas adotadas entre 2019 a 2021, reportando-se ao que se encontrava em processo nesse período, com o esforço claramente evidenciado pelo Incra no sentido de dar efetivo cumprimento aos acórdãos desta Corte, com especial atenção ao aperfeiçoamento dos normativos, da supervisão ocupacional por meio do SNSO e do Titula Brasil, acompanhado das significativas melhorias em termos de suporte tecnológico às ações do Incra no PNRA, incluindo não só a coleta e registro de dados, mas também o cruzamento com outras bases governamentais. De registro negativo, todavia, a evidenciação da carência de pessoal reportada por ocasião do primeiro monitoramento, e que persiste ainda neste segundo, embora de certa forma contornado em face de parcerias realizadas pelo Incra, para o cumprimento dos objetivos do acórdão monitoramento, com outros órgãos e instituições e mediante o incremento da tecnologia da informação em todos os seus processos.
Concluo, portanto, consignando elogios ao trabalho desempenhado no âmbito do Incra a partir do início do cumprimento dos acórdãos monitorados e até o presente momento, bem assim à zelosa equipe da SecexAgroAmbiental, que participou deste monitoramento. 
Decerto será possível, por ocasião do próximo monitoramento a ser realizado, efetuar análise mais acurada dos dados e informações do ciclo de gestão governamental encerrado, e acerca da continuidade das ações no primeiro ano da gestão sucessora, sendo oportuna a realização de tal monitoramento nos moldes sugeridos pela secretaria.
Ante o exposto, acolhendo as proposições da SecexAgroAmbiental, manifesto-me por que o Tribunal aprove o Acórdão que ora submeto à deliberação deste Colegiado.
TCU, Sala das Sessões, em 8 de fevereiro de 2023.
AUGUSTO SHERMAN CAVALCANTI 
Relator